ACORDAO-COMPLETO-2310863

ACÓRDÃO 1421/2019 ATA 22/2019 - PLENÁRIO

VISTOS, relatados e discutidos estes autos de acompanhamento da cautelar de indisponibilidade dos bens da Construtora Norberto Odebrecht S.A. (CNO) a partir da prolação do Acórdão 1083/2017-TCU-Plenário no âmbito do TC Processo 023.266/2015-5, diante dos indícios de dano ao erário no bojo do Contrato 0800.0035013.07.2 (CT 101) celebrado pela Petróleo Brasileiro S.A. (Petrobras) com o Consórcio Conpar (formado pela CNO, Construtora OAS S.A. - OAS e UTC Engenharia S.A. - UTC) para a execução das obras inerentes à UHDTI (U-2313) , à UGH (U-22311) e à UDEA (U-32323) e à unidade integrante da carteira de gasolina da Refinaria Presidente Getúlio Vargas no Paraná (Repar) ;
ACORDAM os Ministros do Tribunal de Contas da União, reunidos em Sessão do Plenário, ante as razões expostas pelo Relator, em:
9.1. desconsiderar a personalidade jurídica da Construtora Norberto Odebrecht S.A. (15.102.288/0001-82) e da Odebrecht S.A. (05.144.757/0001-72) ;
9.2. decretar, cautelarmente, com fundamento no art. 44, § 2º, da Lei 8.443/1992, c/c os arts. 273 e 274 do Regimento Interno deste Tribunal, pelo prazo de um ano, a indisponibilidade de bens dos responsáveis a seguir relacionados, devendo esta medida alcançar os bens considerados necessários para garantir o ressarcimento do débito em apuração imputado a cada responsável, no valor de R$1.141.638.765,60 (atualizado até 19/6/2019, já descontado o montante apurado a partir de compartilhamento de provas com o poder judiciário) , inclusive os ativos financeiros das pessoas físicas e os bens financeiros considerados de mera reserva das pessoas jurídicas, ressalvados os bens financeiros necessários ao sustento das pessoas físicas e à manutenção das atividades operacionais das pessoas jurídicas:
	Responsável
	CNPJ/CPF

	Construtora Norberto Odebrecht S.A
	15.102.288/0001-82

	Odebrecht S.A.
	05.144.757/0001-72

	Emilio Alves Odebrecht
	XXX.403.965-XX

	Marcelo Bahia Odebrecht
	XXX.956.235-XX

9.3. considerar como termo inicial para contagem do prazo fixado no subitem 9.2 desta deliberação a data de averbação da medida cautelar nos respectivos órgãos de registro dos bens;
9.4. nos termos do art. 276, § 3º, do Regimento Interno deste Tribunal, conceder prazo de até 15 (quinze) dias, sem efeito suspensivo, para que os responsáveis elencados no subitem 9.2 deste Acórdão, caso queiram, se manifestem a respeito da adoção da medida cautelar referida no item 9.2 retro, informando-lhes que, no âmbito da respectiva resposta à oitiva, fica, desde já, franqueada a possibilidade de serem indicados os bens por eles considerados essenciais ao sustento das pessoas físicas e à manutenção das atividades operacionais da sociedade empresarial e, portanto, não suscetíveis ao alcance da medida cautelar, acompanhados das devidas justificativas;
9.5. requisitar à Advocacia-Geral da União que formule pedido perante a 1ª Vara de Falências e Recuperações Judiciais do Foro Central Cível da Comarca de São Paulo, foro competente do processo nº 1057756-77.2019.8.26.0100, com vistas a salvaguardar as medidas de constrição patrimonial contra a empresa Odebrecht S.A. (05.144.757/0001-72) , no montante estipulado no subitem 9.2 deste acórdão;
9.6. determinar à SeinfraOperações que:
9.6.1. adote os procedimentos cabíveis para a identificação da cadeia acionária da Construtora Norberto Odebrecht S.A. (15.102.288/0001-82) e da Odebrecht S.A. (05.144.757/0001-72) , em especial seus respectivos controladores, com vistas a alcançá-los por meio do instituto da desconsideração da personalidade jurídica;
9.6.2. analise os pedidos de ingresso como interessado, embargos de terceiros e os respectivos pedidos de pessoas físicas que alegam serem os reais detentores dos bens sobre os quais incidem constrição patrimonial em virtude do Acórdão 1083/2017-TCU-Plenário;
9.7. informar aos responsáveis que, a depender do andamento dos processos judiciais, dos acordos de leniência e da colaboração da empresa, a constrição de bens poderá ser flexibilizada, bem como expandida aos bens financeiros de forma indistinta, podendo, inclusive, outras empresas do grupo econômico Odebrecht serem futuramente chamadas a responder com seus ativos pelo débito devido;
9.8. dar ciência desta deliberação à 1ª Vara de Falências e Recuperações Judiciais do Foro Central Cível da Comarca de São Paulo, visto que é o foro competente do processo nº 1057756-77.2019.8.26.0100, aos responsáveis, à Força-Tarefa do Ministério Público Federal no Paraná, à Força-Tarefa da Advocacia-Geral da União no Paraná, ao Ministério da Transparência, Fiscalização e Controladoria-Geral da União (CGU) e à Diretoria de Governança, Risco e Conformidade da Petrobras (GRC) ;
9.9. restituir os autos à SeinfraOperações para a continuidade do feito.

Acompanhamento da medida cautelar de indisponibilidade de bens decretada diante de indícios de dano ao erário em contrato para execução das obras inerentes à UHDTI (U-2313), à UGH (U- 22311) e à UDEA (U-32323) e à unidade integrante da carteira de gasolina da Refinaria Presidente Getúlio Vargas no Paraná (Repar).

4.	Considerando o deferimento do processamento do pedido de recuperação judicial da Odebrecht S.A. pela 1ª Vara de Falências e Recuperações Judiciais da Comarca de São Paulo, o Ministro-Revisor propugnou adequadamente que a medida cautelar de indisponibilidade de bens das sociedades empresárias seja efetivada por meio de requisição à Advocacia-Geral da União, para que esta formule o pedido diretamente ao referido juízo, em consonância com a decisão do Ministro Luiz Edson Fachin no MS 34.793/DF.
5.	Ressalto, ainda, que o caso em apreciação possui algumas peculiaridades em relação ao que restou decidido nos Acórdãos Plenários 2.005/2017 e 1.982/2018 supracitados. No primeiro julgado, o TCU fez uso de provas obtidas no âmbito da Operação Lava-Jato apenas para realizar a citação dos responsáveis do Grupo Odebrecht, para fins exclusivos de reparação do dano ao erário, não decretando a indisponibilidade de bens dos responsáveis colaboradores.
6.	Por sua vez, no segundo julgado, esta Corte de Contas desconsiderou a personalidade jurídica do Grupo OAS e determinou a indisponibilidade de bens de responsáveis que não eram colaboradores da Justiça.
7.	Faço essas considerações porque o despacho que autorizou o compartilhamento de provas obtidas na Operação Lava-Jato com o TCU, emitido pelo Juízo da 13ª Vara Federal de Curitiba, vedou expressamente o uso dessas provas para fins de declaração de indisponibilidade de bens dos responsáveis colaboradores.
8.	Nesse aspecto, observo que o Ministro Bruno Dantas foi cuidadoso e deixou registrado que os fatos e evidências que fundamentam a desconsideração da personalidade jurídica do Grupo Odebrecht foram obtidos de maneira autônoma por este Tribunal, não se baseando em provas compartilhadas pela Justiça.
9.	Ainda que se questione tal afirmação, o revisor também demonstrou a existência de relevantes indícios de esvaziamento do patrimônio da CNO, bem como que os Srs. Emílio Odebrecht, Márcio Faria e Marcelo Odebrecht seriam credores das empresas que compõem o grupo em recuperação judicial. Tais fatos, por si só, já teriam o condão de justificar a desconsideração da personalidade jurídica do Grupo Odebrecht, por se consubstanciarem nas hipóteses previstas no art. 50 do Código Civil.
	Ante todo o exposto, feitas essas considerações, acompanho o revisor em todas as suas proposições submetidas a este Colegiado.
TCU, Sala das Sessões Ministro Luciano Brandão Alves de Souza, em 19 de junho de 2019.
BENJAMIN ZYMLER 
Ministro

Petróleo Brasileiro S.A. (Petrobras).

3. Responsável: Construtora Norberto Odebrecht S.A. (CNPJ 15.102.288/0001-82); Emilio Alves Odebrecht (XXX.403.965-XX); Odebrecht S.A. (05.144.757/0001-72); Marcelo Bahia Odebrecht (XXX.956.235-XX)

BRUNO DANTAS

Ministro Bruno Dantas.

13.1. Ministros presentes: José Mucio Monteiro (Presidente), Walton Alencar Rodrigues, Benjamin Zymler, Raimundo Carreiro e Bruno Dantas (Revisor).
13.2. Ministro-Substituto convocado com voto vencido: André Luís de Carvalho (Relator).

ACORDAO-COMPLETO-2384588

Acórdão 2959/2019 - Plenário

Marcelo Bahia Odebrecht - M.B.O.

Emílio Alves Odebrecht - E.A.O.

ANDRÉ DE CARVALHO

Trata-se de acompanhamento da cautelar de indisponibilidade dos bens da Construtora Norberto Odebrecht S.A. (CNO) a partir da prolação do Acórdão 1083/2017-TCU-Plenário no âmbito do TC Processo 023.266/2015-5, diante dos indícios de dano ao erário no bojo do Contrato 0800.0035013.07.2 (CT 101) celebrado pela Petróleo Brasileiro S.A. (Petrobras) com o Consórcio Conpar (formado pela CNO, Construtora OAS S.A. - OAS e UTC Engenharia S.A. - UTC) para a execução das obras inerentes à UHDTI (U-2313) , à UGH (U-22311) e à UDEA (U-32323) e à unidade integrante da carteira de gasolina da Refinaria Presidente Getúlio Vargas no Paraná (Repar) .
Em suma, o referido Acórdão 1.083/2017 foi prolatado pelo Plenário do TCU, nos seguintes termos:
	" (...) 9.4. decretar cautelarmente, com fundamento art. 16, inc. III, alíneas 'c' e 'd' e § 2º, alínea 'b', c/c art. 19, tudo da Lei 8.443/92, aliados ao poder geral de cautela do TCU, consubstanciada em prerrogativa institucional decorrente das atribuições do art. 71 da Constituição Federal, conforme jurisprudência do Supremo Tribunal Federal, pelo prazo de 01 (um) ano, a indisponibilidade de bens dos responsáveis a seguir listados, devendo esta medida alcançar tantos bens quantos considerados bastantes para garantir o ressarcimento dos prejuízos apontados no quadro a seguir, ressalvados os bens financeiros necessários ao sustento das pessoas físicas e à continuidade das operações das pessoas jurídicas;
	RESPONSÁVEIS
	CNPJ/CPF
	VALORES HISTÓRICOS

	Consórcio Conpar
	08.968.718/0001-88
	R$ 201.958.313,64 (atualizado conforme parcelas e datas indicadas à Peça 109) 
R$ 320.500.000,00 (atualizado conforme parcelas e datas indicadas à Peça 110) 
R$ 107.556.721,03 (atualizado conforme parcelas e datas indicadas à Peça 111) 

	Construtora Norberto Odebrecht S.A.
	15.102.288/0001-82
	R$ 201.958.313,64 (atualizado conforme parcelas e datas indicadas à Peça 109) 
R$ 320.500.000,00 (atualizado conforme parcelas e datas indicadas à Peça 110) 
R$ 107.556.721,03 (atualizado conforme parcelas e datas indicadas à Peça 111) 

	Construtora OAS S.A. 
	14.310.577/0001/04
	R$ 201.958.313,64 (atualizado conforme parcelas e datas indicadas à Peça 109) 
R$ 320.500.000,00 (atualizado conforme parcelas e datas indicadas à Peça 110) 
R$ 107.556.721,03 (atualizado conforme parcelas e datas indicadas à Peça 111) 

	UTC Engenharia S.A.
	44.023.661/0001-08
	R$ 201.958.313,64 (atualizado conforme parcelas e datas indicadas à Peça 109) 
R$ 320.500.000,00 (atualizado conforme parcelas e datas indicadas à Peça 110) 
R$ 107.556.721,03 (atualizado conforme parcelas e datas indicadas à Peça 111) 

	Marcelo Bahia Odebrecht
	487.956.23515
	R$ 201.958.313,64 (atualizado conforme parcelas e datas indicadas à Peça 109) 
R$ 320.500.000,00 (atualizado conforme parcelas e datas indicadas à Peça 110) 
R$ 107.556.721,03 (atualizado conforme parcelas e datas indicadas à Peça 111) 

	Márcio Faria da Silva
	XXX.670.006-XX
	R$ 201.958.313,64 (atualizado conforme parcelas e datas indicadas à Peça 109) 
R$ 320.500.000,00 (atualizado conforme parcelas e datas indicadas à Peça 110) 
R$ 107.556.721,03 (atualizado conforme parcelas e datas indicadas à Peça 111) 

	Rogério Santos de Araújo
	XXX.916.527-XX
	R$ 201.958.313,64 (atualizado conforme parcelas e datas indicadas à Peça 109) 
R$ 320.500.000,00 (atualizado conforme parcelas e datas indicadas à Peça 110) 
R$ 107.556.721,03 (atualizado conforme parcelas e datas indicadas à Peça 111) 

	César Ramos Rocha
	XXX.752.091-XX
	R$ 201.958.313,64 (atualizado conforme parcelas e datas indicadas à Peça 109) 
R$ 320.500.000,00 (atualizado conforme parcelas e datas indicadas à Peça 110) 
R$ 107.556.721,03 (atualizado conforme parcelas e datas indicadas à Peça 111) 

	José Adelmário Pinheiro Filho
	XXX.105.635-XX
	R$ 201.958.313,64 (atualizado conforme parcelas e datas indicadas à Peça 109) 
R$ 320.500.000,00 (atualizado conforme parcelas e datas indicadas à Peça 110) 
R$ 107.556.721,03 (atualizado conforme parcelas e datas indicadas à Peça 111) 

	Agenor Franklin Magalhães Medeiros
	063.787.57534
	R$ 201.958.313,64 (atualizado conforme parcelas e datas indicadas à Peça 109) 
R$ 320.500.000,00 (atualizado conforme parcelas e datas indicadas à Peça 110) 
R$ 107.556.721,03 (atualizado conforme parcelas e datas indicadas à Peça 111) 

	Renato de Souza Duque
	XXX.515.167-XX
	R$ 201.958.313,64 (atualizado conforme parcelas e datas indicadas à Peça 109) 
R$ 320.500.000,00 (atualizado conforme parcelas e datas indicadas à Peça 110) 
R$ 107.556.721,03 (atualizado conforme parcelas e datas indicadas à Peça 111) 

9.5. considerar como termo inicial para contagem do prazo fixado no subitem anterior desta proposta a data de averbação da medida cautelar nos respectivos órgãos de registro dos bens; 
9.6. determinar à SeinfraOperações que promova, nos termos do art. 44, § 2º, da Lei 8.443/1992, e do art. 276, § 3º, do Regimento Interno do Tribunal, a oitiva dos responsáveis arrolados no subitem 9.3, para que, no prazo de 15 (quinze) dias, apresentem suas manifestações acerca da medida cautelar de indisponibilidade dos bens adotada, se assim o desejarem;
9.7. determinar à SeinfraOperações que informe aos responsáveis relacionados nos subitens 9.3. que, no âmbito da respectiva resposta à aludida oitiva, fica desde já franqueada a possibilidade de serem indicados os bens por eles considerados essenciais ao sustento das pessoas físicas e à manutenção das atividades operacionais da sociedade empresarial e portanto não suscetíveis ao alcance da medida cautelar, acompanhados das devidas justificativas;
	9.8. determinar à Secretaria-Geral de Controle Externo que adote todas as providências necessárias à efetivação das medidas acautelatórias de indisponibilidade de bens determinadas no acórdão que vier a ser proferido, nos moldes da Portaria Segecex nº 14/2015".
Após a análise do presente feito, o auditor federal da SeinfraOperações lançou o seu parecer à Peça 30, com a anuência dos dirigentes da unidade técnica (Peças 31 e 32) , nos seguintes termos:
	" (...) II - HISTÓRICO 	
	3. A Tomada de Contas Especial TC Processo 023.266/2015-5 foi convertida a partir do TC Processo 021.479/2009-8, por meio do Acórdão 2165/2015-TCU-Plenário, de relatoria do Ministro André Luís de Carvalho, diante de indícios de dano ao erário no Contrato 0800.0035013.07.2 (CT 101) celebrado pela Petróleo Brasileiro S.A (Petrobras) com o Consórcio Conpar (formado pelas empresas: Construtora Norberto Odebrecht S.A., UTC Engenharia S.A, e Construtora OAS S.A.) , para a execução das obras inerentes à implantação das unidades UHDTI (U-2313) , UGH (U-22311) , UDEA (U-32323) e à unidade integrante da carteira de gasolina da Refinaria Presidente Getúlio Vargas no Estado do Paraná (Repar) .
	4. Em instrução (peça 113, TC Processo 023.266/2015-5) , a unidade técnica (UT) propôs citações de diversos responsáveis, e, cautelarmente, a imediata decretação de indisponibilidade dos bens dos responsáveis citados, cujo montante alcançou o valor de R$ 1.042.905.092,60 (um bilhão, quarenta e dois milhões, novecentos e cinco mil, noventa e dois reais e sessenta centavos) , valor atualizado desde a data de consubstanciação do débito até o dia 23/9/2016.
	5. Após considerações acerca da evidente materialidade do dano, bem como do elevado risco de se prejudicar o ressarcimento dos cofres públicos, tendo em vista as observações destacadas pela UT de reprovabilidade das condutas dos responsáveis, o Exmo. Ministro-Relator ponderou também sobre os procedimentos para a operacionalização da medida cautelar de indisponibilidade de bens proposta, com base no Acórdão 2428/2016-TCU-Plenário, de relatoria do Ministro Benjamin Zymler, propondo, em 12/12/2016, a oitiva prévia dos responsáveis antes do bloqueio dos bens naquele processo específico.
	6. Em 24/5/2017, o Acórdão 1083/2017-TCU-Plenário (peça 216, TC Processo 023.266/2015-5) anulou parcialmente o despacho do Exmo. Ministro-Relator, convalidando-se as citações promovidas (peça 1, itens 74.3, 74.4, 74.5) , exceto quanto ao item 74.6 (transcrito no item 7 dos ofícios citatórios do processo TC Processo 023.266/2015-5) em que se informava:
	' (...) este Tribunal pode deixar de condenar o responsável nas penalidades cabíveis ou no débito remanescente (acima do valor fixado judicialmente pelo acordo de colaboração premiada) , sem prejuízo da condenação dos não colaboradores pelo aludido débito remanescente, a partir da devida apresentação de prova no sentido de que o responsável tenha efetivamente contribuído para a elucidação dos ilícitos no âmbito do correspondente acordo judicial de colaboração premiada'.
	7. No item 9.4 da mesma decisão, decretou-se cautelarmente, com fundamento art. 16, inciso III, alíneas 'c' e 'd' e § 2º, alínea 'b', c/c art. 19, da Lei 8.443/92, aliados ao poder geral de cautela do TCU, consubstanciada em prerrogativa institucional decorrente das atribuições do art. 71 da Constituição Federal, conforme jurisprudência do Supremo Tribunal Federal, pelo prazo de 1 (um) ano, a indisponibilidade de bens dos responsáveis listados, devendo esta medida alcançar tantos bens quantos considerados bastantes para garantir o ressarcimento dos prejuízos apontados no quadro a seguir, ressalvados os bens financeiros necessários ao sustento das pessoas físicas e à continuidade das operações das pessoas jurídicas.
	8. Reforça-se que a jurisprudência do Supremo Tribunal Federal (STF) abordada na decisão acima está contida no MS/STF 34.446 MC/DF, decidido pela Exma. Ministra Rosa Weber, que asseverou acerca das precauções a serem observadas na promoção da indisponibilidade de ativos financeiros dos responsáveis, sob pena de iminente risco na preservação das atividades empresariais.
	9. A partir do Acórdão 1083/2017-TCU-Plenário, abriu-se novo prazo para oitiva dos responsáveis citados, que foi prorrogado por mais 30 dias por despacho do Exmo. Ministro-Relator (peça 320 do TC Processo 023.266/2015-5) .
	10. Relativamente ao processo TC Processo 036.129/2016-0, da pessoa jurídica responsável Construtora Norberto Odebrecht S.A. (CNO) , a primeira comunicação de oitiva foi realizada por meio dos Ofícios 0528 e 0529/2016-TCU/SeinfraOperações, ambos de 15/12/2016 (peças 7-8) , tendo a representante legal se manifestado nos autos (peças 11-13) . Após a publicação do Acórdão 1083/2017-TCU-Plenário, nova comunicação de oitiva foi expedida por meio do ofício 0204/2017-TCU/SeinfraOperações (peça 226) , de 13/6/2017, nos autos do processo TC Processo 023.266/2015-5. Após o transcurso do novo prazo para oitiva, a CNO se manifestou mediante as peças 362 a 367, no dia 2/8/2017, nos autos do processo TC Processo 023.266/2015-5, em que se passa às análises.
	III - EXAME TÉCNICO 	III.1 - Contextualização 
	11. A instrução desta Unidade Técnica, acostada nos autos como peça 113, TC Processo 023.266/2015-5 - Tomada de Contas Especial, apreciou evidências de sobrepreço apuradas no Contrato 0800.0035013.07.2 (CT-101) da Petrobrás, cujo objeto era a execução das obras referentes às Unidades- UHDTI (U-2313) , UGH (U-22311) , UDEA (U-32323) e unidade que compõe a carteira de gasolina da Refinaria Presidente Getúlio Vargas - Repar.
	12. Os elementos trazidos pelas auditorias realizadas, juntamente com as informações recebidas pela Petrobrás, o acesso a documentos fiscais franqueados pela Justiça e as informações colhidas pela Operação Lava Jato, permitiram a ampliação da apuração do débito (até então estimado em R$ 184.154.880,33, levantado nos autos do TC Processo 021.479/2009-8) , incluindo um reexame dos aditivos contratuais, relacionados à obra de modernização e adequação do sistema de produção da Refinaria Repar, especificamente no que diz respeito ao referido contrato (CT-101) , assinado com o Consórcio Conpar, constituído pela Construtora Norberto Odebrecht S/A, Construtora OAS Ltda. e UTC Engenharia S/A.
	13. Após as análises mencionadas, concluiu-se pelo seguinte valor total do superfaturamento, em valores históricos (maio/2007) :
	DESCRIÇÃO
	VALOR

	Análise de preços (TC Processo 021.479/2009-8, peça 120) 
	R$ 184.154.880,33

	Análise de preços - Itens Tagueados e Materiais de Aplicação - Documentos Fiscais disponibilizados pela Justiça Federal
	R$ 17.803.433,31

	Prorrogação de Prazo - Pagamento Irregular - Aditivo 11
	R$ 320.500.000,00

	Prorrogação de Prazo - Pagamento Irregular - Aditivo 24
	R$ 107.556.721,03

	Sobrepreço total do contrato CT-101
	R$ 630.015.034,67

	(Fonte: TCE Processo 023.266/2015-5, peça 113, item 121) 
	14. Portanto, para efeito de responsabilização, o superfaturamento calculado foi dividido em três parcelas, a fim de caracterizar as diferentes condutas. A primeira parcela é referente ao superfaturamento por preços acima do mercado, no valor de R$ 201.958.313,64 (R$ 184.154.880,33 + R$ 17.803.433,31) , a preços iniciais. A segunda é relativa ao aditivo nº 11, no valor de R$ 320.500.000,00. E a terceira é baseada no aditivo nº 24, no valor de R$ 107.556.721,03. Em 23/09/2016, o valor histórico total de R$ 630.015.034,67 alcançava a soma de R$ 1.042.905.092,60 (um bilhão, quarenta e dois milhões, novecentos e cinco mil, noventa e dois reais e sessenta centavos) .
	15. As novas informações e documentos compartilhados permitiram verificar que determinados sócios e diretores das empresas consorciadas atuavam com desvio de finalidade e abuso da personalidade jurídica que representavam. Por meio de práticas ilícitas, como formação de cartel e pagamento de vantagens indevidas (propinas) a agentes da Petrobras, se organizavam de modo a garantir a obtenção do contrato junto à estatal, bem como a maximização indevida dos lucros do grupo empresarial que representavam, devendo ser responsabilizados solidariamente pelo débito apurado, nos termos do art. 16, § 2ª, alínea 'b', da Lei 8.443/1992.
	16. Levando em conta a fumaça do bom direito de massivos prejuízos ao erário, minudentemente calculados a estrito teor daquele relatório, como ainda o acervo probatório reunido a partir de elementos compartilhados da Operação Lava Jato, relativos à conduta ativa e dolosa de agentes públicos e privados; e considerando ainda o perigo da demora da perda de eficácia e desfazimento de bens pelos responsáveis anteriormente à recuperação do prejuízo, a Unidade Técnica considerou presentes os requisitos necessários para a prolação de medida acautelatória para a indisponibilidade de bens.
	17. Nesse contexto, o Acórdão 1083/2017-TCU-Plenário decretou cautelarmente, com fundamento art. 16, inc. III, alíneas 'c' e 'd' e § 2º, alínea 'b', c/c art. 19, tudo da Lei 8.443/92, aliados ao poder geral de cautela do TCU, consubstanciada em prerrogativa institucional decorrente das atribuições do art. 71 da Constituição Federal, conforme jurisprudência do Supremo Tribunal Federal, pelo prazo de 01 (um) ano, a indisponibilidade de bens dos responsáveis listados, incluindo a Construtora Norberto Odebrecht S.A. A medida alcançava os bens considerados bastantes para garantir o ressarcimento dos prejuízos apontados, ressalvados os bens financeiros à continuidade das operações das pessoas jurídicas.
	III.1 - Oitiva da Construtora Norberto Odebrecht S.A. 
	18. Inicialmente, cumpre informar que, consoante o art. 276 do Regimento Interno/TCU, o Relator poderá, em caso de urgência, de fundado receio de grave lesão ao Erário, ao interesse público, ou de risco de ineficácia da decisão de mérito, de ofício ou mediante provocação, adotar medida cautelar, até que o Tribunal julgue o mérito da questão. Tal providência deverá ser adotada quando presentes os pressupostos do fumus boni iuris e do periculum in mora.
	19. Com base na determinação contida no item 9.6 do Acórdão 1083/2017-TCU-Plenário (peça 216, TC Processo 023.266/2015-5) , procedeu-se a oitiva junto à Construtora Norberto Odebrecht S.A. A análise aqui realizada - da decretação cautelar de indisponibilidade de bens determinada por este acórdão - terá o seguinte escopo, conforme apresentado pelas peças de defesa da CNO: (i) a compatibilidade entre o Acordo de Leniência e a medida cautelar de indisponibilidade de bens; (ii) a existência dos pressupostos do fumus boni iuris, (iii) periculum in mora e do dano reverso para as cautelares de indisponibilidade decretadas e (iii) a faculdade de o responsável designar os bens financeiros não suscetíveis ao correspondente constrangimento cautelar, com a devida justificativa para esse não constrangimento, tendo em vista a atual decisão proferida pela Ministra Rosa Weber do STF, relatora do Mandado de Segurança 34.446/DF.
	III.2 - Quanto à compatibilidade entre o Acordo de Leniência e a medida cautelar de indisponibilidade de bens 
	20. Quanto ao acordo de leniência firmado entre a Odebrecht S.A. e o Ministério Público Federal (MPF) , a CNO alega, como consequência direta deste fato, a extinção da fumaça do bom direito, dado que o acordo consolidou um compromisso para a solução mais abrangente e eficiente para as questões apuradas na Operação Lava Jato.
	21. Além disso, análise promovida pelo Departamento de Justiça dos EUA (DOJ) , acompanhado por autoridades brasileiras, chegou ao maior pagamento possível, segundo as circunstâncias do caso concreto e as premissas de dosimetria estabelecidas no U.S Sentencing Guidelines.
	Análise 
	22. Cumpre inicialmente registrar jurisprudência desta Corte de Contas a respeito de tratamento a responsáveis que tenham firmado acordos de leniência e/ou colaborações premiadas:
	'O TCU pode deixar de aplicar medida cautelar de indisponibilidade de bens a responsáveis que tenham firmado acordo de colaboração premiada com a Polícia Federal e o Ministério Público, subsistindo, no entanto, a obrigação de ressarcimento ao erário' (Enunciado do Acórdão 2428/2016-TCU-Plenário) .
	' (...) Por certo, em coerência com esse entendimento, após a assinatura de novos acordos de leniência e/ou delações premiadas, cabe a esta Corte de Contas deliberar sobre o eventual relaxamento da cautelar de indisponibilidade de bens ora proposta, na medida em que os responsáveis signatários dos acordos demonstrem pré-disposição para indenizar os danos causados ao erário' (Acórdão 2428/2016-TCU-Plenário, de Relatoria do Ministro Benjamin Zymler. Grifos nossos) .
	23. Portanto, para que esta Corte de Contas possa realizar a opção mais adequada, tendo como pano de fundo o interesse público, apresenta-se oportuna uma exposição detalhada dos fatos que tangem o presente acordo. Como será demonstrado a seguir, as medidas cautelares de indisponibilidade de bens são absolutamente compatíveis com os acordos de colaboração realizados com o Poder Público. Do contrário, não se estaria diante de uma faculdade de escolha, mas sim, de uma obrigação. 
	O Instituto do Acordo de Leniência
	24. A contínua sofisticação das práticas anticoncorrenciais, em prejuízo do bom funcionamento do mercado, levaram o Poder Público, em diversos países, a buscar estratégias inovadoras no combate à corrupção e aos cartéis econômicos. Nas palavras de Thiago Marrara,
	' (...) leniência indica brandura, suavidade ou complacência. Daí se extrai a função e a própria definição do acordo em tela. Trata-se de um ajuste que integra o processo administrativo sancionador mediante celebração pelo ente estatal que titulariza, na esfera administrativa, o poder de punir e, de outro lado, por um infrator que se propõe a colaborar com o Estado na execução de suas tarefas instrutórias no intuito de obter, em troca da cooperação e do adimplemento de outras obrigações acessórias, a mitigação ou a imunização das sanções estatais aplicáveis nesse mesmo processo administrativo ou fora dele. No acordo de leniência, portanto, é o Estado que assume o papel de leniente, enquanto o infrator age como delator-colaborador' (DI PIETRO, Maria Sylvia Zanella; MARRARA, Thiago. Lei Anticorrupção comentada. Belo Horizonte: Fórum, 2017) .
	25. Com base na experiência internacional, o Acordo de Leniência foi primeiramente introduzido na legislação brasileira por meio da Lei nº 10.149/2000, alterando dispositivos da Lei nº 8.884/1994, que dispunha sobre a prevenção e repressão às infrações contra a ordem econômica. Mais recentemente, a Lei 12.529/2011 (Lei Antitruste) revogou a legislação anterior, estruturando o Sistema Brasileiro de Defesa da Concorrência, autorizando expressamente o Conselho Administrativo de Defesa Econômica - CADE a celebrar acordos de leniência de forma ampla.
	26. A partir de 2014, o Ministério Público Federal (MPF) , com base em outros diplomas legais e convenções internacionais, passou a se destacar na realização de acordos de leniência com grandes empresas, principalmente com aquelas envolvidas no âmbito da Operação Lava Jato. Contudo, a mais recente previsão legal para acordos de leniência está contida na Lei 12.846/13 (Lei Anticorrupção) , cuja competência exclusiva, no âmbito da administração pública federal, é da Controladoria Geral da União - CGU.
	27. A previsão de um mesmo instituto em diferentes diplomas normativos tem gerado conflitos de atribuições entre órgãos competentes, conforme será visto adiante.
	O Acordo de Leniência do MPF com a Odebrecht
	28. Em 1º de dezembro de 2016, o presidente do Grupo Odebrecht, Marcelo Bahia Odebrecht, preso desde 19 de junho de 2015, firmou acordo de delação premiada, juntamente com mais de 70 executivos da empresa. Na mesma data, a holding Odebrecht S/A, CNPJ 05.144.757/0001-72, firmou acordo de leniência com o Ministério Público Federal - MPF, representando todas as suas coligadas e controladas envolvidas nos ilícitos investigados.
	29. Nos termos da Cláusula 2ª do Termo do Acordo de Leniência (peça 363, p. 1, TC Processo 023.266/2015-5) , o instrumento visa atender o interesse público objetivando:
	(i) conferir efetividade à persecução cível de outras pessoas físicas e jurídicas suspeitas e ampliar e aprofundar, em todo o País, as investigações em torno de atos de improbidade administrativa, particularmente aqueles relacionados a fatos que configurem também crimes contra a Administração Pública e o Sistema Financeiro Nacional, crimes de lavagem de dinheiro e crimes contra a Ordem Econômica e Tributária, entre outros, especialmente no que diz respeito à repercussão desses ilícitos nas esferas cível, administrativa, regulatória e disciplinar;
	(ii) preservar a própria existência da empresa e a continuidade de suas atividades, o que, apesar dos ilícitos confessados, encontra justificativa em obter os valores necessários à reparação dos ilícitos perpetrados;
	(iii) assegurar a adequação e efetividade das práticas de integridade da empresa, prevenindo a ocorrência de ilícitos e privilegiando em grau máximo a ética e transparência na condução de seus negócios; e
	(iv) estimular que a COLABORADORA entabule negociações e conclua acordo em outras jurisdições que, porventura possam ter interesse em acordos semelhantes, para o fim de ser promovida a expansão das investigações de corrupção no Brasil e no exterior.
	30. A cláusula 4ª (p. 4) do mesmo acordo aborda o objeto:
	'São objeto deste Acordo de Leniência as condutas ilícitas de prepostos, empregados, administradores, dirigentes e terceiros contratados, inclusive fornecedores de bens e prestadores de serviços, desligados ou não, e acionistas de qualquer das empresas do grupo econômico integrado pela COLABORADORA, doravante designados simplesmente PREPOSTOS, desde que:
	a) conexas ou correlatas com aqueles que já estão sendo investigadas em procedimentos administrativos e/ou inquéritos policiais no âmbito da Operação Lava Jato, e que estejam descritos nos anexos deste Acordo, que possam caracterizar atos de improbidade administrativa, irregularidades em licitações ou contratos administrativos, incluindo fraude à licitação e ao seu caráter competitivo, ilícitos eleitorais e/ ou infrações contra o sistema financeiro nacional, contra a ordem econômica e tributária, concorrenciais, de corrupção, peculato, lavagem de dinheiro e formação de organização criminosa, ou crimes de qualquer outra natureza, e
	b) praticadas no âmbito de fatos descritos nos anexos deste Acordo, observado o disposto no §1º da Cláusula 5ª, ou resultem de fatos descobertos em investigação interna a ser promovida nos termos da Cláusula 5ª, mesmo que não conexas ou correlatas aos fatos ou condutas em investigação no âmbito da Operação Lava Jato' (Grifos acrescidos) .
	31. Dentre outras obrigações, a Odebrecht S/A comprometeu-se em apresentar a descrição detalhada dos fatos que fazem parte do objeto do acordo, apontando os participantes das infrações e ilícitos de que suas empresas participaram ou possuem conhecimento, incluindo agentes públicos, servidores, sócios, diretores ou quaisquer responsáveis, além de apresentar documentos comprobatórios ou indicar sua localização. 
	32. Em câmbio, o MPF comprometeu-se, entre outras ações (cláusula 8ª do acordo, p. 11) :
	' (...) a) a realizar gestões perante outras autoridades ou entidades públicas com as quais a empresa venha a entabular tratativas para a celebração de acordos tendo como objeto os mesmos fatos revelados no âmbito deste Acordo, tais como o Ministério da Transparência, Fiscalização e Controle (MTFC, antiga Controladoria Geral da União - CGU) , autoridades dos Estados e Municípios competentes para a instauração dos processos de responsabilização nos termos da Lei 12.846/13, Tribunal de Contas da União, dos Estados e dos Municípios, o Conselho Administrativo de Defesa Econômica - CADE, Advocacia Geral da União - AGU e as advocacias públicas dos Estados e Municípios, e empresas públicas e sociedades de economia mista, no que couber, para a realização de acordos semelhantes com esses órgãos, inclusive com a consideração da data da assinatura desse Acordo de Leniência para efeitos de termo de 'marker' perante aqueles órgãos, se as empresas do grupo econômico da COLABORADORA ainda não o tiverem obtido, inclusive com o objetivo de evitar o ressarcimento em duplicidade no tocante ao valor pago por meio deste Acordo;
	(...) c) a não propor qualquer ação de natureza criminal pelos fatos e/ou condutas revelados em decorrência deste Acordo de Leniência contra os Aderentes por suas condutas reveladas em decorrência deste Acordo de Leniência, ou constantes dos anexos, inclusive documentos, provas, dados de corroboração, sistemas eletrônicos, bases de dados, entrevistas e depoimentos prestados, nos termos do §3º da Cláusula 5ª acima;
	d) a não propor qualquer ação de natureza cível ou sancionatória, inclusive ações de improbidade administrativa, pelos fatos ou condutas revelados em decorrência deste Acordo de Leniência, contra a COLABORADORA, empresas de seu grupo econômico, Aderentes, enquanto cumpridas integralmente as cláusulas estabelecidas neste Acordo;
	(...) f) a pleitear, em até 30 (trinta) dias contados da homologação deste Acordo pela 5ª Câmara de Coordenação e Revisão, no âmbito das ações judiciais cíveis de atribuição dos membros do Ministério Público Federal signatários, listadas de forma não exaustiva no Apêndice 6, o desbloqueio de bens da COLABORADORA, das empresas de seu grupo econômico e dos Aderentes que tenham sido assim onerados, levando este Acordo a conhecimento do respectivo Juízo, e empreender gestões para que outros colegitimados que tenham imposto ou proposto medidas cautelares, com fundamento nos fatos objeto deste Acordo que sejam de atribuição do Ministério Público Federal, procedam da mesma forma, inclusive tribunais de contas;
	(...) h) a defender perante terceiros a validade e eficácia de todos os termos e condições deste Acordo para todos os fins' (Grifos acrescidos) .
	33. Em 22 de maio de 2017, o Exmo. Senhor Doutor Juiz Federal Sérgio Moro, titular da 13ª Vara Federal de Curitiba, Seção Judiciária do Paraná, homologou o acordo de leniência celebrado entre o MPF e a Odebrecht S/A, CNPJ 05.144.757/0001-72, holding do Grupo Odebrecht (peça 13 deste processo) . Vale destacar que, de acordo com certidão emitida pelo Ministério Público Federal (MPF) apresentada pela defesa (peça 12) , o acordo de leniência firmado entre o MPF e a holding Odebrecht S.A. abrange o objeto do presente processo, isto é, o Contrato 0800.0035013.07.2 (CT 101) , referente às obras da UHDTI (U-2313) , UGH (U-22311) , UDEA (U-32323) e à unidade integrante da carteira de gasolina da Refinaria Presidente Getúlio Vargas no Estado do Paraná (Repar) .
	34. Posteriormente, em 21 de dezembro e 2016, A Odebrecht S.A. e a Braskem declararam-se culpadas perante às autoridades norte-americanas, firmando um Termo de Confissão com o governo dos Estados Unidos da América denominado Plea Agreement. O documento referente ao Plea Agreement da Odebrecht foi obtido no portal do DOJ (https://www.justice.gov/opa/pr/odebrecht-and-braskem-plead-guilty-and-agree-pay-least-35-billion-global-penalties-resolve) e juntado ao presente processo (peça 19) , bem como o press release da notícia (peça 20) emitido pelo órgão.
	35. O acordo com as autoridades norte-americanas seguiu a mesma linha do acordo feito com o MPF. Entre outros compromissos relacionados a integridade e compliance, a Odebrecht S/A renunciou ao direito de apresentar recursos perante as cortes pela qual está sendo julgada e se declarou culpada da acusação de conspirar em cometer infrações contra os Estados Unidos da América, em violação ao Título 18, seção 371, do Código Federal daquele país - qual seja, violar as disposições anti-suborno da Lei de Práticas de Corrupção no Exterior (Foreign Corrupt Practices Act - FCPA) , conforme excerto do original abaixo (tradução livre) :
	'Pursuant to Fed. R. Crim. P. 1 l (c) (1) (C) , the Defendant agrees to knowingly waive indictment and its right to challenge venue in the United States District Court for the Eastern District of New York, and to plead guilty to a one-count criminal Information charging the Defendant with conspiracy to commit offenses against the United States in violation of Title 18, United States Code, Section 371, that is, to violate the anti-bribery provisions of the FCPA, as amended, Title 15, United States Code, Sections 78dd-3 (the 'Information') ' (Peça 19, p. 4, item 3 - The Defendant's Agreement) .
	36. Em contrapartida ao cumprimento do acordo, a Seção de Fraudes (Fraud Section) do Departamento de Justiça dos EUA (DOJ) e a Procuradoria dos Estados Unidos do Distrito Leste de Nova York (United States Attorney's Office for the Eastern District of New York - EDNY) não apresentarão acusações contra a empresa brasileira ou quaisquer de suas subsidiarias ou joint ventures relacionadas às condutas descritas nos termos pactuados.
	O Valor do Acordo
	37. Tanto o valor do Termo de Leniência firmado com o MPF, quanto o valor descrito no Termo de Confissão (Plea Agreement) firmado com o Departamento de Justiça dos EUA (DOJ) , tratam do mesmo valor. Subentende-se que o montante foi pactuado de acordo com as normas estadunidenses, uma vez que o Termo de Confissão lá firmado possui um maior grau de detalhamento neste sentido, ao contrário do Termo de Leniência do MPF.
	38. De acordo com o item 18, que trata da penalidade (penalty) do referido Termo de Confissão (peça 19, p. 15) , tem-se que a sentença máxima definida para a violação do Título 18 da seção 371 do Código Federal dos EUA é de USD 500.000 ou duas vezes o ganho bruto ou perda bruta resultante da infração, o que for maior e 5 anos em regime probatório. Nesse ponto, as partes concordaram que o ganho bruto resultante da infração foi de USD 3,336 bilhões, o que implicaria uma pena máxima de 6,67 bilhões de dólares (tradução livre do texto original abaixo) :
	'The statutory maximum sentence that the Court can impose for a violation of Title 18, United States Code, Section 37 l, is: a fine of $500,000 or twice the gross pecuniary gain or gross pecuniary loss resulting from the offense, whichever is greatest, Title 15, United States Code, Section 78ff (a) and Title 18, United States Code, Section 3571 (c) , (d) ; five years' probation, Title 18, United States Code, Section 3561 (c) (l) ; and a mandatory special assessment of $400 per count, Title 18, United States Code, Section 3013 (a) (2) (B) . In this case, the parties agree that the gross pecuniary gain resulting from the offense is $3.336 billion. Therefore, pursuant to 18 U.S.C. § 3571 (d) , the maximum fine that may be imposed is twice the gross gain, or $6.672 billion per offense'.
	39. A jurisprudência da Suprema Corte Norte-americana determina que a sentença deve ser razoável e atender aos padrões determinados pela Lei. No caso, foi aplicado o United States Sentencing Guidelines (USSG)  para determinar a faixa aplicável da pena, conforme tradução livre abaixo (Plea Agreement, peça 19, p.16) :

	40. Assim, a dosimetria calculada da pena definia uma faixa aplicável da multa que variava de 6 a 12 bilhões de dólares. Porém, em troca de plena cooperação e remediação da situação, as autoridades concederam 25% de desconto sobre o valor mínimo da faixa calculada, chegando ao montante de USD 4.503.600.000.
	41. De qualquer forma, as mesmas diretrizes do USSG que fornecem a faixa aplicável de multa acima, a ser decidida discricionariamente pelo juiz, conforme o caso, também permitem que a mesma seja ajustada para baixo, quando o valor da pena puder levar a empresa à insolvência.
	42. Por meio de seus advogados, a Odebrecht, então, realizou representações à Seção de Fraudes da DOJ, EDNY, autoridades suíças e aos representantes do MPF alegando que a empresa não teria capacidade para pagar uma multa acima de 2,6 bilhões de dólares, incluindo todas as despesas de conversão de câmbio e juros futuros. A proposta teve como base um estudo contratado pela Odebrecht e realizado pela empresa Stout Risius Ross (SRR) , conforme corrobora o item 12, p. 3, da manifestação da defesa acostada à peça 362 do TC Processo 023.266/2015-5. Ainda que não tivessem a obrigação de aceitar a proposta, ela foi recebida pelas autoridades, sob a condição de análise posterior, que acabou sendo aceita.
	43. Na proposta original, a empresa se comprometia em pagar 10% do principal ao governo norte-americano, juntamente com 10% de todos os juros incidentes até a data de 30 de junho de 2017. Ao Brasil, seriam pagos 10% do principal, juntamente com mais 10% de todos os juros (corrigidos pela SELIC incidentes até 31 de dezembro de 2021) .
	44. Em sua sentença (peça 21, obtida em https://www.courtlistener.com/docket/4556656/united-states-v-odebrecht) , o juiz Raymond Dearie determinou o pagamento de uma multa de USD 93 milhões aos EUA. Consta ainda no documento, como termos adicionais da penalidade criminal aplicada, o valor de USD 116 milhões a ser pago ao governo Suíço e USD 2,391 bilhões ao Brasil, totalizando os USD 2,6 bilhões que a empresa havia proposto. De fato, consoante o Termo de Leniência firmado com o Ministério Público Federal (peça 363, p. 8, TC Processo 023.266/2015-5) , tem-se:
	'Cláusula 7ª. Este Acordo é parte de um acordo global coordenado pelas autoridades competentes das jurisdições brasileira, estadunidense e suíça, no âmbito do qual a COLABORADORA se compromete a pagar valor global equivalente, nesta data, a R$ 3.828.000.000,00 (três bilhões, oitocentos e vinte e oito milhões de reais) ('Valor Global') , de acordo com as condições de pagamento estabelecidas no Apêndice 5. A somatória das parcelas do Valor Global, após a aplicação de estimativa de projeção de variação da SELIC, resulta no valor estimado de R$ 8.512.000.000,00 (oito bilhões, quinhentos e doze milhões de reais) , o qual, se convertido à taxa de câmbio de USD 1,00 = R$3,27, corresponde a aproximadamente USD 2.600.000.000,00 (dois bilhões e seiscentos milhões de dólares) .
	§1 °. Os valores que serão disponibilizados ao Departamento de Justiça dos Estados Unidos da América (Department of Justice) e à Procuradoria-Geral da Suíça (Office of the Attorney General of Switzerland) serão distribuídos conforme determinação do Ministério Público Federal em conjunto com tais autoridades, observando os seguintes critérios:
	a) Ao Departamento de Justiça dos Estados Unidos da América será disponibilizado valor em dólares estadunidenses, respeitados os termos do Apêndice 5 e do §12 abaixo, e será pago até 30 de junho de 2017, sendo deduzido do Valor Global à taxa de conversão do dia do pagamento;
	b) À Procuradoria-Geral da Suíça será disponibilizado valor em francos suíços, respeitados os termos do Apêndice 5 e do §12 abaixo, e será parcialmente pago imediatamente, pela apropriação dos valores de propriedade da COLABORADORA apreendidos naquele país, e o restante pago a partir de 2018 (segundo ano de pagamento) , em proporção igual ao valor que ser disponibilizado ao Ministério Público Federal, até o limite do valor acima, sendo deduzido do Valor Global à taxa de conversão do dia do pagamento.
	§2°. O saldo do Valor Global estipulado no Apêndice 5 será acrescido da efetiva variação da SELIC entre a data do primeiro pagamento e a data de pagamento das demais parcelas, prevalecendo sobre a estimativa utilizada na projeção de variação futura do mesmo índice prevista no Apêndice 5. 
	§3°. Descontada a parcela destinada a outras jurisdições, conforme acordos celebrados pela COLABORADORA com o Departamento de Justiça dos Estados Unidos da América e com a Procuradoria-Geral da Suíça, conforme especificado no §1º e no Apêndice 5, o Valor Global será disponibilizado ao Ministério Público Federal e destinado da seguinte forma:
	a) o valor correspondente a 97,5% (noventa e sete por cento) para fins de ressarcimento dos danos materiais e imateriais causados pelos fatos e condutas ilícitas objeto deste Acordo aos entes públicos, órgãos públicos, empresas públicas, fundações públicas e sociedades de economia mista, observado o disposto no artigo 16, § 3°, da lei nº 12.846/2013;
	b) o valor correspondente a 2,5% (dois e meio por cento) a título de perda de valores relacionados à prática dos crimes previstos na Lei de Lavagem de Dinheiro, nos termos no art. 7°, caput, inciso I, e parágrafo 1°, da Lei 9.613/98' (Grifos acrescidos) .
	45. Não se obteve acesso aos apêndices e anexos do Termo de Leniência e, portanto, não há informações detalhadas dos termos, prazos e demais condições de pagamento. Contudo, a redação do acordo destaca o valor de USD 2,6 bilhões a ser pago pela Odebrecht S/A, podendo levar ao entendimento equivocado de que este seja o valor atual. Na verdade, sendo o valor presente global de R$ 3.828.000.000, o valor atual em dólares seria USD 1.170.642.202, utilizando a mesma taxa de câmbio estimada na época (1 USD = R$ 3,27) . Estima-se que este valor, USD 1,17 bilhão, com a incidência de juros ao longo de aproximadamente 23 anos (informação não constante dos autos, mas obtida no site da própria empresa - https://www.odebrecht.com/en/communication/releases/odebrecht-signs-agreement-authorities-brazil-united-states-and-switzerland. Acessado em 31/10/2017) , poderá chegar a USD 2,6 bilhões. Não há lógica matemático-financeira em se comparar valores em datas focais distintas, sobretudo diante de um período de tempo tão extenso. Portanto, o valor do acordo na data da assinatura é de R$ 3,83 bilhões ou USD 1,17 bilhões, tendo como base a taxa de câmbio mencionada acima.
	46. Diminuindo-se do valor global do acordo o montante de USD 93 milhões, que deveriam ser pagos aos EUA até 30/06/2017, e os USD 116 milhões que devem ser pagos à Suíça (não foi encontrada informação sobre a data do pagamento) , resulta que, em um cálculo estimado, o Brasil deverá receber aproximadamente R$ 3,14 bilhões, ou USD 962 milhões, a valor presente.
	47. Não há informação disponível nos autos acerca dos documentos que fundamentam a proposta de pagamento apresentada pela Odebrecht S/A. Como já dito, a Odebrecht trouxe em oportuna manifestação que o valor proposto teve como base o estudo de capacidade de pagamento (ability to pay) desenvolvido pela consultoria independente Stout Risius Ross (SRR) . No entanto, uma análise financeira desse nível envolve uma série de premissas, planos de desinvestimentos, fontes de financiamentos, projeções financeiras, e outros documentos que não foram informados nos processos dos quais a SeinfraOperações obteve acesso. As demais informações sobre a dosimetria da pena imposta pelo Termo de Confissão, firmado com as autoridades norte-americanas, foram obtidas diretamente do site do Departamento de Justiça dos EUA.
	48. Deve-se observar com atenção que as normas do Código Federal dos EUA que direcionam a aplicação da sanção estampada no Termo de Confissão (Plea Agreement) , bem como o texto do Acordo de Leniência firmado com o MPF, não fazem distinção de dano e multa. Além disso, a empresa foi condenada pelas autoridades dos EUA e Suíça por haverem cometido crimes financeiros internacionais em solo norte-americano e suíço, que abocanharam USD 209 milhões em multa, ou R$ 683 milhões (câmbio a 3,27) , sem que haja qualquer apuração ou informação de dano cometido ao patrimônio destes países. 
	49. À título de exemplo, vale lembrar que, nos EUA, as empresas condenadas por formação de cartel, além da multa aplicada pelo DOJ, também são responsabilizadas perante a Clayton Antitrust Act (lei federal norte-americana) , que prevê os treble damages. Os treble damages consistem em pedido de reparação, acionado na justiça por qualquer cidadão ou empresa afetada pela prática anticompetitiva, podendo ser de até 3 vezes o valor atual dos prejuízos apurados (Public and Private Antitrust Enforcement in the United States. US Department of Justice. February 11, 2014, p. 3. https://www.justice.gov/atr/file/517756/download. Acessado em 22/01/2018) .
	50. Portanto, acredita-se ser razoável que um compromisso justo para colaboradores infratores deve ser composto, no mínimo, pelo dano causado somado a uma multa que vise reprimir a conduta reprovável, sendo que esta última parte (sanção) pode ser atenuada pelo nível da colaboração. Do contrário, estar-se-ia incentivando a perpetuação de condutas delituosas, além de clara afronta a princípios básicos do direito.
	Momento do acordo e gravidade dos ilícitos
	51. Até a presente data (informação atualizada até 26/10/2017) , a 5ª Câmara de Coordenação e Revisão do Ministério Público Federal apreciou os seguintes acordos de leniência (http://www.mpf.mp.br/atuacao-tematica/ccr5/coordenacao/colaboracoes-premiadas-e-acordos-de-leniencia. Acessado em 31/10/2010) :

	52. De pronto, verifica-se que o Grupo Odebrecht foi a 6ª organização envolvida no âmbito da Operação Lava Jato a firmar acordo de leniência com o MPF, assinado somente 2 anos após os primeiros mandados de busca e apreensão realizados nos escritórios da empresa (http://g1.globo.com/politica/operacao-lava-jato/noticia/2014/11/na-7-fase-da-lava-jato-pf-cumpre-27-prisoes-em-5-estados-e-no-df.html. Acessado em 01/11/2017) . Além disso, somando-se o fato de que seu principal executivo e herdeiro do grupo esteve encarcerado do dia 19 de junho de 2015 a 19 de dezembro de 2017 (atualmente está cumprindo o restante da pena em prisão domiciliar) , é razoável dizer que a empresa não tomou a iniciativa de colaborar com a justiça, mas o fez graças a pressões externas, mormente oriundas da situação pessoal de seus dirigentes. Portanto, o cenário resultante do avanço das investigações acabou induzindo à colaboração, ou seja, quando se vislumbrou que naquele momento esta seria a saída mais vantajosa para a empresa e para seus executivos.
	53. De fato, consta nos termos do acordo assinado entre a Odebrecht S/A e as autoridades norte-americanas (peça 19, p. 2, item 2 - Considerações Relevantes) que a empresa não declarou voluntariamente as condutas ilícitas praticadas à Seção de Fraudes e ao EDNY, descritas em detalhes no Anexo B - Constatação dos Fatos (tradução livre) , de acordo com o fragmento original abaixo:
	' (...) the Defendant did not voluntarily disclose to the Fraud Section and EDNY the conduct described in the Statement of Facts, attached hereto as Attachment B (the 'Statement of Facts') (peça 19, p. 2, item 2a) .
	54. É importante considerar, também, além do alto volume de recursos, a gravidade dos fatos cometidos e o nível de organização implantado pelo Grupo Odebrecht para a gestão dos pagamentos de propinas e cometimento dos ilícitos.
	55. Foi revelado ao público que a Odebrecht mantinha uma unidade chamada de 'Departamento de Operações Estruturadas', responsável por realizar pagamentos não contabilizados que eram, em grande parte, utilizados para pagamento de propinas. Novamente, o próprio termo de confissão firmado pela empresa (peça 19, p. B-1, Anexo B - Relevant Entities and Individuals) afirma que a CNO não apenas mantinha tal departamento no Brasil, mas que este também gerenciava contas bancárias de empresas off-shore em paraísos fiscais, não filiadas ao grupo, para realizar pagamentos de propinas a agentes públicos, no exterior (tradução livre) .
	56. Portanto, é razoável afirmar que o Grupo Odebrecht era, senão o principal, um dos principais atores econômicos no grande esquema de pagamento de propinas a políticos e autoridades revelado pela Operação Lava Jato, mantendo uma unidade interna que consistia em verdadeira organização criminosa. É também razoável dizer, com base na racionalidade econômica, que propina não se trata de instrumento de participação nos lucros de empresas, distribuídos livremente a agentes políticos, mas sim, um pagamento em contrapartida de benefícios recebidos ou esperados. Assim, por inferência lógica, nenhuma organização assumiria o risco de pagar propinas sem que houvesse esperança de benefício econômico presente ou futuro, o que a torna um requisito chave, relacionado aos danos resultantes dos sobrepreços apurados nas obras auditadas, mormente quando há a comprovação de um cartel configurado, conforme delatado por colaboradores.
	O Processo de Improbidade Administrativa no TRF4
	57. Como já visto, inserido no âmbito do esquema de fraudes em licitações da Petrobrás, o contrato CT-101 foi alvo de um dos muitos desdobramentos da operação Lava Jato. Assim, a União, por meio de seus advogados, ingressou com ação de improbidade administrativa contra vários responsáveis envolvidos, tendo sido deferida medida liminar determinando a indisponibilidade de bens dos réus, incluindo a Odebrecht, outras empresas e ex-dirigentes da Petrobras, com o objetivo de assegurar que o Erário seja ressarcido pelos prejuízos causados. O pedido de indisponibilidade de bens foi acolhido pela 1ª Vara Federal de Curitiba (PR) .
	58. Contudo, a medida foi posteriormente revogada pelo Juízo de origem, atendendo pedido do Ministério Público Federal, sob o fundamento de que haveria acordo de leniência firmado com o órgão e que se comprometeu em requerer o levantamento das ordens de bloqueio dos bens mediante compromisso da empresa ao pagamento de indenização acordada (R$ 3,8 bilhões) .
	59. A AGU recorreu da decisão. No Agravo de Instrumento nº 5023972-66.2017.4.04.0000 (PR) , interposto no TRF4, os advogados da União alertaram que o desbloqueio possibilitava à empreiteira dilapidar seu patrimônio antes que o Erário pudesse ser integralmente ressarcido no caso de uma condenação definitiva no âmbito da ação de improbidade.
	60. Em 30/5/2017, por meio do citado agravo de instrumento, o pedido da Advocacia-Geral da União (AGU) foi acolhido. O Tribunal Regional Federal da 4ª Região (TRF4) reordenou o bloqueio dos bens do grupo Odebrecht. Ademais, a decisão voltou a obrigar a Construtora a depositar mensalmente, em uma conta judicial, valor equivalente a 3% da sua receita, além de proibir a mesma de vender imóveis, veículos, barcos, aviões e objetos de valor que possua.
	61. A essência da decisão do TRF4, sob o voto da Desembargadora Federal Vânia Hack de Almeida envolve os seguintes pontos:
	(i) As normas integrantes do microssistema de combate à corrupção e proteção ao patrimônio público devem ser interpretadas de forma conjunta e, no âmbito das competências institucionais, as ações devem ser conduzidas de forma harmônica. Na seara administrativa, a Lei 12.846/2013 - Lei Anticorrupção (LAC) prevê sanções específicas e possibilita o acordo de leniência. A Lei alcança as pessoas jurídicas e elege como autoridade competente órgãos da Administração Pública Direta ou Autárquica. Na seara cível, há a Lei 8.429/1992 - Lei de Improbidade Administrativa (LIA) , que responsabiliza e pune os agentes ímprobos. Por último, na esfera penal, tem-se o instrumento do acordo de colaboração (Lei nº 12.850/2013) , este alcançando as pessoas físicas, sendo atribuição do Ministério Público.
	(ii) Conforme o art. 16, III, §10 da Lei 12.846/2013, no âmbito do poder executivo federal, compete exclusivamente a Controladoria Geral da União (CGU) celebrar acordos de leniência. Não obstante, faz-se necessária a participação de todos os órgãos envolvidos (Ministério Público, Advocacia Pública, Tribunal de Contas) para que a responsabilização seja única e integral. Pelo fato do presente acordo ter sido firmado unicamente pelo Ministério Público e o Grupo Odebrecht, constata-se vício na origem do ato, pelo menos no que se refere a sanções na seara administrativa. Todavia, afasta-se a anulação do ato negocial, sob a égide do princípio da segurança jurídica e da proteção da confiança, uma vez que este pode ser ratificado pela CGU, ou re-ratificado com participação dos demais entes.
	(iii) Não há previsão legal para a transação do dano. O art. 6º, II, §3º, da Lei 12.846/2013 (LAC) é claro e objetivo: 'a aplicação das sanções previstas neste artigo não exclui, em qualquer hipótese, a obrigação da reparação integral do dano causado'. No mesmo sentido, os incisos I, II e III do art. 12 da Lei 8.429/1992 (LIA) determinam a restituição do valor integral do dano pelos responsáveis ímprobos, independentemente das sanções penais, civis e administrativas previstas em legislação específica.
	(iv) O acordo em análise não discrimina claramente o quantum a ser pago. Não se faz referência específica ao valor do dano e à multa. Já a União, na ação de improbidade administrativa, postula a aplicação das penas da LIA e o ressarcimento integral dos danos causados à sociedade brasileira e à Petrobras, com base no resultado dos trabalhos de auditoria realizados pelo TCU.
	62. Diante dos argumentos expostos, o TRF4 entendeu que restam dúvidas fundadas em relação ao ressarcimento integral dos danos causados ao erário por parte do Grupo Odebrecht e, inclusive, sobre a cominação ou não da multa prevista na LAC. Além disso, na ação de improbidade, impetrada pela AGU, a finalidade não é somente de ressarcimento do dano, mas também a punição de agentes ímprobos. De acordo com o voto da relatora:
	' (...) Em princípio, portanto, a empresa deverá permanecer na ação de improbidade, aguardando-se eventual ratificação ou re-ratificação do Acordo de Leniência, persistindo o interesse no bloqueio dos bens, não porque o MP não pode transacionar sobre as penas, como referiu a decisão anterior, mas porque o Acordo de Leniência possui vícios que precisam ser sanados para que resulte íntegra sua validade, gerando os efeitos previstos naquele ato negocial' (Agravo de Instrumento nº 5023972-66.2017.4.04.0000/PR-TRF4) .
	63. Muito embora haja entendimento do Ministério Público Federal acerca da possibilidade de atenuação, ou mesmo não aplicação, das sanções previstas na Lei 8.429/92 (5ª CCR do MPF, Voto 9212/2016, Inquérito Civil nº 1.30.001.001111/2014-42) como consequência de acordos de leniência, a questão ainda não é pacífica no Judiciário. Tais conflitos de atribuições certamente serão resolvidos a seu tempo na instância pertinente. De qualquer maneira, é possível extrair pontos da decisão que vão ao encontro do entendimento de que o dano não pode ser transacionado e o acordo não discrimina qual parte do pagamento se refere à dano e qual se refere à pena.
	Da legitimidade e independência do TCU
	64. Além dos vícios apontados pelo TRF sobre o acordo de leniência em questão, bem lembrou a relatora que os pactos firmados por outros órgãos da administração federal não afastam a legitimidade do TCU em seu dever constitucional de fiscalização e sanção, tornando indispensável sua participação, quantos aos termos e condições negociadas:
	'Com efeito, se de um lado é possível o abrandamento ou até mesmo a exclusão de penalidades (tanto na LAC quanto na LIA, consoante fundamentação desenvolvida acima) , não se poderá afastar o ressarcimento integral do dano. Torna-se necessária, portanto, a manifestação da CGU, AGU (e TCU) , apontando o quantum a ser indenizado. Mas, de outro lado, imprescindível a presença do Ministério Público, em razão de sua competência exclusiva no que tange à repercussão na esfera penal, avaliando a importância e necessidade das informações a serem prestadas. A AGU também exerce importante papel, porquanto de sua alçada o patrocínio de ações cíveis, como, por exemplo, a de improbidade administrativa. Por tais razões, não parece adequado aos termos da lei acordo de leniência firmado sem a presença dos órgãos envolvidos, especialmente a CGU, competente para tanto, segundo expressa menção legal' (Agravo de Instrumento nº 5023972-66.2017.4.04.0000/PR-TRF4. Grifos acrescidos) .
	65. Assim, com base em suas atribuições estampadas no art. 71 da Constituição Federal, e com base no art. 3º da Lei 8.443/92, o Tribunal de Contas da União publicou a IN 74/2015, definindo regras e procedimentos para a fiscalização dos acordos de leniência, por meio da análise de documentos e acompanhamento das seguintes etapas, contidos no art. 1º da referida norma:
	' (...) I - manifestação da pessoa jurídica interessada em cooperar para a apuração de atos ilícitos praticados no âmbito da administração pública;
	II - as condições e os termos negociados entre a administração pública e a pessoa jurídica envolvida, acompanhados por todos os documentos que subsidiaram a aquiescência pela administração pública, com inclusão, se for o caso, dos processos administrativos específicos de apuração do débito;
	III - os acordos de leniência efetivamente celebrados, nos termos do art. 16 da Lei nº 12.846/2013;
	IV - relatórios de acompanhamento do cumprimento dos termos e condições do acordo de leniência;
	V - relatório conclusivo contendo avaliação dos resultados obtidos com a celebração do acordo de leniência'.
	66. Tem-se ainda, segundo entendimento desta corte:
	'O processo administrativo específico de reparação integral do dano, previsto no art. 13 da Lei 12.846/2013 (lei anticorrupção) , é a Tomada de Contas Especial, o que atrai a competência do TCU, não prejudicando tal fato a aplicação imediata das demais sanções estabelecidas na lei anticorrupção' (Acórdão 225/2015-TCU-Plenário) .
	67. Portanto, a celebração de acordo de leniência não é capaz de vincular a atuação do TCU no exercício de sua competência constitucional de controle externo.
	68. A Legitimidade do Tribunal em cumprir seu papel constitucional não significa que a corte ignorará acordos de leniência firmados por outros órgãos da administração pública. Sua participação na elaboração de alguns termos do acordo seria apropriada e desejável, uma vez que é a entidade mais capacitada para calcular e apurar danos, não sendo, contudo, um requisito legal. É relevante destacar que, embora o poder jurisdicional seja uno, ele é divisível, fracionado em diversos órgãos, cada qual com suas competências. E, entre as competências constitucionais do TCU está a de julgar as contas de qualquer pessoa que der causa a perda, extravio ou outra irregularidade de que resulte prejuízo ao erário.
	69. O acordo de colaboração não pode, portanto, servir de instrumento para conferir imunidade absoluta ao colaborador, para que ele possa salvaguardar o patrimônio que obteve ilicitamente. No que tange a sanções, entende-se que o TCU possui certo grau de liberdade em transacioná-las, respeitando os princípios da razoabilidade e proporcionalidade, caso o responsável seja de fato um colaborador merecedor de tal benesse e cujas informações trazidas tragam benefícios para a sociedade maiores do que os efeitos dissuasivos da devida punição. Por outro lado, esta hipótese não se aplica à reparação obrigatória do dano.
	Da cooperação do Grupo Odebrecht posterior ao Acordo nos processos do TCU
	70. Não obstante todos os fatos já revelados pela Operação Lava Jato, não há qualquer peça, considerando todos os processos do TCU em que o Grupo Odebrecht figura como responsável, em que a empresa admite a existência de dano oriundo de sobrepreços, mesmo com todas as delações de responsáveis já condenados e com as provas obtidas pela Justiça de formação de cartel. Cabe frisar que a própria lógica do cartel, formado mediante o pagamento de propinas a partidos e agentes políticos, baseia-se na organização de firmas com a intenção de controlar preços e maximizar fraudulentamente seus lucros, evitando-se a devida concorrência.
	71. Conforme entendimento da 5ª CCR do Ministério Público Federal, o objetivo imediato dos acordos de leniência previstos na Lei Anticorrupção é a obtenção célere de informações que permitam à Administração Pública identificar os responsáveis por atos lesivos, sejam eles empresas, particulares ou agentes públicos. Para esta finalidade, concede-se a flexibilização ou, até mesmo, a isenção de sanções. Por outro lado, a indisponibilidade de bens não visa, num primeiro momento, garantir o pagamento de sanções, mas sim o ressarcimento ao Erário.
	72. Não se percebe, pelo menos perante a este Tribunal, que a empresa esteja colaborando minimamente para a elucidação dos fatos e cálculo dos danos causados.
	A Reparação integral do dano
	73. O § 5º do artigo 37 da Constituição Federal estabelece: 'A lei estabelecerá os prazos de prescrição para ilícitos praticados por qualquer agente, servidor ou não, que causem prejuízo ao erário, ressalvadas as respectivas ações de ressarcimento'.
	74. A doutrina majoritária acompanha Maria Sylvia Zanella Di Pietro (DI PIETRO, Maria Sylvia Zanella. Direito Administrativo. São Paulo: 20 ed. Atlas, 2007) no sentido de que a expressão 'ressalvadas as respectivas ações de ressarcimento' transmite a intenção do constituinte de que as ações ajuizadas em decorrência de atos de improbidade administrativa, no que se refere ao dano causado ao erário, são imprescritíveis. 
	75. Também na jurisprudência, segundo pesquisa realizada pela procuradora de Justiça do Ministério Público de São Paulo, Evelize Pedroso Teixeira Prado Vieira (https://www.conjur.com.br/2016-jul-27/acao-ressarcimento-erario-imprescritibilidade. Acessado em 09/11/2017) , a questão é pacífica. A título de exemplo, pode-se citar os seguintes julgados nos tribunais superiores: STF, 2ª T., RE 608.831 AgR/SP, rel. min. Eros Grau, julg. 8/6/2010, DJ 24/6/2010; STF, RE 574.867/MG, decisão monocrática de 21/5/2010, rel. min. Cármen Lúcia, DJ 8/6/2010; STF, RE 629.241/PB, decisão monocrática de 9/9/2010, rel. min. Joaquim Barbosa, DJ de 9/9/2010; STF, RE 606.224/SE, decisão monocrática de 18/2/2010, rel. min. Carlos Britto, Dje de 18/2/2010; STJ, 2ª T., REsp 991.102/MG, rel. min. Eliana Calmon, julg. 8/9/2009; STJ, 2ª T., RMS 30.510/RJ, rel. min. Eliana Calmon, julg. 10/2/2010; STJ, 2ª T., EDcl no REsp 1.159.147/MG, rel. min. Mauro Campbell Marques, julg. 24/8/2010; STJ, 2ª T., REsp 718.321/SP, rel. min. Mauro Campbell Marques, julg. 10/11/2009; STJ, 1ª T., REsp 909.446/RN, rel. min. Luiz Fux, julg. 22/4/2010; STJ, 2ª T., REsp 894.539/PI, rel. min. Herman Benjamin, julg. 20/8/2009; e STJ, 1ª T., Resp 403.153, rel. min. José Delgado, julg. 9/9/2003.
	76. Mais recentemente, em 2016, no julgamento do Recurso Extraordinário (RE) 669069 (http://www.stf.jus.br/portal/cms/verNoticiaDetalhe.asp?idConteudo=309262. Acessado em 09/11/2017) , o plenário do STF decidiu pela prescrição em danos à Fazenda Pública decorrentes de ilícito civil, mas fez questão de esclarecer que o caso não se aplicava a danos decorrentes de atos de improbidade administrativa, que não foi o tema da discussão.
	77. A jurisprudência recente do TCU também é bastante clara neste sentido:
	'A suspensão pelo STF das demandas nas quais esteja em questão a prescritibilidade da pretensão de ressarcimento ao erário com base em decisão de tribunal de contas (RE 636.886/STF) alcança tão somente a fase judicial de cobrança do título extrajudicial, não atingindo os processos de controle externo em trâmite. Até julgamento definitivo em contrário pelo STF, permanecem imprescritíveis as pretensões de ressarcimento decorrentes de tomadas de contas especiais' (Acórdão 8486/2017-TCU-Segunda Câmara-TCU, relator Augusto Nardes) .
	'O reconhecimento da prescrição da pretensão punitiva não implica o afastamento do débito, porquanto as ações de ressarcimento movidas pelo Estado contra os agentes causadores de danos ao erário são imprescritíveis, nos termos do art. 37, § 5º, da Constituição Federal e da Súmula TCU 282' (Acórdão 76/2017-TCU-Plenário-TCU, relatora Ana Arraes) .
	78. Tamanha proteção aos ativos da sociedade não faria sentido caso houvesse a possibilidade de transacionar sobre eles. Neste sentido também segue o texto do §3º do art. 16 da LAC: 'o acordo de leniência não exime a pessoa jurídica da obrigação de reparar integralmente o dano causado'.
	79. Neste contexto, o Grupo Odebrecht pede ao TCU que sejam concedidos os benefícios de um colaborador, com base no Acordo de Leniência que realizou com o MPF, em que aceitou pagar 97,5% do valor acordado para 'danos materiais e imateriais pelos fatos e condutas ilícitas objeto deste Acordo aos entes públicos, órgãos públicos, empresas públicas, fundações públicas e sociedades de economia mista, observando o disposto no artigo 16, §3º, da Lei no 12.846/2013' (cláusula 7ª, §3º, a, do Acordo de Leniência firmado com o MPF) .
	80. De início, percebe-se que o próprio texto da cláusula faz alusão ao §3º do art. 16 da LAC, o qual se transcreve novamente: 'o acordo de leniência não exime a pessoa jurídica da obrigação de reparar integralmente o dano causado'. Restou claro à colaboradora, portanto, que quaisquer danos apurados que excedam o valor referente a danos, constante no acordo de leniência, deverão ser reparados, independentemente do valor pactuado.
	81. Além do entendimento do TRF4 sobre a proibição de transação do dano, cumpre ressaltar a própria orientação da 5ª CCR do MPF:
	'Não é possível dar quitação total à pessoa jurídica causadora de dano se não houver total e absoluta identificação desse dano, em toda a sua extensão, e sua respectiva reparação. Caso não se tenha essa precisa identificação e quantificação do dano decorrente das práticas ilícitas, o acordo de leniência deverá deixar expresso que a pessoa jurídica não está isenta da obrigação de reparar integralmente o dano causado, no que se refere às práticas ilícitas que reconheceu ter adotado' (Voto nº 9212/2016 - Inquérito Civil nº 1.30.001.001111/2014-42 e apensos. Grifos nossos) .
	82. Em um breve levantamento realizado nas Secretarias de Infraestrutura do TCU, apurou-se os seguintes valores em débito, constantes em processos em que a empresa Odebrecht aparece como responsável, solidariamente ou não:
	Valor dos débitos apurados em processos que envolvem empresas do Grupo Odebrecht no TCU - atualizados até 31/10/2017

	83. Observa-se que, em 17 processos nos quais a empresa consta como responsável, o valor do débito até então apurado alcança mais de R$ 16 bilhões. O valor atual corresponde a mais de 5 vezes o valor de R$ 3,28 bilhões estipulados no acordo de leniência, somente em danos. É cristalino, portanto, que os prejuízos causados ao erário excedem em muito o valor pactuado em seu acordo de leniência com o MPF. Com a devida vênia aos esforços empreendidos pelo MPF em busca da recomposição dos recursos públicos usurpados e, mesmo supondo que o valor total do acordo de leniência fosse totalmente destinado à reparação de danos, a decretação da indisponibilidade continua fundamental e necessária para garantir o ressarcimento, mesmo havendo máxima colaboração da empresa.
	84. Importante frisar que, segundo jurisprudência consolidada no STJ, reparação de dano não se confunde com pena, mas sim consequência do prejuízo causado, e deve vir acompanhada ao menos de uma sanção legal para inibir a propagação de condutas ímprobas.
	' (...) 4. O ressarcimento não constitui sanção propriamente dita, mas sim consequência necessária do prejuízo causado. Caracterizada a improbidade administrativa por dano ao Erário, a devolução dos valores é imperiosa e deve vir acompanhada de pelo menos uma das sanções legais que, efetivamente, visam a reprimir a conduta ímproba e a evitar o cometimento de novas infrações. Precedentes do STJ. 5. A repercussão do dano, o elemento subjetivo do agente e outras particularidades do caso concreto devem ser avaliados e ponderados pelo julgador ordinário na dosimetria das sanções, aplicáveis cumulativamente ou não, à luz dos princípios da razoabilidade e da proporcionalidade' (REsp 1184897 / PE-2010. Grifos acrescidos) .
	85. Há de se considerar também o fato de que, no âmbito das contratações da Petrobrás, incluindo o contrato a que este processo se refere, houve a comprovação de cartelização das construtoras no momento da licitação. Do ponto de vista econômico, se o pagamento imposto às empresas infratoras de um cartel for igual à soma do sobrelucro (no caso, sobrepreço diminuído das propinas pagas) , que são os danos apurados pelas auditorias realizadas, o efetivo dano à sociedade sequer terá sido reparado. Primeiro, porque existe grande possibilidade de que, em diversas ocasiões, estas empresas não sejam flagradas. Quando o são, existe ainda o risco de não serem punidas adequadamente. Dentro de um ambiente cartelizado, sabe-se que o dano causado é sempre maior do que o ganho auferido, uma vez que geram ineficiência econômica, elevando preços e reduzindo a oferta, o que diminui o poder de compra dos consumidores e propicia a obtenção de sobrelucros pelos participantes do conluio.
	86. Assim, além dos danos resultantes dos sobrepreços que praticaram, causam, ainda, prejuízos estruturais ao mercado, revelando o altíssimo grau de lesividade da conduta. O contundente voto da economista conselheira do CADE, Cristiane Alkmin, exemplifica com clareza:
	'Vale enfatizar - para não se perder a verdadeira dimensão de quão ruim é o crime do 'colarinho branco' como o cartel hard core - que a ineficiência trazida pelos cartéis hard core tem impacto relevante na produtividade agregada do país, tornando-o menos competitivo. O encarecimento de um insumo como aço, vergalhão, cimento, etc. aumenta o custo não só das empresas compradoras, mas do restante da cadeia produtiva, reduzindo a produção em todas as etapas e aumentando o preço de cada produto desta cadeia até afetar o consumidor final. (Processo Administrativo no 08012.002568/2005-51-CADE. Segundo a OECD, cartel hard core é aquele em que as firmas participantes concordam em não competir entre si' (http://www.oecd.org/competition/cartels. Acessado em 31/10/2017) .
	87. O gráfico abaixo exemplifica com mais clareza a perda causada a um mercado consumidor em um ambiente cartelizado:

	Fonte: Kobayashi, Bruce H. e Burtis, Michelle. Regarding the Optimality of Cartel Fines. Cartel and Criminal Conduct Newsletter, ABA Antitrust Section, George Mason Law & Economics Research Paper No. 17-14, Março de 2017, p. 8. Disponível em SSRN: https://ssrn.com/abstract=2941698. Acessado em 13/11/2017.
	88. Para facilitar o entendimento, o gráfico supõe uma curva de oferta (market supply) constante. O ponto E mostra o ponto de equilíbrio num ambiente competitivo, onde o preço estimado de mercado (but-for price) Pbf encontra a quantidade de equilíbrio Qbf, exatamente onde as curvas de oferta e demanda (market demand) se encontram. A combinação de preços resultante da formação do cartel aumenta o preço ofertado Pcartel e, consequentemente diminui a quantidade de consumidores dispostos a pagar por este bem mais caro, deslocando a quantidade para a esquerda. Tem-se um novo ponto mais à esquerda, que forma a área amarela.
	89. A área amarela T representa o ganho dos produtores que formam o cartel, seria o sobrepreço que transfere o ganho ou bem-estar, que antes pertenciam aos consumidores, para os produtores. Percebe-se que o deslocamento do preço do cartel para cima e da quantidade para a esquerda, forma-se uma outra área triangular vermelha DWC, que representa a quantidade de consumidores que não estão dispostos a pagar o maior preço pelo bem, excluindo-os do mercado. Esta área se chama de peso morto causado pelo cartel, ou deadweight loss (DWC) , resultando em perda de bem-estar dos consumidores que, como diz o nome, simplesmente é perdida, não é sequer transferida para o cartel, à medida que estes são excluídos do mercado.
	90. O sobrepreço que o TCU apura em suas auditorias representa a área amarela T do gráfico. A área triangular vermelha é de difícil mensuração, pois, para isto, seria preciso identificar todos os consumidores ou empresas adquirentes que saíram do mercado em virtude do cartel formado. Dessa forma, conclui-se que mesmo a reparação causada a título de sobrepreços praticados não são suficientes para restituir o dano total causado ao mercado, que constitui a soma das áreas T e DWC (amarela e vermelha) .
	91. A corrupção mediante pagamento de propina (subornos) também exerce efeitos devastadores na sociedade na medida em que incentiva os aumentos dos custos das contratações públicas e prejudica o crescimento econômico das nações. O artigo 'Corruption, Public Investment, and Growth' explica a tese:
	'A propina até de uma porcentagem pequena sobre os custos de projetos milionários ou até de centenas de milhões de dólares pode alcançar um montante expressivo, uma quantia grande o suficiente para exceder o preço de tentação de muitos indivíduos. Quando as propinas são calculadas como uma porcentagem dos custos dos projetos, os gestores públicos que recebem os pagamentos irão ajudar a empresa a vencer a licitação e terão interesse em aumentar o escopo ou o tamanho dos projetos para que eles possam obter maiores propinas. (...) 
	Assim, a corrupção distorce todo o processo de tomada de decisão em relação ao orçamento de investimento. No caso extremo de um país totalmente corrupto, os projetos são escolhidos exclusivamente pela sua capacidade de geração de subornos e não pela sua produtividade. A produtividade dos projetos torna-se quase irrelevante.
	Quando a corrupção desempenha um papel importante na seleção de projetos e contratados, o resultado desse processo é um orçamento altamente distorcido. 'Elefantes brancos' e 'catedrais no deserto' são produzidos. Alguns projetos são concluídos, mas nunca utilizados. Alguns são muito maiores e complexos do que o necessário. Alguns apresentam tão baixa qualidade que eles precisarão de reparos contínuos e sua capacidade de produção será muito abaixo das expectativas iniciais. Nestas circunstâncias, não é surpreendente que os investimentos não gerem os resultados em termos de crescimento que os economistas esperam' (TANZI, Vito e DAVOODI, Hamid. Corruption, Public Investment, and Growth. IMF Working. Washington: International Monetary Fund, 1997. Tradução livre, grifos acrescidos) .
	Resumo
	92. Diante dos fatos apresentados, conclui-se que a Odebrecht, ao passo que firmou acordo comprometendo-se em pagar por danos cometidos (apesar da já suscitada falta de discriminação entre dano e multa) e cooperar para esclarecer os ilícitos ocorridos no contrato CT-101, contraditoriamente, diante do TCU não assume responsabilidade em relação a quaisquer danos causados neste ou em qualquer outro processo.
	93. Apesar de alegar a colaboração, esse comportamento de fato não existe perante os processos no TCU. É notória a falta de informações úteis fornecidas pela empresa, que poderiam permitir a apuração mais célere dos ilícitos e danos causados, resultando em muitos trabalhos de levantamento, auditorias e diligências. Consequentemente, tem-se o dispêndio de grandes quantias recursos públicos deste Tribunal em fiscalização e processos que se arrastam por até 10 anos.
	94. A empresa informa que o acordo realizado é o mais completo possível em virtude de sua condição de pagamento (ability to pay) , suscitando o vultoso valor pactuado, o princípio da preservação da empresa e o próprio equilíbrio do acordo, que estaria ameaçado pela decretação da indisponibilidade de bens. 
	95. O TCU, apesar de não haver participado da formação das condições e termos do acordo, não havendo vícios insuperáveis e quando firmado por órgão competente, deve respeitar a sua validade jurídica. Porém, o acordo mais completo possível não pode deixar de lado a restituição do dano causado ao patrimônio público, bem insuscetível de negociação e cuja guarda é dever constitucional do Tribunal. Não há que se falar em duplo pagamento, uma vez que deverá ser ressarcido somente o valor do dano que exceder ao acordo firmado, o qual necessita ainda de discriminação entre o que se refere à dano e o que se refere à multa.
	96. É mister destacar que, sem uma clara especificação a respeito do quantum a ser pago no acordo de leniência firmado com o MPF, sem a devida separação de dano e cominação de multa, não há como o Tribunal considerar os valores na compensação dos valores apurados nas auditorias.
	97. Ademais, ainda que a empresa vier a ser condenada pelo ressarcimento do dano ao erário por mais de uma instância, não há afronta ao princípio do non bis in idem, devendo o pagamento da quantia necessária à reparação integral ocorrer somente uma vez (Acórdão 879/2016-TCU-Primeira Câmara, relator Benjamin Zymler) .
	98. Quanto às alegações de incapacidade financeira, com base no estudo de ability to pay que a Odebrecht apresentou às autoridades dos EUA, cabe primeiramente ressaltar que o mesmo não foi trazido aos autos do processo, não possibilitando qualquer tipo de análise sobre a capacidade da empresa. O instrumento do ability to pay consiste em técnica moderna e altamente válida para a imputação de multas e sanções. Contudo, devido à impossibilidade de transacionar-se o dano diante dos atos normativos legais e da própria Constituição Federal, não se vislumbra compatibilidade para esta finalidade.
	99. Cumpre destacar que o princípio da preservação da empresa é importante, porém não absoluto, de tal sorte que não é maior, nem deve ser utilizado para se sobrepor aos princípios constitucionais básicos que regem a Administração Pública, quais sejam a legalidade, impessoalidade, igualdade, moralidade e eficiência. Assim, a preservação da empresa, bem como qualquer interesse econômico particular, não pode ser utilizada como justificativa para deixar de responsabilizar pessoas jurídicas por infrações cometidas, muito menos livrá-las do ressarcimento do débito.
	100. Ao contrário do que alega a Odebrecht, o valor do acordo de leniência e seu equilíbrio não se encontram de forma alguma ameaçados pela indisponibilidade de bens decretada pelo TCU. Na verdade, o ressarcimento ao Erário é que estaria ameaçado caso não houvesse os mecanismos de constrição de bens para garanti-lo. Não é preciso muito esforço para chegar a esta conclusão diante da comparação entre o valor do acordo (R$ 3,28 bilhões) e os valores apurados até o momento que estão sob responsabilidade da empresa (R$ 16 bilhões) . 
	101. Ademais, é fundamental levar em conta que, sabendo o tempo que o cartel esteve em atividade, o produto do ilícito certamente já se somou ao patrimônio das empresas e, certamente, se incorporou no patrimônio de seus sócios (pessoas jurídicas, holdings patrimoniais ou até mesmo ao das pessoas físicas) . É razoável e lógico pensar que os danos oriundos dos sobrepreços praticados ou são incorporados ao patrimônio da empresa ou são distribuídos para seus sócios na forma de lucros, dividendos, bonificações ou instrumentos equivalentes.
	102. Muito embora a empresa não haja disponibilizado informações contábeis e financeiras nos autos, os relatórios anuais da empresa (RA2008, p.16 e RA2014, p.23; todos disponíveis em https://www.odebrecht.com/pt-br/a-odebrecht/relatorios-anuais. Acesso em 25/10/2017) revelam que o patrimônio líquido (PL) do grupo cresceu de R$ 2,74 bilhões em 2007 para R$ 18,3 bilhões em 2013, o que perfaz um crescimento médio de 37% ao ano (Taxa Composta Anual de Crescimento ou Compound Annual Growth Rate - CAGR) . Segundo a Câmara Brasileira da Indústria da Construção - CBIC, somente a CNO teve seu PL aumentado de R$ 1,46 bilhão em 2003 para R$ 8,15 bilhões em 2014 (dados obtidos em http://www.cbicdados.com.br/menu/empresas-de-construcao/maiores-empresas-de-construcao. Acesso em 25/10/2017) , ano que a operação Lava Jato veio à público. Importante ressaltar que esse aumento representa somente os lucros retidos pela empresa, somado a eventuais aumentos de capital (que não puderam ser analisados devido à falta de informações) , e não contempla a distribuição de lucros da empresa, ou pagamentos de bônus, que são transferidos para os sócios e, consequentemente, passam a fazer parte do patrimônio de outras entidades e pessoas.
	103. Nesta toada, é importante que os instrumentos de ability to pay, quando utilizados, levem em conta a destinação do produto do ilícito, evitando que organizações infratoras escondam os ganhos em patrimônios de terceiros, fugindo da responsabilidade de restituir o dano com o argumento da incapacidade de pagamento.
	104. Conforme dito anteriormente, é importante ressaltar que quaisquer danos apurados decorrentes de sobrepreços praticados pela empresa, num ambiente cartelizado, sempre será menor que o prejuízo realmente causado ao mercado. Economicamente falando, o pagamento ótimo devido por uma empresa infratora deveria, em tese, ser composto por: (i) restituição do sobrelucro (sobrepreço diminuído com gastos com propinas) , (ii) danos causados ao mercado (tecnicamente denominado peso morto) e, (iii) penalização para desincentivar a conduta ilícita.
	105. Vale lembrar que, nos EUA, além da multa aplicada pelo DOJ, as empresas envolvidas em Cartel também são responsabilizadas perante a Clayton Antitrust Act (lei federal norte-americana) , que prevê a indenização chamada de treble damages. Os treble damages consistem em reparação solicitada por qualquer cidadão ou empresa afetada pela prática anticompetitiva, que podem ser de até 3 vezes o valor atual dos prejuízos apurados. Portanto, apesar de a empresa argumentar a favor da aplicação da penalidade máxima baseada no ability to pay, aceita nos EUA, para assim se esquivar da reparação de danos no Brasil, caso o cartel formado nas contratações de obras fosse configurado naquele país, a mesma estaria sujeita indenizações de montantes muito mais elevados.
	106. Com base no exposto, demonstra-se a compatibilização jurídica entre a realização de acordo de leniência e a adoção, paralelamente, de medida cautelar, no caso, de indisponibilidade de bens. Mais do que isto, entende-se ser fundamental a decretação da medida para que a restituição mínima ao Erário seja resguardada. Sendo assim, entende-se pela rejeição do argumento apresentado no subitem 'a'.
	III.3 - Quanto à existência dos pressupostos da fumaça do bom direito (fumus boni iuris) 	107. Na obra Curso de Direito Processual Civil 2, 10ª edição, Editora Juspodivm: Salvador, 2015, (p. 595-596) , abordando os pressupostos para concessão da cautelar, Fredie Diddier Jr. explica que, no âmbito da análise da fumaça do bom direito, a probabilidade do direito a ser provisoriamente satisfeito/realizado ou acautelado é a plausibilidade de existência desse mesmo direito, isto é, é preciso avaliar se há 'elementos que evidenciem' a probabilidade de ter acontecido o que foi narrado e quais as chances de êxito do demandante.
	108. Nesse sentido, é necessária a verossimilhança fática, com a constatação de que há considerável grau de plausibilidade em torno da narrativa dos fatos trazida pelo autor. É preciso que se visualize, nessa narrativa, uma verdade provável sobre os fatos, independentemente da produção de prova. Somado a isso, deve haver uma plausibilidade jurídica, com a verificação de que é provável a subsunção dos fatos à norma invocada, conduzindo aos efeitos pretendidos.
	109. A respeito do tema, há jurisprudência do TCU convergente: 
	'A concessão de medida cautelar demanda a ocorrência simultânea dos requisitos do perigo da demora (periculum in mora) e da fumaça do bom direito (fumus boni juris) . A fumaça do bom direito é caracterizada pela probabilidade, e não possibilidade, da verossimilhança do direito alegado. O perigo da demora é o risco de ineficácia da decisão, por inércia do julgador em adotar a medida de urgência' (Acórdão 1552/2011-TCU-Plenário, Relator Marcos Bemquerer) .
	110. Feita essas considerações iniciais acerca da fumaça do bom direito, passa-se agora para análise do argumento apresentado em oitiva a respeito do instituto.
	Argumento
	111. A resposta à oitiva alega ausência da fumaça do bom direito, apresentando os argumentos sintetizados a seguir:
0.  Os aditivos 11 e 24 não são irregulares, sendo motivados por questões de responsabilidade da Petrobras e, portanto, imprevisíveis quando da formulação das propostas de preços e que, 70% dos valores apontados como sobrepreço no Contrato CT-101, ou seja, R$ 428.056.721,03, não decorreram de uma análise de referências de mercado, de documentos contábeis ou de fiscalização in loco, mas sim de interpretação a respeito da Cláusula Quarta do Contrato, considerando indevido os reflexos financeiros no contrato em razão do fato de ter sido necessário prazo adicional para conclusão das obras;
0.  A análise de preços (TC Processo 021.479/2009-8, peça 120) , que apurou um sobrepreço de R$ 184.154.880,33, baseada na comparação dos custos unitários dos insumos previstos no Demonstrativo de Formação de Preços (DFP) frente a referenciais de mercado (SICRO, SINAPI, CAGED, CCT, ABEMI, CADTERC) , realizada por meio do Relatório de Fiscalização 209/2010 (TC Processo 009.831/2010-0) , não reflete as especificidades do empreendimento. Alega, também, que as justificativas do Consórcio não foram devidamente analisadas pela unidade técnica;
0.  Em relação aos bens tagueados, não houve 'mero fornecimento', com adoção de BDI diferenciado, pois a Unidade Técnica não considerou os requisitos contratuais de suprimentos que envolvem não apenas os custos dos insumos, como também diversos serviços, ensaios, despesas com logística, sobressalentes e riscos que fazem parte do escopo do fornecimento.
	112. A respeito do subitem 'a', conforme abordado em instrução preliminar (TC Processo 023.266/2015-5, peça 133, itens 81-123) , o contrato CT-101 possui um total de 28 aditivos contratuais, dos quais nove de valor, onze de prazo, três de valor e prazo e mais cinco não envolvendo prazo ou valor.
	'82. Destes aditivos, dois deles chamam a atenção pelos valores envolvidos, que são os aditivos de número 11 e 24, nos valores de R$ 345.986.318,13 e R$ 107.556.721,03 respectivamente. Ambos envolvem valor e prazo'.
	113. A empresa menciona que, ao realizar os aditivos 11 e 14, foram incluídos reflexos financeiros não previstos inicialmente na Cláusula Quarta do contrato CT-101, que foi executado na modalidade EPC (Engineering, Procurement and Construction) , semelhante à empreitada integral ou à contratação integrada, na qual o projeto, a construção, a montagem e o gerenciamento do empreendimento correm às custas da contratada.
	114. Importante destacar que a instrução contida na peça 113 do TC Processo 023.266/2015-5 traz a matriz de responsabilização elaborada, fruto da auditoria realizada, e apresenta detalhadamente as condutas e os respectivos nexos de causalidade que demonstram a atuação de servidores da Petrobras em favor do consórcio Conpar (e, consequentemente, das empresas integrantes deste consórcio) , e que tiveram reflexos diretos sobre os danos oriundos de sobrepreço no contrato original, e nos aditivos 11 e 24. Tais responsabilidades serão enfrentadas em sede de TCE e já caracterizam a fumaça do bom direito.
	115. Ademais, conforme salientado na análise do débito, no tocante ao Aditivo 11, houve desproporcionalidade acentuada em relação ao prazo final de conclusão da obra e seu respectivo fluxo financeiro:
	' (...) quando da aprovação do Aditivo Contratual nº 11, faltavam 246 dias, de um total de 1.270 dias, para encerramento do prazo contratual.  O quadro que se observa, entretanto, não era de proximidade de encerramento ou de redução no ritmo dos trabalhos em função do atraso na entrega de equipamentos. Muito pelo contrário: na data de aprovação do referido aditivo contratual havia um saldo financeiro de R$ 864.818.002,73, superior a 50% do total até então atualizado, indicando ser a prorrogação de prazo necessária independentemente dos referidos equipamentos estarem ou não na obra. As três medições de serviços subsequentes à aprovação do referido Aditivo Contratual nº 11 somaram R$ 265.252.928,09, valor bem acima da soma das três medições anteriores, que foi de R$ 78.837.858,99. Apenas uma dessas medições, a do mês subsequente à aprovação do aditivo, foi de R$ 144.889.261,00. O que se observa, portanto, é que ao se aproximar do fim do prazo contratual a obra havia concluído menos de 50% do seu fluxo financeiro, com uma intensificação no ritmo das medições de serviços, mesmo com o alegado atraso na entrega de equipamentos'.
	116. Já em relação ao Aditivo 24, a medição do mês subsequente à assinatura dessa retificação teve elevação repentina, comparada às medições realizadas dos dozes meses anteriores:
	' (...) De forma semelhante, no mês subsequente à assinatura desse aditivo ocorreu uma súbita elevação na medição de serviços. O valor medido dessa vez, no mês subsequente, foi de R$ 141.954.821,52, bastante superior às medições dos doze meses anteriores à aprovação do aditivo, acumuladas em R$ 82.576.384,06'.
	117. Corroborando com essas evidências de ausência de planejamento adequado, deve-se ressaltar o destacado abaixo: 
	'Os fatos acima descritos não devem ser vistos apenas como má gestão ou gestão temerária. Devem ser vistos dentro do contexto das ocorrências registradas pela 'Operação Lava Jato', que indicam a existência de desvios de recursos. É o que se pode constatar do trecho da delação premiada do Sr. Paulo Roberto Costa, ex-diretor de abastecimento da empresa, ao se referir ao presente contrato: 'que pode afirmar, com certeza, que este contrato específico foi objeto de cartelização e foi superfaturado' (§ 65, peça 120, TC Processo 021.479/2009-8) .
	118. Pelo exposto, ratifica-se o entendimento de que os argumentos não comprovam os custos incorridos, não elidem os apontamentos efetuados e não possuem correlação com os pressupostos da cautelar, ora em comento. No mais, em um ambiente de colaboração que se encontra a empresa, a mesma deveria, ao invés de apresentar argumentos hipotéticos e subjetivos, colaborar para a elucidação real dos fatos e dos custos envolvidos na obra, o que até o momento não o fez. Entende-se, assim, pela rejeição do argumento proferido no subitem 'a'.
	119. No tocante ao argumento registrado no subitem 'b', entende-se que a alegação se refere ao mérito do cálculo do débito, que poderá ser enfrentada oportunamente no julgamento da TCE (TC Processo 023.266/2015-5) , não perfazendo o escopo da fumaça do bom direito, que emerge na probabilidade de ocorrência do direito alegado.
	120. A título de rememoração, em grande síntese, com a publicação de informações a respeito de desvio de recursos públicos federais no âmbito da Petrobrás (Operação Lava Jato) , com base nos documentos franqueados pela Justiça, o TCU reapreciou o indicativo de sobrepreço em todos os contratos que se encontravam em aberto, dentre eles o contrato da Repar CT-101.
	121. Cotejando-se os preços unitários dos Demonstrativos de Formação de Preços (DFP) com aqueles previstos nesses referenciais medianos de mercado, identificou-se um sobrepreço total, ao final das obras (com aditamentos) , de quase R$ 1,3 bilhão nos oito contratos que ainda se encontravam em apuração. 
	122. No contrato CT-101, o cálculo de sobrepreço ao final das obras (com aditivos) pela limitação dos preços unitários com compensação entre itens com sobrepreço e itens com subpreço identificou as seguintes informações:
	Contrato
	Valor final (provisão 'verba de chuva') 
	Recursos analisados
	Sobrepreço
	Sobrepreço em relação à amostra
	Sobrepreço em relação ao valor final

	CT 101
	2.441.737.019,07
	20,29%
	184.154.880,33
	37,17%
	7,54%

	Fonte: TC Processo 021.479/2009-8, peça 120, item 102, tabela 6.
	123. No caso do contrato CT-101, o sobrepreço identificado foi de mais de 37%, em uma amostra de itens que equivale a 20,29% do valor contratado, isto é R$ 184.154.888,30, indicando a materialidade do débito e, consequentemente, a fumaça do bom direito. Não obstante, reanálises efetuadas no referido contrato, levando-se em consideração os aditivos contratuais e notas fiscais obtidas por meio de compartilhamento de provas com a Justiça Federal, observou-se que esse superfaturamento aumentou para mais de R$ 650 milhões (preços históricos) , com a devida ampliação da amostra, o que demonstra claramente que a fumaça do bom direito está presente nos presentes autos.
	124. Por fim, cabe mencionar que o Contrato CT-101 fez parte da amostragem utilizada no trabalho de econometria conduzido no âmbito do TC Processo 005.081/2015-7, que cuidava em estimar o potencial prejuízo global ocorrido na Petrobras em face de eventual cartelização das contratações ocorridas na Diretoria de Abastecimento da companhia, no período entre 1997 e 2015.
	125. O processo resultou no Acórdão 3089/2015-TCU-Plenário e concluiu que o 'valor mais provável' do potencial prejuízo causado na Petrobras pela redução dos descontos nas licitações, no período de 2002 a 2015, em razão da existência dos cartéis na Diretoria de Abastecimento, é de 17% em relação à estimativa das licitações tomando por base metodologia econométrica e dados de regressão consagrados internacionalmente e fartamente aceito pelas cortes americanas' (Harkrider e Rubinfeld - 2005; e Korenblit - 2012) e brasileiras (Supremo Tribunal Federal (STF) , RE 68.006-MG) .
	126. Aplicando-se o 'potencial prejuízo' (overcharge) de 17 pontos percentuais sobre o valor inicial do contrato (R$ 1.821.012.130,93) , abarcando somente a fase de oferta de preços (sem contar aditivos e outras verbas posteriores, que não foram crivados por concorrência e não enfrentam, em tese, os efeitos 'concorrenciais') , chega-se ao valor de R$ 309,5 milhões. Tal montante é muito superior aos R$ 184,2 milhões de sobrepreço calculados no presente processo, que teve como base somente a diminuta amostra de 20,29%, evidenciando a existência de significativo sobrepreço e, portanto, da fumaça do bom direito.
	127. Impende ainda mencionar jurisprudência desta Corte de Contas, acerca da decretação de indisponibilidade de bens, sendo medida excepcional de natureza cautelar, não precisa, necessariamente, ser precedida de indícios concretos de dilapidação do patrimônio por parte dos responsáveis. 
	'A decretação de indisponibilidade de bens, sendo medida excepcional de natureza cautelar, não necessita ser precedida de indícios concretos de dilapidação do patrimônio por parte dos responsáveis ou de qualquer outra ação tendente a inviabilizar o ressarcimento ao erário, embora deva ser verificada, quando de sua utilização, a presença de conduta reprovável que represente riscos significativos de desfazimento de bens que possa prejudicar o ressarcimento ao erário' (Acórdão 3057/2016-TCU-Plenário, relator Benjamin Zymler) .
	128. Além disso, de acordo com voto proferido pela Exma. Ministra Rosa Weber no MS 34.446/DF (STF) , ao reconhecer o poder geral de cautela do TCU, 'o diferimento do contraditório para momento posterior ao da decretação da medida cautelar, não implica ofensa à garantia do devido processo legal'. 
	129. Nesse sentido, a utilização de metodologia técnica e logicamente coerente na estimativa do sobrepreço em questão satisfaz os requisitos da medida excepcional de natureza cautelar proposta. Assim, defende-se a rejeição do argumento relatado no subitem 'b'.
	130. Sobre a alegação sintetizada no subitem 'c', parece seguir a mesma lógica do argumento anterior, especificamente no tocante aos 'bens tagueados' (equipamentos que recebem uma etiqueta de identificação e passam a fazer parte do ativo imobilizado da empresa) .
	131. Conforme já apresentado no tópico anterior desta análise, observa-se que são argumentos inerentes ao mérito do débito, questionando a metodologia de cálculo já quantificado segundo Acórdão 1083/2017-TCU-Plenário, de relatoria do Exmo. Ministro André Luís de Carvalho. Ademais, em que pese existir a possibilidade de revisão de valores em momento oportuno, o montante questionado (R$ 5.862.598,78) representa uma pequena fração (0,9%) do débito imputado, não afastando a fumaça do bom direito.
	132. Nesse mesmo sentido, é oportuno frisar que a distribuição do ônus probatório no âmbito do TCU pertence aos responsáveis, especialmente quando há ausência de informações fiscais e técnicas dificultando a perfeita quantificação das despesas. É o que a jurisprudência atual demonstra:
	'Compete aos responsáveis comprovar, a partir de elementos fáticos, suas alegações de que os preços extraídos de sistemas oficiais de referência não se aplicam ao caso concreto ou necessitam de adequação para tanto, uma vez que esses sistemas da Administração refletem os preços de mercado e gozam de presunção de veracidade e de legitimidade, razão pela qual podem e devem ser considerados para a análise de adequação de preços e apuração de eventual superfaturamento' (Acórdão 1637/2016-TCU-Plenário, relator Benjamin Zymler) .
	'A distribuição do ônus probatório nos processos de fiscalização do TCU segue a disciplina do art. 373 da Lei 13.105/2015 (CPC) , aplicada às peculiaridades da atividade de controle externo, competindo: a) à unidade técnica do Tribunal demonstrar os fatos apurados nas fiscalizações, mediante a juntada das evidências que os suportam; b) aos órgãos fiscalizados e aos terceiros interessados provar os fatos impeditivos, modificativos ou extintivos do direito do Estado de obter ressarcimento e/ou punir a prática de ato ilegal, ilegítimo e antieconômico que lhes fora atribuída pelo corpo instrutivo do Tribunal' (Acórdão 1522/2016-TCU-Plenário, relator Benjamin Zymler) .
	133. Como já mencionado, para a jurisprudência atual desta Corte de Contas, a decretação de indisponibilidade de bens, sendo medida excepcional de natureza cautelar, não precisa, necessariamente, ser precedida de indícios concretos de dilapidação do patrimônio por parte dos responsáveis (Acórdão 3057/2016-TCU-Plenário, de relatoria do Exm. Ministro Benjamin Zymler) . Por todo o exposto, defende-se a rejeição do argumento relatado no subitem 'c'.
	III.4 - Quanto à existência dos pressupostos do perigo da demora (periculum in mora) e do dano reverso	134. O Novo Código de Processo Civil (NCPC) vigente, em seu art. 300, verifica-se que o legislador definiu como perigo de demora a 'probabilidade do direito e o perigo de dano ou o risco ao resultado útil do processo'. 
	135. Na obra Curso de Direito Processual Civil 2, 10ª edição, Editora Juspodivm: Salvador, 2015, (p. 597-598) , abordando os pressupostos para concessão da cautelar, Fredie Diddier Jr explica que, no âmbito da análise do perigo na demora, o que justifica a tutela provisória de urgência é aquele perigo de dano: i) concreto (certo) , e, não, hipotético ou eventual, decorrente de mero temor subjetivo da parte; ii) atual, que está na iminência de ocorrer, ou esteja acontecendo; e, enfim, iii) grave, que seja de grande ou média intensidade e tenha aptidão para prejudicar ou impedir a fruição do direito.
	136. Além disso, o dano deve ser irreparável ou de difícil reparação. O dano de difícil reparação é aquele que provavelmente não será ressarcido, seja porque as condições financeiras autorizam supor que não será compensado ou restabelecido, seja porque, por sua própria natureza, é complexa sua individualização ou quantificação precisa.
	137. O dano do presente contrato tem como base o valor histórico R$ 630 milhões (2007) , o que em valores atualizados equivalem a R$ 1,9 bilhão. É razoável afirmar que um montante desta magnitude, por si só, já é de difícil reparação. Quando se consideram todos os processos que a empresa figura no TCU como responsável, que chegam a R$ 16 bilhões, e o fato de que a empresa não admite a responsabilidade sobre os danos perante o Tribunal, o risco do não ressarcimento se agrava drasticamente. 
	138. Sobre o tema, há jurisprudência do TCU na mesma linha: 
	'A concessão de medida cautelar demanda a ocorrência simultânea dos requisitos do perigo da demora (periculum in mora) e da fumaça do bom direito (fumus boni juris) . A fumaça do bom direito é caracterizada pela probabilidade, e não possibilidade, da verossimilhança do direito alegado. O perigo da demora é o risco de ineficácia da decisão, por inércia do julgador em adotar a medida de urgência' (Acórdão 1552/2011-TCU-Plenário, Relator Marcos Bemquerer) .
	139. Feitas as considerações iniciais acerca do perigo na demora, passa-se agora para análise do argumento feito em oitiva prévia a respeito do instituto.
	Argumento
	140. Alegando a ausência do perigo na demora, por meio de resposta à oitiva, em síntese, os argumentos apresentados foram (que) :
0.  a unidade técnica em momento algum demonstrou nos autos a existência do perigo da demora concreto e grave, a existência da possibilidade de ocultação dos bens da empresa ou prejuízos a efetividade do processo de TCE e a configuração de risco de dilapidação patrimonial.
0.  o acordo de leniência firmado com o MPF impõe condições para a empresa que asseguram o pagamento e o cumprimento dos termos, tornando-o equivalente a uma medida cautelar.
0.  há perigo da demora reversa, uma vez que as medidas de constrição de bens interferirão de forma gravosa nas atividades da empresa, os quais não seriam sequer mitigados pela exclusão para se evitar que o julgador não provoque um mal maior a qualquer das partes, comparativamente à situação anterior.
	Análise 
	141. O subitem 'a' traz a tese da ausência da demonstração do perigo da demora e da utilização do conceito de 'perigo na demora implícita' como argumento para adoção da indisponibilidade dos bens em questão.
	142. É oportuno destacar que a medida cautelar de indisponibilidade de bens não é uma pena ou sanção, mas uma garantia de ressarcimento ao erário, com prazo de validade (de um ano, podendo ser renovado) , nos termos do art. 44, §2º da Lei Orgânica do TCU. O instituto também está previsto no art. 37, §4º da CF/88, sujeitando os atos de improbidade administrativa às medidas de indisponibilidade de bens e ao devido ressarcimento ao erário (além de outras penalidades aplicáveis a pessoas físicas) , na forma e gradação previstas em lei.
	143. No voto condutor do Acórdão 224/2015-TCU-Plenário, de relatoria do Ministro Vital do Rêgo, abordou-se qual perigo é considerado no âmbito dos processos do TCU, os quais, não se pode olvidar, tratam de recursos públicos:
	' (...) o periculum in mora seria presumido em razão da gravidade dos fatos e da importância de se preservar o bem público. A jurisprudência do Superior Tribunal de Justiça indica, pois, que a decretação de indisponibilidade de bens pode ocorrer mesmo sem a existência de atos concretos indicativos da dilapidação do patrimônio por parte dos responsáveis. (...) 
	(...) que a decretação de indisponibilidade de bens dos responsáveis não necessita ser precedida de indícios concretos de dilapidação do patrimônio por parte dos responsáveis ou de qualquer outra ação tendente a inviabilizar o ressarcimento ao erário. Trata-se de procedimento consentâneo com aquele da Lei de Improbidade Administrativa e justificado por ambas se tratarem de questões de direito público' (Grifos acrescidos) .
	144. Nesse sentido, o perigo da demora está relacionado com 'uma conduta por parte dos responsáveis especialmente reprovável que apresente riscos significativos de desfazimento de bens de forma a prejudicar o ressarcimento aos cofres públicos' (Acórdão 224/2015-TCU-Plenário) . Assim, o risco potencial de dilapidação e desfazimento de patrimônio aumenta o perigo na demora de agir da administração pública, que deve seguir ritos processuais estabelecidos em lei por vezes demasiadamente longos.
	145. Sobre a existência de risco de ocultação ou dilapidação do patrimônio, esta Corte de Contas não tem instrumentos para confirmar ou descartar tal afirmativa, pois não tem prerrogativas de fiscalizar ou auditar as contas e a gestão das empresas privadas. Assim, a decretação de indisponibilidade de bens de responsável é uma das formas de garantir o futuro ressarcimento de valores desviados.
	146. Ademais, deve se ter em mente que os valores superfaturados são recursos apropriados por terceiras empresas de forma ilegal, que seriam de propriedade, no caso, da Petrobras e, consequentemente, da União e do povo brasileiro, além dos demais acionistas minoritários da empresa. É evidente que grande parte dos lucros da empresa são distribuídos aos sócios (seja a própria Odebrecht S.A. ou indiretamente às holdings patrimoniais e pessoas físicas) , como é de se esperar em qualquer negócio, ainda mais após tantos anos de subornos e práticas anticompetitivas já explicitada nos próprios acordos firmados. Havendo a fumaça do bom direito, é lógico presumir que o produto do ilícito já tenha transpassado para seus sócios e já foram de certa forma ocultados do patrimônio da empresa. A indisponibilidade dos bens visa, assim, garantir o retorno do dinheiro público desviado de volta para os cofres da Petrobras.
	147. Apesar de muitos dos ilícitos já terem sido admitidos pela própria empresa, o que racionalmente permitiria chegar a conclusões da já apropriação, de ao menos parte, do produto do ilícito, a decretação da medida cautelar em tela não exige prova cabal dos fatos. Na mesma linha, transcreve-se o entendimento da Exma. Ministra Rosa Weber no MS 34.446/DF, STF de novembro 2016:
	' (...) o risco de inviabilização do ressarcimento ao erário, ínsito à previsão do art. 44, § 2º, da Lei 8.443/1992, não exige prova de que a pessoa sob fiscalização do Tribunal de Contas da União esteja efetivamente praticando atos de desbaratamento patrimonial. Exigir prova nesse sentido esvaziaria a medida em tela, pois, até a colheita de elementos comprobatórios da prática de atos de dissipação do patrimônio, este já estaria parcial ou totalmente comprometido, de molde a prejudicar a consecução do objetivo do dispositivo em comento, qual seja, o de preservar a utilidade de futuros pronunciamentos do TCU'.
	148. Desse modo, entende-se caracterizado o perigo da demora no caso em questão.
	149. Quanto ao argumento contido no subitem 'b', em tópico específico desta instrução já foi tratado sobre a compatibilidade da medida cautelar de indisponibilidade de bens com o acordo de leniência firmado com o MPF.
	150. A despeito da empresa estar cometendo ilícitos graves há pelo menos 15 anos (de acordo com o Termo de Confissão firmado com as autoridades norte-americanas) , desrespeitando leis internacionais e brasileiras, a mesma agora suscita o argumento de que não há formas de se desrespeitar as cláusulas do acordo firmado. Ora, o montante dos danos apurados até o momento, como já demonstrado em tópico específico, é 5 vezes superior ao valor acordado. Ou seja, mesmo a confiança no fiel cumprimento dos termos do acordo e nem sua rescisão possuem o condão de garantir o ressarcimento ao Erário, muito menos de torná-lo equivalente a uma medida cautelar.
	151. No tocante a tese do subitem 'c', sobre o possível perigo da demora reverso, retoma-se, visando uma nova contextualização inicial, trecho do Acórdão 2428/2016-TCU-Plenário:
	'90. Acerca dos procedimentos de operacionalização da decisão de indisponibilidade de bens, observo que, em relação a outros dois contratos da Rnest (Acórdão 2109/2016-TCU-Plenário) , decidiu-se mediante despachos referendados pelo Plenário do TCU na sessão de 31/8/2016, que a medida constritiva não deveria abranger os valores referentes aos saldos em contas correntes e aplicações financeiras das sociedades empresariais.
	91. A razão para tal entendimento aqui aplicável, reside no fato de que o bloqueio desses ativos financeiros poderia inviabilizar a regular operação das empresas. Com efeito, é razoável supor que, com os valores das contas bancárias bloqueadas até o expressivo valor de R$ 960 milhões, as sociedades empresárias enfrentem sérias dificuldades para honrar seus compromissos com seus empregados e fornecedores, ou seja, continuar com suas atividades. Isso acabaria por afetar sua capacidade de solvência e, até mesmo comprometer a busca do ressarcimento à Petrobras por parte desta Corte de Contas.
	92. Ademais, não se pode olvidar que o bloqueio de disponibilidades de bens causa um efeito prático semelhante ao da penhora, segregando tais valores do patrimônio da responsável e impossibilitando que os recursos financeiros sejam aplicados na sua atividade operacional.
	93. Aplicável, pois, o art. 300, § 3º, do Código de Processo Civil, o qual prevê que a tutela de urgência antecipada não será concedida quando houver perigo de irreversibilidade dos efeitos da decisão' (Grifos acrescidos) .
	152. Verifica-se, portanto, que este Tribunal considerou, em sua decisão, as dificuldades a serem enfrentadas pelas empresas com a medida cautelar de indisponibilidade de bens em questão, quando aplicados aos bens financeiros. Pretender que não haja nenhum impacto na condução da empresa seria ignorar a empresa como elemento dinâmico da economia.
	153. No entanto, importante salientar, mais uma vez, que a controvérsia é referente a recursos públicos da Petrobras. E, se por um lado pode impactar a gestão das empresas responsáveis, a ausência desses recursos na empresa estatal também é desastrosa. Ou seja, a tese da empresa é de que a constrição de bens prejudica suas atividades, mas a dilapidação do patrimônio da Petrobrás e, consequentemente do povo brasileiro, a princípio não parecia ter relevância, quando as práticas ilícitas foram praticadas. Frise-se, foram ao menos 15 anos de práticas anticompetitivas. Nesse sentido, avançar no julgamento de mérito da tomada de contas especial é de suma importância, o que torna necessário que os recursos públicos sejam resguardados até o julgamento fim do processo, por meio do bloqueio cautelar.
	154. Ademais, verifica-se que o bloqueio inaudita altera parte de bens não financeiros (como os bens imóveis) não interfere significativamente sobre atividades operacionais da empresa, uma vez que não se tratam de estoques ou recursos destinados ao capital de giro da empresa, mas tão somente bens do ativo não circulante, que continuarão em sua posse e poderão ser utilizados, porém impedidos de serem transferidos da pessoa jurídica a outrem. Assim, pagamento de impostos, salários e fornecedores não são efetuados, normalmente, com bens do ativo imobilizado ou participações acionárias, mas tão somente com ativos financeiros, integrantes do capital de giro da empresa. Afasta-se, assim, a teoria do perigo na demora reverso alegado pelas manifestantes.
	155. Por fim, frise-se também o entendimento jurisprudencial no sentido da possibilidade de, a qualquer tempo, haver alteração ou supressão da lista de bens decretados indisponíveis, na proporção da implementação das garantias que venham a ser oferecidas ao longo do processo. 
	'A indisponibilidade dos bens decretada pelo TCU pode ser gradativamente reduzida, na mesma proporção da implementação das garantias que venham a ser oferecidas pela empresa objeto da medida acautelatória' (Acórdão 2109/2016-TCU-Plenário, Relator Benjamin Zymler) .
	'A indisponibilidade de bens consiste em medida de natureza tipicamente cautelar, prevista na Lei Orgânica do TCU (art. 44, § 2º) e no seu Regimento Interno (arts. 273 e 274) , tendo por razão de ser garantir a utilidade da decisão do TCU, com o ressarcimento do prejuízo ao erário. Como tal, nos termos regimentais, pode ser, a qualquer tempo, alterada ou suprimida' (Acórdão 224/2015-TCU-Plenário, Relator Walton Alencar Rodrigues) .
	156. Diante do exposto, rejeita-se os argumentos trazidos, não afastando a configuração do periculum in mora ou perigo de dano reverso no presente caso. De outra parte, verifica-se que a adoção da medida cautelar inaudita altera parte, nos termos presentes (bens não financeiros) não é capaz de trazer prejuízos significativos ao responsável, além de serem necessários ao resguardo do interesse público.
	157. Contudo, releva-se que o acolhimento do pedido do bloqueio de bens da Odebrecht em 30/05/2017, realizado pela AGU perante o TRF4 - que voltou a obrigar a Odebrecht a depositar mensalmente, em uma conta judicial, valor equivalente a 3% da sua receita, além de proibir a mesma de vender imóveis, veículos, barcos, aviões e objetos de valor que possua -, de certa forma mitiga o perigo da demora, embora não tenha o condão de afastá-lo.
	III.5 - Quanto à faculdade de o responsável designar os bens financeiros não suscetíveis ao correspondente constrangimento cautelar	158. Cumpre, inicialmente, mencionar o histórico acerca da necessidade de se ouvir previamente o responsável referente ao bloqueio dos bens considerados financeiros (integrantes do ativo financeiro das empresas ou pessoas) , como contas correntes e valores destinados ao capital de giro das empresas ou à subsistência das pessoas físicas e suas famílias.
	159. No âmbito do TC Processo 004.038/2011-8, por meio do Acórdão 2428/2016-TCU-Plenário, de Relatoria do Exmo. Min. Benjamin Zymler, foi decretado cautelarmente, pelo prazo de um ano, a indisponibilidade de bens de diversos responsáveis naqueles autos, entre eles a Construtora Queiroz Galvão S.A.
	160. Inconformada com o acórdão prolatado, a Construtora Queiroz Galvão S.A. impetrou mandado de segurança (MS 34.446/DF) no Supremo Tribunal Federal (STF) contra a medida cautelar adotada. O pedido de liminar no mandado de segurança foi apreciado pela Exma. Ministra Rosa Weber, que iniciou seu arrazoado elencando as bases constitucionais e legais das competências do TCU (arts. 70 e 71 da CF/88 e Lei 8.443/1992) . Além disso, registrou julgados da Suprema Corte que reconheceram a constitucionalidade da competência da Corte de Contas para declarar inidoneidade das empresas (MS 24379) , bem como do poder geral de cautela, que tem embasamento na teoria dos poderes implícitos (MS 24.510 e MS 33.092) .
	161. Adentrou, em seguida, em manifestações sobre o Regimento Interno do TCU e afirmou que o art. 274 está em harmonia com os poderes constitucionais implicitamente outorgados ao TCU. Afastou o argumento de que a implementação da indisponibilidade dos bens enseja quebra de sigilo bancário, fazendo analogia com o RE 601.314, onde se decidiu que há 'apenas a transferência de dados sigilosos, de entidades bancárias, para o fisco, que deveria adotar medidas para resguardar as informações'. Acrescentou ainda que:
	162. Em síntese, conforme explicou a relatora do Mandado de Segurança 34.446/DF, o TCU determinou, em acórdão (decisão colegiada) , que a indisponibilidade de bens deveria incidir sobre ativos que não fossem necessários para a manutenção da atividade empresarial da empreiteira, mas, ao dar efetividade a essa decisão, o ministro relator do caso naquele tribunal determinou o bloqueio indiscriminado dos ativos financeiros da construtora, sem que os responsáveis tivessem a oportunidade de indicar os bens financeiros que poderiam ser bloqueados.
	163. Naquela oportunidade, com vistas à delimitação do conceito de bens financeiros necessários ao sustento das pessoas físicas, a Secretaria Extraordinária de Operações em Infraestrutura - SeinfraOperações propôs a adoção da seguinte sistemática:
	'18.1. autorizar diligenciar o responsável (...) , para que apresente, caso deseje, no prazo improrrogável de até trinta dias, todos os seus ativos financeiros, indicando, em grau de prioridade, aqueles que, na sua visão, podem ser bloqueados, ou não, descrevendo a motivação para tanto, com vistas a cumprir a determinação de indisponibilidade de bens financeiros de sua propriedade; e
	18.2. alertar o responsável (...) que a recusa no atendimento a esta diligência, com limitação de conhecimento sobre os ativos disponíveis, pode redundar na decisão desta Corte de bloquear, sem reservas, os ativos (inclusive financeiros) até o limite necessário à reparação do dano' (grifou-se) .
	164. Contudo, o Exmo. Ministro Benjamin Zymler, tendo em vista a falta de regulamentação do art. 44, §2º da Lei 8.443/1992, entendeu, naquele momento, que deveria ser aplicado o Enunciado nº 103 da Súmula de Jurisprudência do TCU, verbis: 'Na falta de normas legais regimentais específicas, aplicam-se, analógica e subsidiariamente, no que couber, a juízo do Tribunal de Contas da União, as disposições do Código de Processo Civil'. Assim, acabou adotando o previsto no art. 854 do Código de Processo Civil, que assim dispõe:
	' (...) Diante do exposto, diversamente da proposta de encaminhamento sugerida pela unidade técnica, com fundamento no art. 11 da Lei 8.443/1992, a adoção do seguinte procedimento:
	i) a expedição de comunicações às instituições financeiras e/ou outros órgãos que compõem o sistema financeiro nacional para que tornem indisponíveis todos os ativos financeiros e/ou bens existentes em nome do responsável, limitando-se a indisponibilidade ao valor indicado no Acórdão 2428/2016-TCU-Plenário;
	ii) recebida a resposta de todos os órgãos competentes e verificada a eventual ocorrência de indisponibilidade excessiva, venham os autos conclusos a esta Relatoria, no prazo de 24 horas a contar da última resposta, a fim de que seja analisado o eventual cancelamento do excesso de indisponibilidade;
	iii) tornados indisponíveis os ativos e/ou bens do responsável, proceda-se a sua intimação na pessoa de seu advogado ou, não o tendo, pessoalmente, para que, no prazo de 5 (cinco) dias, comprove: no caso de pessoa física, que: I - as quantias tornadas indisponíveis são impenhoráveis ou II - ainda remanesce indisponibilidade excessiva de ativos financeiros; no caso de pessoa jurídica, que: I - as quantias tornadas indisponíveis inviabilizam o funcionamento da empresa ou II- ainda remanesce indisponibilidade excessiva de ativos financeiros'.
	165. Entendeu a Exma. Ministra Rosa Weber do STF que, deixando de acatar o encaminhamento sugerido pela Unidade Técnica, promoveu-se 'a indisponibilidade irrestrita dos ativos financeiros da impetrante, sem adotar as precauções ventiladas no acórdão impugnado - no sentido de identificar eventuais reservas financeiras que fossem prescindíveis à continuidade das operações da impetrante'. Disse, ainda, a Ministra: 'O que se extrai do Acórdão 2428/2016-TCU-Plenário é a indisponibilidade de bens financeiros da sociedade empresária como exceção, não como regra, como deflui do ato unipessoal proferido no TC nº Processo 026.832/2016-0'.
	166. Nesse sentido, houve 'disparidade' entre o estabelecido no acórdão e o ato unipessoal do ministro ao dar efetividade à decisão. Assim sendo, a ministra Rosa Weber concedeu liminar apenas para suspender os efeitos das providências tomadas pela decisão monocrática questionada no MS.
	167. Há jurisprudências atuais no Tribunal de Contas da União que tratam da matéria do mesmo modo conforme foi abordado pela Exma. Ministra do STF:
	'Ao decretar a indisponibilidade dos bens, o TCU pode facultar ao interessado indicar os ativos financeiros que, ao seu ver, não podem ser bloqueados, apresentando as justificativas e documentos que entender necessários, independentemente da resposta de todos os órgãos competentes para cumprir a decisão de indisponibilidade' (Acórdão 2995/2016-TCU-Plenário, Relator Benjamin Zymler) .
	168. Considerando a recente jurisprudência do STF, bem como atuais jurisprudências do TCU a respeito do assunto, o Ministro-Relator André Luís de Carvalho ponderou que, a despeito de poder, sim, decretar a indisponibilidade cautelar dos bens dos responsáveis, o TCU deve atentar para se assegurar o necessário resguardo do erário sem o total impedimento, contudo, da continuidade operacional dessas entidades empresariais, de sorte que, na ocasião da oitiva, deva ser franqueada a possibilidade de os responsáveis designarem os bens não suscetíveis ao constrangimento cautelar.
	Argumento
	169. Embora franqueada a possibilidade de a responsável designar os bens não suscetíveis ao constrangimento cautelar, não houve apresentação de informações e/ou argumento a respeito.
	170. O responsável insistiu na tese de que, com a realização de acordo de leniência com o Ministério Público Federal (MPF) , não há mais que se falar indisponibilidade de bens, sejam financeiros ou não financeiros, pois o acordo consolidou um compromisso para a solução mais abrangente e eficiente para as questões apuradas na Operação Lava Jato.
	Análise
	171. Embora reconhecido o poder geral de cautela conferido ao TCU, julgados recentes STF impuseram limites a tal poder-dever. A atual jurisprudência desta Corte de Contas já prevê a possibilidade de a parte indicar os bens financeiros que, ao seu ver, não podem ser bloqueados, além de sopesar sua cautelar de indisponibilidades de bens, no sentido de não abranger os bens financeiros necessários à continuidade das operações das pessoas jurídicas.
	172. De plano, verifica-se a impossibilidade do Ativo Não Circulante (peça 37) da CNO cobrir o valor do débito, já que, no último Balanço Patrimonial publicado (de 31/12/2016) , o Ativo Imobilizado de R$ 288 milhões mostrava-se insuficiente, e os Investimentos - que seriam suficientes - apresentavam-se na forma de participações societárias em empresas do Grupo Odebrecht no exterior (peça 38) , o que ensejaria acordos internacionais de cooperação para a indisponibilidade destas ações. Além disso, não foram encontrados bens suficientes por meio dos sistemas externos acessados pela SCBEX (peça 36) . 
	173. Por último, não houve indicação por parte da empresa de recebíveis (de curto ou longo prazo) que pudessem servir como garantia e a empresa ausentou-se em indicar bens financeiros passíveis de constrangimento, sendo o encaminhamento lógico do processo a decretação de todos os bens (inclusive financeiros) , quanto bastantes, para garantir o ressarcimento do débito.
	174. Contudo, levando-se em conta a mitigação do perigo da demora, trazida pelo efetivo bloqueio de bens no Agravo de Instrumento nº 5023972-66.2017.4.04.0000 (PR) interposto no TRF4 (explicitado em tópico apropriado) , propõe-se, neste momento e para o caso concreto, somente a decretação da indisponibilidade de bens financeiros considerados de mera reserva, quais sejam: títulos e valores mobiliários, títulos de renda fixa, fundos de investimentos de longo prazo, além de participações acionárias em outras companhias.
	175. Ressalta-se que, dependendo do andamento dos processos judiciais, dos acordos de leniência e da colaboração da empresa, a constrição de bens poderá ser flexibilizada, bem como expandida aos bens financeiros de forma indistinta, podendo, inclusive, outras empresas do grupo econômico Odebrecht serem futuramente chamadas a responder com seus ativos pelo débito devido.
	IV - CONCLUSÃO	176. Em sede de oitiva, examinou-se as manifestações da Construtora Norberto Odebrecht S.A. em relação aos pressupostos da medida cautelar de indisponibilidade dos bens, quais sejam o fumus boni iuris, o periculum in mora e, subsidiariamente, o perigo de dano reverso, e sua compatibilidade com o acordo de leniência firmado com o MPF e a respeito da faculdade de o responsável designar os bens financeiros não suscetíveis ao correspondente constrangimento cautelar, com a devida justificativa para esse não constrangimento, tendo em vista a jurisprudência firmada pela decisão proferida pela Ministra Rosa Weber, relatora do Mandado de Segurança 34.446/DF.
	177. Verificou-se a perfeita compatibilidade entre o Acordo de Leniência e a medida cautelar de indisponibilidade de bens, considerando a natureza, valor, gravidade dos fatos, o grau de colaboração com o TCU e todas as circunstancias do acordo frente ao valor dos danos até então apurados. Não obstante ao profundo respeito desta Corte de Contas à eficácia dos acordos de leniência firmados, e ao princípio da segurança jurídica, nenhum acordo poderia tolher sua competência constitucional de apurar e exigir a reparação do dano, em toda a sua extensão, dos responsáveis, ao menos no que excede os valores pactuados. Além do alto grau de reprovabilidade e lesividade das condutas, conclui-se que o acordo não oferece resguardo suficiente à quitação do débito da empresa, não afastando a necessidade da adoção da medida cautelar.
	178. A respeito dos pressupostos da medida cautelar de indisponibilidade dos bens (fumus boni iuris e periculum in mora) , além de o TCU expor a presença de conduta reprovável pelas empresas responsáveis pelo contrato CT-101 da Repar, por meio de informações recebidas no âmbito da Operação Lava Jato, da reapreciação dos sobrepreços etc., demonstrou-se também riscos significativos do não ressarcimento ao erário.
	179. Cumpre, contudo, relevar que o acolhimento do pedido do bloqueio de bens da Odebrecht em 30/5/2017 (Agravo de Instrumento nº 5023972-66.2017.4.04.0000) , realizado pela AGU perante o TRF4, mitiga o perigo da demora, embora não tenha o condão de afastá-lo.
	180. Verificou-se, nas últimas demonstrações contábeis publicadas pela CNO (31/12/2016) , a insuficiência do Ativo Imobilizado e a impossibilidade das demais contas do Ativo Não Circulante para cobrir o valor do débito, bem como dos bens encontrados por meio dos sistemas externos disponíveis ao TCU.
	181. A empresa ausentou-se ao não indicar recebíveis ou quaisquer outros bens financeiros ou não financeiros que pudessem servir como garantia do débito, sendo o encaminhamento lógico do processo a decretação de todos os bens (inclusive financeiros) , quanto bastantes, para garantir o ressarcimento do débito.
	182. Nesse sentido, presentes os pressupostos da cautelar e respeitando o entendimento do STF e a jurisprudência desta Corte de Contas sobre a matéria, defende-se pela manutenção da decretação de cautelar de indisponibilidade de bens da responsável Construtora Norberto Odebrecht S.A., nos termos do Acórdão 1083/2017-TCU-Plenário. Ademais, diante da omissão da responsável, propõe-se a manutenção da cautelar de indisponibilidade de bens tanto para os bens não-financeiros (imóveis e móveis) , e a decretação da indisponibilidade de bens financeiros considerados de mera reserva, quais sejam: títulos e valores mobiliários, títulos de renda fixa, fundos de investimentos de longo prazo, além de participações acionárias em outras companhias.
	183. A depender do andamento dos processos judiciais, dos acordos de leniência e da colaboração da empresa, a constrição de bens poderá ser flexibilizada, bem como expandida aos bens financeiros de forma indistinta, podendo, inclusive, outras empresas do grupo econômico Odebrecht serem futuramente chamadas a responder com seus ativos pelo débito devido.
	V - PROPOSTA DE ENCAMINHAMENTO	184. Diante do exposto, submetem-se os autos à consideração superior, propondo:
	I - Manter a medida cautelar de indisponibilidade de bens da responsável Construtora Norberto Odebrecht S.A. (CNPJ 15.102.288/0001-82) , nos termos do Acórdão 1083/2017-TCU-Plenário e, diante da omissão da responsável em indicar bens suficientes ao pagamento do débito, decretar a indisponibilidade de bens financeiros considerados de mera reserva, quais sejam: títulos e valores mobiliários, títulos de renda fixa, fundos de investimentos de longo prazo, além de participações acionárias em outras companhias;
	II - Comunicar aos responsáveis que, a depender do andamento dos processos judiciais, dos acordos de leniência e da colaboração da empresa, a constrição de bens poderá ser flexibilizada, bem como expandida aos bens financeiros de forma indistinta, podendo, inclusive, outras empresas do grupo econômico Odebrecht serem futuramente chamadas a responder com seus ativos pelo débito devido;
	III - Comunicar aos responsáveis a decisão que vier a ser proferida, acompanhada do Relatório e do Voto que a fundamentam;
	IV - Encaminhar cópia do acórdão que vier a ser proferido, acompanhado do Relatório e do Voto que o fundamentam à Força-Tarefa do Ministério Público Federal no Paraná, à Força-Tarefa da Advocacia-Geral da União no Paraná, ao Ministério da Transparência, Fiscalização e Controladoria-Geral da União (CGU) e à Diretoria de Governança, Risco e Conformidade da Petrobras (GRC) ; e
	V - Retornar os autos à SeinfraOperações para acompanhar o processo e tomar as providências cabíveis, visando o bloqueio dos bens tantos quanto suficientes para garantir o ressarcimento do erário".
Diante da relevância da questão, expedi o Despacho à Peça 51 e, nos termos do art. 62, III, do RITCU, solicitei a oitiva do Parquet especial para que se dignasse a promover a sua manifestação por escrito no presente feito.
Por intermédio, então, da Exma. Sra. Procuradora-Geral Cristina Machado da Costa e Silva, o MPTCU manifestou a sua concordância em relação à aludida proposta da unidade técnica, lançando, de todo modo, o seu parecer à Peça 67, nos seguintes termos:
	" (...) 8. Em instrução assentada à peça 45, a Unidade Técnica examina com propriedade as alegações apresentadas. Em complementação, esta representante do Ministério Público passa a tecer as seguintes considerações acerca dos fatos que entende de maior relevância, sobretudo concernente ao memorial apresentado neste Gabinete.
	9. Em suma, sustenta a defesa que a existência deste processo de acompanhamento significa dispêndio desnecessário de recursos do Tribunal, devendo ser sobrestado ou arquivado, vez que a celebração de acordo com o MPF, por si só, ensejaria incompatibilidade com a medida cautelar de indisponibilidade decretada.
	10. Todavia, não merece guarida a proposição albergada. Dispensável, nessa senda, historiar que as competências do Tribunal emanam da Carta Constitucional e que, a partir de processualística própria ao controle externo, os fatos apurados na Tomada de Contas Especial (TCE) originadora destes autos apontaram graves irregularidades cometidas pela contratada que, conjugada com as demais consorciadas, impuseram dano ao Erário que, atualizado, ultrapassa a cifra de 1 bilhão de reais.
	11. Conquanto ainda não julgado o mérito das contas especiais, o que conferiria certeza e liquidez ao conseguinte título executivo a ser constituído, eventual compensação com os valores efetivamente pagos no âmbito do acordo com o MPF pode vir a ocorrer, se for esse o entendimento do Tribunal, na fase de execução, mas não nesse momento processual que, mutatis mutandis, se assemelha ao processo de conhecimento.
	12. Do valor presente global fixado a título de reparação de danos no acordo celebrado, R$ 3.828.000.000, diminui-se o montante de USD 93 milhões, que deveriam ser pagos aos EUA até 30/06/2017, e USD 116 milhões que devem ser pagos à Suíça (não foi encontrada informação sobre a data do pagamento) , o que resulta, em um cálculo estimado, que o Brasil deverá receber aproximadamente R$ 3,14 bilhões, ou USD 962 milhões, a valor presente.
	13. Segundo ainda se verifica na sentença homologatória do precitado acordo (peça 13) , o montante fixado de reparação deve ser pago em 23 parcelas anuais, tendo o primeiro vencimento ocorrido em 30/6/17, ou seja, até o presente momento, a leniente deve ter pago apenas uma parcela, ao que se imagina correspondente a 1/23, cerca de R$ 136 milhões.
	14. A título de informação, extrai-se da instrução da Unidade Técnica (peça 45, p.17) que, em um breve levantamento realizado nas secretarias de infraestrutura do TCU, apuram-se os seguintes valores em débito, constantes em processos em que a empresa Odebrecht consta como responsável, solidariamente ou não:
	Valor dos débitos apurados em processos que envolvem empresas do Grupo Odebrecht no TCU - atualizados até 31/10/2017

	15. Por esclarecedora, vale colacionar a análise técnica empreendida pelo auditor-instrutor (peça 45, p.18) :
	'83. Observa-se, assim, que em 17 processos nos quais a empresa consta como responsável, o valor do débito até então apurado alcança mais de R$ 16 bilhões. Ou seja, o valor atual corresponde a mais de 5 vezes o valor de R$ 3,28 bilhões estipulados no acordo de leniência, somente em danos. É cristalino, portanto, que os prejuízos causados ao erário excedem em muito o valor pactuado em acordo de leniência com o MPF. Com a devida vênia aos esforços empreendidos pelo MPF em busca da recomposição dos recursos públicos usurpados e, mesmo supondo que o valor total do acordo de leniência fosse totalmente destinado à reparação de danos, a decretação da indisponibilidade continua fundamental e necessária para garantir o ressarcimento, mesmo havendo máxima colaboração da empresa.
	84. Importante frisar que, segundo jurisprudência consolidada no STJ, reparação de dano não se confunde com pena, mas sim consequência do prejuízo causado, e deve vir acompanhada ao menos de uma sanção legal para inibir a propagação de condutas ímprobas.
	' (...) 4. O ressarcimento não constitui sanção propriamente dita, mas sim consequência necessária do prejuízo causado. Caracterizada a improbidade administrativa por dano ao Erário, a devolução dos valores é imperiosa e deve vir acompanhada de pelo menos uma das sanções legais que, efetivamente, visam a reprimir a conduta ímproba e a evitar o cometimento de novas infrações. Precedentes do STJ. 5. A repercussão do dano, o elemento subjetivo do agente e outras particularidades do caso concreto devem ser avaliados e ponderados pelo julgador ordinário na dosimetria das sanções, aplicáveis cumulativamente ou não, à luz dos princípios da razoabilidade e da proporcionalidade. (REsp 1184897 / PE-2010. Grifos acrescidos) .'
	85. Há de se considerar também o fato de que, no âmbito das contratações da Petrobrás, incluindo o contrato a que este processo se refere, houve a comprovação de cartelização das construtoras no momento da licitação. Do ponto de vista econômico, se o pagamento imposto às empresas infratoras de um cartel for igual à soma do sobrelucro (no caso, sobrepreço diminuído das propinas pagas) , que são os danos apurados pelas auditorias realizadas, o efetivo dano à sociedade sequer terá sido reparado. Primeiro, porque existe grande possibilidade de que, em diversas ocasiões, estas empresas não sejam flagradas. Quando o são, existe ainda o risco de não serem punidas adequadamente. Dentro de um ambiente cartelizado, sabe-se que o dano causado é sempre maior do que o ganho auferido, uma vez que geram ineficiência econômica, elevando preços e reduzindo a oferta, o que diminui o poder de compra dos consumidores e propicia a obtenção de sobrelucros pelos participantes do conluio'.
	16. Pelo contexto analisado, não parece se mostrar plausível o entendimento de que o periculum in mora estaria afastado. No mesmo sentido, não se vislumbra o suscitado perigo de dano reverso, pois, como é cediço, a indisponibilidade de bens é uma medida cautelar cujo objetivo é resguardar o resultado prático de uma ação, restringindo o exercício pelo devedor de seu poder de alienar ou onerar os bens assim declarados. O devedor não fica privado do domínio de seus bens, apenas deixa de exercer alguns dos poderes plenos do direito real de propriedade.
	17. Com isso, a sociedade empresária mantém sua capacidade operativa e permanece apta a firmar contratos públicos e privados. Por outro lado, não há que se tomar por razoável a hipótese de ter de se desfazer de seus bens para arcar com as parcelas anuais do acordo celebrado com o MPF que, registra-se, envolveu mais um contexto associado à persecução penal e às restrições dela decorrentes do que propriamente à reparação do dano ao Erário.
	18. Por evidente, mesmo que eventual acordo fixasse quitação irrestrita de danos ao Erário, matéria de pronunciamento final das Cortes de Contas, padeceria esse de vício, vez que um órgão que não detém legitimidade primária para cuidar dessa matéria estaria derrogando a competência constitucional, sobretudo do Tribunal de Contas da União.
	19. A defesa sustenta ainda a tese veiculada na MP 703/2015, que viria a alterar a Lei n.º 12.846/2013, denominada por Lei Anticorrupção (LAC) , com a interpretação de que os processos administrativos em curso em outros órgãos deveriam ser sobrestados e posteriormente arquivados com o cumprimento do acordo de leniência firmado com base na LAC.
	20. De plano, é de se registrar que o acordo de leniência previsto no citado diploma legal não tem o Ministério Público como legitimado a celebrá-lo, o que se confirma, inclusive, observando a fundamentação utilizada no instrumento celebrado pelo MPF com a ora defendente - o qual não se fundamenta na LAC (peça 63) . Forçoso reconhecer que seria de constitucionalidade duvidosa eventual alteração legislativa nesse sentido, vez que um órgão estatal estaria inviabilizando o pleno exercício, in casu, de outro órgão de extração constitucional com competências privativas estipuladas na própria Lei Maior.
	21. Ou seja, eventual interpretação e pleito dessa ordem - arquivar as apurações no âmbito do TCU pelo simples fato de que se firmou acordo no âmbito do MPF -, além de assumir contornos teratológicos, assenta-se em norma que não foi confirmada no ordenamento pátrio.
	II
	22. Como forma de compatibilizar as colaborações efetivadas junto ao MPF com a atuação do Tribunal e, por conseguinte, promover um tratamento diferenciado aos colaboradores, esta representante do Parquet especializado vislumbra a hipótese de, desde já, o Tribunal manter ou decretar as indisponibilidades com base no montante equivalente à participação das empresas em consórcio, quando aplicável.
	23. Não se ignora o fato de que a solidariedade, sendo cabível, constitui-se em faculdade do credor. Todavia, entende-se que, diante do novo cenário que se insere o Controle da Administração Pública, há que se interpretar o velho à luz do novo, sobretudo quanto aos benefícios que podem ser concedidos àqueles que cooperam com o Estado.
	24. Para o caso em apreço, é de se verificar que o Consórcio Conpar era formado pelas empresas: Construtora Norberto Odebrecht S/A., UTC Engenharia S/A, e Construtora OAS S/A. Também é notório que a Construtora Norberto Odebrecht S/A veio a firmar acordo com MPF, como pode ser inclusive atestado pela cópia juntada a estes autos (peça 63) .
	25. Assim, mostra-se oportuno que se conjugue o interesse público no tocante a assegurar o útil resultado do presente processo, mas também que se patrocine medida de justiça com a empresa colaboradora.
	26. Nesse cenário, compreende-se aplicável ao caso o Enunciado n. 349 do Conselho da Justiça Federal (disponível em: http://www.cjf.jus.br/enunciados/enunciado/411) , que assim dispõe:
	'Enunciado 349/CJF: Com a renúncia à solidariedade quanto a apenas um dos devedores solidários, o credor só poderá cobrar do beneficiado a sua quota na dívida, permanecendo a solidariedade quanto aos demais devedores, abatida do débito a parte correspondente aos beneficiados pela renúncia'.
	27. Desse modo, esta representante do Ministério Público junto ao TCU entende plausível a aplicação do entendimento firmado no precitado enunciado ao caso concreto, de forma a limitar o alcance da medida cautelar de indisponibilidade de bens à efetiva participação proporcional da Construtora Norberto Odebrecht S/A no Consórcio Conpar.
	II
	28. Sob o influxo desse novo contexto colaborativo em que se insere a atividade de controle e fiscalização da Administração Pública, não poderia se furtar esta representante do Parquet especializado de propor medidas que entende indutoras e potencializadoras da efetividade no exercício do controle externo a cargo desta Centenária Corte de Contas, em sintonia, sobretudo, com o assentado no Voto condutor do Acórdão 483/2017-TCU-Plenário.
	29. Extrai-se daquela deliberação uma visão prospectiva do Tribunal acerca das possibilidades de avanços, sobretudo na adequação interpretativa do arcabouço legal que rege o Tribunal de Contas da União, quanto à concreta possibilidade de recuperação dos valores oriundos das condenações fixadas, assentados nos títulos executivos consubstanciados nos acórdãos prolatados.
	30. Vem a propósito tais considerações em razão de indicativos de algumas empresas que firmaram acordos com o Ministério Público Federal e que ao sinalizarem uma potencial cooperação no âmbito dos processos em curso na Corte esbarram na ausência de normas internas que respaldem essa nova possibilidade de interação. 
	31. Nessa linha, entende-se que o Tribunal, dentro dos limites de sua competência, pode também adotar postura cooperativa e proativa, facultando os meios necessários para que o particular possa, de fato, concretizar as hipóteses aventadas na referida deliberação paradigmática.
	32. De plano, insta salientar que não se cuida de qualquer inovação no ordenamento jurídico, tampouco possibilidade de se transacionar o valor apurado e confirmado do dano ao Erário, mas, sim, reinterpretar, sobretudo à luz do princípio da eficiência, as normas afetas ao microssistema de controle da Administração, no que se inclui o combate à corrupção, para que se encontre caminhos que propiciem e confiram maior efetividade aos trabalhos empreendidos no âmbito do Tribunal.
	33. Por oportuno, vale colacionar excerto do precitado Voto condutor do Acórdão 483/2017-TCU-Plenário:
	'86. Diante desse quadro, é imperativo que o Tribunal identifique possíveis incentivos que, manejados adequadamente, possam diferenciar a posição das empresas que colaboram em face da situação das demais. O intuito é o de induzir uma ampliação do número de empresas colaboradoras e a premissa é a de que essas empresas, ao contrário de suas concorrentes, optaram por adotar uma postura de maior integridade, ética e responsabilidade, o que se materializa na correção de rumos, na cooperação com a justiça, na criação de programas de compliance, entre outras medidas.
	87. Julgo que a confissão e a colaboração dessas empresas junto ao Estado brasileiro na apuração de infrações e no combate ao crime poderá justificar conceder-lhes o benefício de suspensão da aplicação da pena de inidoneidade, no pressuposto de que as informações que elas detêm possam vir a contribuir para que o TCU exerça suas funções com maior efetividade.
	88. Proponho, em essência, a adoção de um instituto inspirado na chamada suspensão condicional da pena, prevista no art. 77 do Código Penal, na medida em que o Tribunal poderá suspender a aplicação da sanção de inidoneidade, mediante determinadas condições para aqueles que se enquadrem em certas características.
	89. Ainda que não haja autorização específica na Lei Orgânica para essa medida, a qual também foi proposta pela SeinfraOperações, há que se interpretar o velho à luz do novo. Nossas competências, regulamentadas em lei há quase 25 anos, integram todo um microssistema de combate à corrupção, que prevê a transação entre fornecimento de informações e sanções premiais (redução de pena, isenção de pena e óbices à apresentação de denúncia, conforme analisado entre os itens 63 e 67 deste voto) . Portanto, ante a efetiva colaboração junto ao MPF com vistas a uma atuação mais efetiva desta Corte, vislumbro ser sim possível a adoção de tal sistemática.
	90. Em adição à possível suspensão da aplicação da pena para essas empresas, na fase posterior de apuração e ressarcimento dos valores subtraídos do Erário em Angra 3, ou mesmo em outros empreendimentos investigados na Lava Jato, pode o Tribunal avaliar a possibilidade de efetuar a cobrança de maneira diferenciada no caso dessas empresas, adotando, por exemplo, premissas como as listadas a seguir:
	a) benefício de ordem na cobrança da dívida nas tomadas de contas especiais em que empresas colaboradoras respondam solidariamente pelo débito junto a outras empresas;
	b) reconhecimento da boa-fé, com seus naturais efeitos de extinção dos juros de mora sobre o montante da dívida (Regimento Interno do TCU, art. 202) ;
	c) ressarcimento da dívida mediante parcelamento delineado de forma a respeitar a capacidade real de pagamento das empresas (ability to pay) , a qual deverá ser atestada mediante procedimento analítico efetuado por agentes independentes de notório renome internacional;
	d) abatimento, em cada uma das primeiras parcelas da dívida, dos valores já antecipados no âmbito do acordo celebrado pelo Ministério Público Federal, os quais passam a funcionar como um fundo reparador, providências que acarretarão o diferimento do início do recolhimento do débito; e
	e) supressão da multa proporcional ao débito, a qual, de outra forma, poderia alcançar até 100% do valor atualizado do débito (Lei Orgânica do TCU, art. 57) .
	91. Nesse caso, a título de contraprestação espera-se que a empresa assuma compromisso junto ao Ministério Público Federal no sentido de não obstar o exercício das funções do Tribunal e o desenvolvimento do processo de controle externo, admitindo adotar postura cooperativa, como por exemplo:
	a) admitir sua participação nas irregularidades e apresentar a documentação fiscal e contábil que lhe seja requerida com a finalidade de estimar, com segurança e fidedignidade, os valores desviados;
	b) não recorrer, no âmbito do processo de controle externo, das decisões que vierem a ser proferidas e que tenham relação com o empreendimento de Angra 3;
	c) feitas as apurações, recolher sua quota-parte no débito solidário a partir da decisão que o determinar, respeitada sua capacidade real de pagamento, conforme explicitado alhures.
	92. Tratar-se-ia, basicamente, de um aditivo, ou recall, aos acordos de leniência já firmados, abordando essas questões.
	93. Dessa forma, as sanções premiais concedidas às empresas - de suspensão da aplicação da penalidade e eventuais benefícios na cobrança do débito - poderão se reverter na recuperação de valores subtraídos do Erário, especialmente nos casos em que há dificuldade de se calcular o débito correspondente (como os contratos de eletromecânica, por exemplo) .
	94. Ademais, espera-se um ganho decorrente da diminuição na litigância, considerando a necessidade de postura cooperativa por parte da empresa no processo de controle externo, o que pode incluir a renúncia ao direito de recorrer da decisão perante o Tribunal.
	95. Cabe destacar que sempre que a empresa beneficiada com a suspensão da penalidade não responder por débito referente ao mesmo empreendimento, poderá esta Corte indicar outro processo, também relacionado ao acordo de leniência que possibilitou a vantagem em questão, para que proceda aos devidos recolhimentos e à apresentação de documentação requerida, efetivando, dessa forma, a sua contraprestação correspondente ao acordo.
	96. No meu entender, uma solução dessa natureza aliaria, de um lado, deferência aos acordos já firmados, dever de qualquer instituição estatal, e, de outro, maior efetividade na apuração e no ressarcimento dos montantes desviados.
	97. Para que o referido compromisso das empresas junto ao Ministério Público Federal possa ser considerado pelo Tribunal na sua decisão, faz-se necessário suspender a apreciação do processo neste momento, exclusivamente no que se refere às empresas Odebrecht, Andrade Gutierrez e Camargo Corrêa.
	98. Assim, com base no art. 157, caput, do Regimento Interno do TCU, julgo pertinente sobrestar a apreciação da questão, exclusivamente em relação às empresas mencionadas na certidão encaminhada, suspendendo, por consequência, a aplicação de qualquer sanção até que o Tribunal analise a manifestação do MPF quanto à matéria no prazo de sessenta dias.
	99. Esse mesmo procedimento poderá, a critério do Tribunal, por provocação do Ministério Público Federal, ser estendido às demais empresas que, a partir desta decisão, venham a firmar compromisso junto ao Parquet.
	100. Considero, ainda, pertinente o acompanhamento concomitante dessas questões pelo Ministério Público especializado junto a esta Corte' (grifos acrescidos) .
	34. Chama-se atenção ao lapso temporal que se verifica da prolação do referido acórdão, aproximadamente um ano, sem que as medidas de cooperação ali exemplificadas tenham se concretizado.
	35. É natural que cada órgão tenha a sua dinâmica de atuação e, dada a conjuntura de escassez de recursos humanos e financeiros, que se priorize, cada qual, determinada atividade, a exemplo, no MPF, da persecução penal nos processos de sua alçada.
	36. Diante desse cenário, revela-se premente a necessidade de que o Tribunal estabeleça meios próprios de criar um ambiente negocial favorável à cooperação dos potenciais interessados, preliminarmente à aplicação de eventuais penalidades.
	37. Nessa linha, a título de contribuição, esta representante do Ministério Público se manifesta por que o Tribunal avalie a conveniência e oportunidade de normatizar a atividade colaborativa, estabelecendo normas e critérios minimamente objetivos, inclusive quanto às possíveis sanções premiais, conjugando, sobretudo, a segurança jurídica e o interesse público.
	38. Na linha esposada pelo Tribunal no Acórdão 483/2017-TCU-Plenário, impõe-se reconhecer que há margem de discricionariedade para que o se diferencie, no âmbito dos processos de controle externo, os efetivos colaboradores, a exemplo da gradação na multa do artigo 57 e no prazo de declaração de inidoneidade e de inabilitação para o exercício de cargo de confiança, sanções estas assentadas em sua lei orgânica.
	39. Registra-se também a possibilidade de cessação dos juros a partir do momento que a pessoa natural ou jurídica celebre acordos de leniência ou de colaboração com o Estado, ou seja, mesmo que se reconheça a má-fé no momento da prática do ato ilícito, pode-se modular seus efeitos a partir da formalização da cooperação, inclusive retroagindo, em benefício dos colaboradores, à data de celebração dos denominados 'protocolos de intenções' no âmbito dos 'markers', mormente a configuração da mudança de postura dos infratores.
	40. Em suma, há mecanismos a serem apreciados de modo que o Tribunal crie um ambiente propício aos que efetivamente desejam colaborar para o célere deslinde dos processos em curso.
	41. Para tanto, requer-se a prevalência de regras claras que podem ser genericamente entabuladas em norma própria e, em cada caso concreto, submetidas ao crivo do Tribunal, por exemplo, a partir de um 'Protocolo de Cooperação' no qual reste consignado o que o colaborador pretende apresentar e, para cada item a ser apresentado, qual o benefício dali advindo.
	42. Ressalta-se que tais regras gerais - benefícios e contrapartidas - devem estar pacificadas no âmbito da Corte de Contas, ao que se sugere a edição de norma específica para cuidar de tal temática, vez que relativa apenas a procedimentos internos do Tribunal, e contando com o pleno apoio e participação deste Ministério Público especializado.
	43. Nesse contexto, entende-se oportuno que as Unidades responsáveis pela instrução dos processos eventualmente destacados para o ambiente de cooperação tenham um prévio planejamento das informações úteis e necessárias, calcadas em expectativas razoáveis e viáveis, que se pretende levantar junto aos colaboradores, sem se afastar do necessário discernimento de que em temas de notória complexidade, como os objeto das recentes apurações no âmbito da 'operação lava-jato', o levantamento do prejuízo ao Erário se insere num contexto de relativa aproximação.
	44. Por fim, como forma de conferir maior neutralidade aos procedimentos, seria de bom alvitre que a equipe encarregada de examinar o material efetivamente apresentado pelos colaboradores seja distinta da que ficaria à frente das negociações, presando pela segregação de funções e, por conseguinte, preservando o corpo técnico do Tribunal.
	V
	45. Assim, reiterando o compromisso em contribuir, no âmbito de suas atribuições legais e constitucionais, com o aprimoramento das atividades finalísticas do Tribunal, esta representante do Ministério Público junto ao TCU se manifesta pela modulação do alcance da medida cautelar de indisponibilidade de bens, de modo a limitar proporcionalmente o montante constringindo à efetiva participação da Construtora Norberto Odebrecht S/A no Consórcio Conpar.
	46. Por derradeiro, repisa-se a necessidade-oportunidade de o Tribunal potencializar, a partir de normas internas específicas, formas de cooperação dos jurisdicionados para o deslinde efetivo e tempestivo dos processos relevantes em curso na Corte, a teor do exposto neste Parecer".
Estando os autos conclusos em meu Gabinete, o Sr. Breno Lemos Pires, como jornalista credenciado pelo O Estado de S. Paulo (Estadão) , requereu a concessão de vista e de cópia integral dos presentes autos (Peça 69) , mas, como foi formulado por pessoa não qualificada como parte ou como representante legal da parte, o pedido foi recebido e tratado por meio do Despacho à Peça 73 como solicitação de acesso a informações para o esclarecimento de interesse particular, coletivo ou geral, nos termos dos arts. 59, inciso V e § 2º, e 94 da Resolução TCU n.º 259, de 2014, tendo, contudo, a aludida solicitação sido indeferida, sem prejuízo de determinar que a SeinfraOperações atuasse o subsequente processo administrativo, com a cópia da petição formulada pelo Sr. Breno Lemos Pires e com a cópia do aludido despacho, promovendo o envio desse processo administrativo à ilustre Presidência do TCU para que se digne a determinar a formação de grupo de trabalho com vistas a porventura disciplinar o acesso físico e/ou eletrônico aos autos do TCU em prol de jornalistas, além dos demais profissionais de comunicação.
Por outro ângulo, a CNO acostou a sua manifestação à Peça 72 com o intuito de estender perante o TCU o compromisso de previamente informar as eventuais situações que possam afetar significativamente a capacidade financeira da empresa, como responsável colaboradora, em plena sintonia com os termos já pactuados no bojo do acordo de leniência firmado com o Ministério Público Federal.
Enfim, estando os autos conclusos em meu Gabinete (Peça 75) , o Sr. Edmilson Bezerra Mateus e a Sra. Maria Joselita Gomes Bezerra Mateus, por intermédio dos seus procuradores, juntaram o pedido de ingresso como interessados no feito (Peças 76-86) , alegando, em síntese, que, entre os bens sob a eventual propriedade da CNO, teria sido tornado indisponível, por força do Acórdão 1083/2017-TCU-Plenário, o imóvel sob a Matrícula n.º 79261, junto ao 3º Ofício do Registro de Imóveis e Hipotecas de Salvador - BA, mas ele se constituiria como o empreendimento imobiliário residencial (Reserva Albalonga, à Av. Waldemar Falcão, 870, Brotas, Salvador - BA, com 132 unidades autônomas, dentre as quais o apartamento 202, Torre C) , tendo sido adquirido pelos aludidos requerentes em 7/9/2001 com a posse desde 26/12/2003, a despeito de ainda não ter sido transferido pela referida construtora, salientando, todavia, que, ao tentarem registrar a respectiva escritura pública (lavrada em 15/5/2017) , teriam sido surpreendidos pela aludida constrição patrimonial determinada pelo TCU e, assim, pleitearam o cancelamento dessa constrição em relação ao aludido imóvel.
	É o Relatório.

Tathiane Vieira Viggiano Fernandes (OAB/DF 27.154) e outros, representando a Construtora Norberto Odebrecht S.A.

Procuradora-Geral Cristina Machado da Costa e Silva.

ACOMPANHAMENTO DA INDISPONIBILIDADE DE BENS DA CONSTRUTORA NORBERTO ODEBRECHT S.A. DECRETADA PELO ACÓRDÃO 1.083/2017-TCU-PLENÁRIO. MEDIDA ADOTADA EM RAZÃO DOS INDÍCIOS DE DANO AO ERÁRIO NA EXECUÇÃO DO CONTRATO CT-101. OBRAS DA REFINARIA PRESIDENTE GETÚLIO VARGAS (REPAR). RECENTE DEFERIMENTO DO PEDIDO DE RECUPERAÇÃO JUDICIAL DO GRUPO ODEBRECHT. RISCO À EFETIVIDADE DOS ACORDOS DE LENIÊNCIA. AUSÊNCIA POSTURA COLABORATIVA DA EMPRESA PERANTE O TCU. INDÍCIOS DE INSUFICIÊNCIA DE BENS EM NOME DA CONSTRUTORA PARA O RESSARCIMENTO DO DANO APURADO, DA ORDEM DE 1,1 BILHÃO DE REAIS. NECESSIDADE DE RESGUARDAR A EFICÁCIA DA DECISÃO DE MÉRITO DESTE TRIBUNAL. MANUTENÇÃO DOS PRESSUPOSTOS PARA ADOÇÃO DE MEDIDA CAUTELAR DE INDISPONIBILIDADE DE BENS. RESPONSABILIZAÇÃO DA COMPANHIA CONTROLADORA E DOS ACIONISTAS QUE AGIRAM DOLOSAMENTE PARA SE BENEFICIAREM DOS ATOS DE CORRUPÇÃO PRATICADOS PELA EMPRESA EXECUTORA DO CONTRATO. MODUS OPERANDI DE GERIR O GRUPO EMPRESARIAL QUE CONFIGURA ABUSO E DESVIO DE FINALIDADE DO INSTITUTO DA PERSONALIDADE JURÍDICA. DESCONSIDERAÇÃO DA PERSONALIDADE JURÍDICA DA CONSTRUTORA NORBERTO ODEBRECHT, BEM COMO DA HOLDING ODEBRECHT S.A., PARA ALCANÇAR O PATRIMÔNIO DE SEUS ACIONISTAS. LIMITAÇÃO DAS MEDIDAS AO VALOR DO DÉBITO IDENTIFICADO EXCLUSIVAMENTE PELA ATUAÇÃO DESTE TRIBUNAL, NÃO ALCANÇANDO A PARCELA APURADA A PARTIR DO COMPARTILHAMENTO DE PROVAS COM O PODER JUDICIÁRIO. OITIVA. DETERMINAÇÕES. COMUNICAÇÃO.

INDISPONIBILIDADE DE BENS (IND)

Secretaria Extraordinária de Operações Especiais em Infraestrutura (SeinfraOperações).

Trata-se de acompanhamento da cautelar de indisponibilidade dos bens da Construtora Norberto Odebrecht S.A. (CNO) a partir da prolação do Acórdão 1083/2017-TCU-Plenário no âmbito do TC Processo 023.266/2015-5, diante dos indícios de dano ao erário no bojo do Contrato 0800.0035013.07.2 (CT 101) celebrado pela Petróleo Brasileiro S.A. (Petrobras) com o Consórcio Conpar (formado pela CNO, Construtora OAS S.A. - OAS e UTC Engenharia S.A. - UTC) para a execução das obras inerentes à UHDTI (U-2313) , à UGH (U-22311) e à UDEA (U-32323) e à unidade integrante da carteira de gasolina da Refinaria Presidente Getúlio Vargas no Paraná (Repar) .
Como visto, a CNO apresentou as suas manifestações em resposta às oitivas propiciadas pelo TCU (Peças 11-13 e 30-35) , alegando, em suma, a subsistência de: (i) incompatibilidade entre o acordo de leniência firmado com o MPF e a aludida cautelar de indisponibilidade de bens; (ii) inexistência dos requisitos para a concessão da aludida cautelar (fumaça do bom direito e perigo na demora) e presença do dano reverso; e (iii) controvérsia sobre o valor apurado como débito.
Após a análise do feito, a SeinfraOperações propôs a manutenção da referida cautelar decretada pelo item 9.4 do Acórdão 1083/2017-TCU-Plenário para também alcançar, além dos bens não-financeiros já bloqueados, os bens financeiros sob mera reserva (títulos e valores mobiliários, fundos de investimento de longo prazo e participações acionárias em outras companhias) , ao vislumbrar que, apesar de franqueado pelo item 9.7 do referido acórdão, a aludida empresa não teria indicado os bens não suscetíveis à subjacente constrição patrimonial.
Diante da relevância da questão, expedi o Despacho à Peça 51 e, nos termos do art. 62, III, do RITCU, solicitei a oitiva do Parquet especial para que se dignasse a promover a sua manifestação por escrito no presente feito, tendo o MPTCU anuído ao parecer da unidade técnica, sugerindo, contudo, que: (i) o montante a ser constringido seja limitado proporcionalmente à participação da CNO no Consórcio Conpar; e (ii) o TCU edite o ato normativo específico para disciplinar as formas de cooperação das empresas perante o TCU.
Peço licença para, no presente momento, discordar do parecer da unidade técnica e, assim, pugnar pela pronta revogação da aludida cautelar, em vez da sua renovação, pelas razões que passo a expor.
A decisão cautelar de indisponibilidade de bens deve estar fundada na fumaça do bom direito e no perigo na demora, de tal modo que, em relação ao primeiro, o TCU consolidou o entendimento no sentido de que se deve apreciar a materialidade do dano e os indícios probatórios sobre a autoria dos fatos lesivos, conquanto, sobre o perigo na demora, o TCU entendeu que ele decorre do próprio § 2º do art. 44 da Lei n.º 8.443, de 1992, mostrando-se desnecessária a existência de concretos indícios de dilapidação do patrimônio por parte dos responsáveis ou de qualquer outra ação tendente a inviabilizar o ressarcimento do erário, por se tratar, assim, de procedimento consentâneo com o modelo inerente à lei de improbidade administrativa no âmbito do direito público (v.g.: Acórdãos 1.927/2014, 224/2015, 927/2016, 2.109/2016, 2.428/2016, 1.959/2017 e 2.733/2017, do Plenário) .
O TCU buscou construir essa jurisprudência sempre atento às decisões do Supremo Tribunal Federal (STF) , aí incluídas as decisões monocráticas proferidas no âmbito dos Mandados de Segurança 34.357, 34.392, 34.410, 34.421 e 34.446, tendo em vista a gravidade dos fatos e a necessidade de preservação do bem público.
Contudo, no presente caso concreto, a decretação da indisponibilidade dos bens foi prolatada antes do conhecimento sobre os termos do referido acordo judicial (Peça 363 do TC Processo 023.266/2015-5) e partiu do receio de a responsável poder extraviar ou dissipar os seus bens com vistas a tornar ineficaz o futuro ressarcimento do erário.
Ocorre, todavia, que, no presente momento, a partir dos novos elementos apresentados pela CNO, o TCU não deve pugnar pela renovação da referida cautelar, já que ela se mostra em frontal descompasso com a mais recente jurisprudência do TCU no sentido de prestigiar as empresas que, colaborando com os ilícitos perpetrados, firmaram o correspondente acordo de leniência com o MPF.
I - Do acordo de leniência firmado com o MPF.
A CNO alegou que o acordo de leniência celebrado pela holding Odebrecht S.A. com o MPF teria extinguido a fumaça do bom direito, dado que o aludido acordo teria consolidado o compromisso para a solução mais abrangente e eficiente das questões apuradas na OLJ, a partir da análise promovida pelo Departamento de Justiça dos Estados Unidos da América (DoJ) , com o acompanhamento pelas autoridades brasileiras, tendo-se chegado ao maior pagamento possível, segundo as circunstâncias do caso concreto e as premissas de dosimetria estabelecidas no U.S. Sentencing Guidelines, além de considerar a sua capacidade de pagamento (ability to pay) .
A despeito de a unidade técnica ter apontado que o valor pactuado com o MPF pode não ser suficiente para abarcar todos os prejuízos em apuração no TCU, o MPTCU destacou que a eventual compensação com os valores efetivamente pagos no âmbito do acordo com o MPF poderá vir a ocorrer na fase de execução judicial, considerando, também, que a responsabilidade da CNO deve ser restringida ao percentual da sua participação no Consórcio Conpar.
De todo modo, nos casos de desvio de valores federais por intermédio dos ilícitos detectados pela OLJ, entre tantas outras relevantes operações conduzidas pelo MPF e pela Polícia Federal, o TCU deve pugnar pelo integral ressarcimento do dano ao erário, em sintonia com o paradigmático Acórdão 483/2017-TCU-Plenário, mas sem prejudicar a efetiva atuação do MPF na celebração dos subjacentes acordos de colaboração premiada, até porque esses instrumentos têm se revelado extremamente úteis para a identificação de graves ilícitos e para a responsabilização de todos os agentes causadores do subjacente dano ao erário.
Bem se sabe que a homologação judicial de determinado acordo de colaboração premiada ou mesmo de leniência celebrado pelo MPF com as pessoas infratoras e as correspondentes empresas equivale à efetiva manifestação do Estado-Juiz sobre o correspondente caso concreto.
A suscitada renovação da aludida cautelar constritiva sobre o suposto dano remanescente em desfavor da pessoa colaboradora não teria outro efeito senão o de prejudicar a efetiva atuação do MPF na celebração de novos acordos de colaboração premiada para a plena elucidação dos ilícitos perpetrados em detrimento da administração pública e da sociedade brasileira, permitindo, com isso, que os agentes políticos e administrativos infratores permanecessem protegidos sob o inaceitável manto da impunidade, devendo-se destacar, nesse ponto, que o TCU não promoveu a indisponibilidade dos bens das demais empresas colaboradoras com o MPF.
De todo modo, a despeito das supostas dúvidas levantadas pela unidade técnica sobre a colaboração da CNO perante os processos de controle externo autuados no TCU, o Grupo Odebrecht (incluindo a CNO) assumiu com o MPF o compromisso de contribuir efetivamente para a elucidação dos ilícitos inerentes ao Contrato CT-101 da Repar, tendo a aludida empresa iniciado os procedimentos para apresentar as informações para o esclarecimento do sobrepreço apontado nas respectivas tomadas de contas especiais (TC Processo 023.266/2015-5 e o seu apartado TC Processo 036.342/2016-5) , de modo que essa colaboração deve ser aquilatada oportunamente no mérito desses processos, avaliando, inclusive, se os elementos apresentados permitiram, com maior nível de confiança, apurar e quantificar o dano ao erário e definir os graus diferenciados de responsabilidade, além de dar celeridade e efetividade ao processo destinado ao ressarcimento do dano ao erário.
Por essa linha, no presente momento, a nova decretação da indisponibilidade de bens, como medida excepcional, não se mostra razoável, nem compatível com o tratamento diferenciado destinado à pessoa colaboradora com o Estado brasileiro, e, por isso, o TCU tem deixado de adotar a aludida medida constritiva em relação às pessoas que firmaram o subjacente acordo de colaboração ou de leniência, destacando que esse tratamento premiado já foi dispensado em favor da própria CNO pelos Acórdãos 483/2017, 2.005/2017 e 2.014/2017, do Plenário do TCU, entre outros responsáveis colaboradores no âmbito na OLJ.
O TCU deve promover, então, a pronta revogação da aludida cautelar constritiva, diante da atual ausência do perigo na demora, para além da subsistência do perigo na demora reverso. 
II - Da ausência do perigo na demora com a subsistência do perigo na demora reverso.
Entre outros aspectos, a CNO alegou, nesse ponto, que, no presente momento, subsistiria o perigo na demora reverso, já que a renovação da aludida constrição patrimonial tenderia a interferir de forma gravosa no prosseguimento das suas atividades empresariais, podendo resultar em efetivo prejuízo ao ressarcimento do erário, diante da eventual descontinuidade dessas atividades e do subjacente impacto negativo sobre o fluxo econômico-financeiro da empresa.
Bem se vê que, em 24/5/2017, quando, ao apreciar o TC Processo 023.266/2015-5, o Plenário do TCU prolatou o Acórdão 1.083 e decretou a imediata indisponibilidade dos bens dos aludidos responsáveis, a partir da última análise promovida pela SeinfraOperações em 6/10/2016, o suscitado acordo de leniência firmado pelo Grupo Odebrecht com o MPF não se encontrava nos autos e, assim, a subjacente colaboração premiada não teria sido considerada pelo TCU, com a correspondente mitigação dos pressupostos inerentes à referida cautelar constritiva.
Por esse prisma, em vez da atual renovação da referida cautelar constritiva, o TCU deve observar que, a partir da eventual rediscussão da nova relação entre o suposto acréscimo do débito e a capacidade de pagamento da empresa (ability to pay) , a futura definição do mérito de cada feito tenderá a resolver a preocupação da unidade técnica sobre a possibilidade de o valor acordado com o MPF não ser suficiente para a eventual cobertura de todo o suposto acréscimo de dano a ser futuramente apontado pelo TCU, devendo-se, no presente caso concreto, buscar a efetiva conclusão da apuração do dano inerente ao CT-101 da Repar, sem prejuízo de, no caso de o débito eventualmente imputado à CNO no âmbito da respectiva TCE (TC Processo 036.342/2016-5) ser inferior ao valor pactuado com o MPF, o TCU imputar o eventual débito remanescente em desfavor dos corresponsáveis não colaboradores com vistas a garantir o integral ressarcimento do dano ao erário.
De toda sorte, o TCU deve atentar, ainda, para o fato de o eventual acréscimo de débito estar também garantido pela superveniente constrição patrimonial decretada em desfavor da CNO pelo Tribunal Regional da 4ª Região (TRF4) , nos autos do Agravo de Instrumento 5023972-66.2017.4.04.0000 interposto pela AGU dentro da Ação de Improbidade Administrativa 5025956-71.2016.4.04.7000 ajuizada perante a Justiça Federal no Paraná.
Essa decisão do TRF-4 já teria mantido a indisponibilidade dos bens móveis e imóveis não destinados à execução da atividade empresarial, além do bloqueio mensal (depósito judicial) sob o valor equivalente a 3% da receita total da CNO ("entendida como a decorrente da venda de bens e serviços e ingressos atípicos, v.g., auferidos de aplicações financeiras, mercado de títulos e valores mobiliários, rendas de franquias, alugueres etc.") com o intuito de angariar valores para compor o fundo destinado ao futuro ressarcimento do dano ao erário.
Não fosse o bastante, o afastamento do perigo na demora restou ainda mais evidenciado a partir dos novos elementos acostados pela CNO à Peça 72, após os pareceres emitidos pela SeinfraOperações e pelo MPTCU, quando a empresa registrou o seu voluntário compromisso de informar o TCU sobre as eventuais situações tendentes a afetar significativamente a sua capacidade financeira de pagamento, em sintonia com o pacto já celebrado com MPF no bojo da Cláusula 26 do acordo de leniência, salientando que, em face desse compromisso válido até o encerramento da subjacente TCE, a CNO deverá comunicar o TCU, em conjunto com o MPF, sobre as supervenientes alterações patrimoniais tendentes a afetar a sua capacidade de pagamento do dano ao erário.
Restou afastado, assim, o aludido perigo na demora, não só diante da subjacente constrição patrimonial já assegurada pelo TRF-4, mas também pelo efetivo compromisso de, para além do MPF, a CNO informar previamente o TCU sobre a eventual superveniência de relevante alteração patrimonial. 
Por outro ângulo, subsistiria o perigo na demora reverso, até porque a renovação da aludida indisponibilidade dos bens pelo TCU tende a resultar no aumento do risco percebido pelo mercado e, assim, na maior onerosidade para a obtenção de crédito pela empresa, podendo afetar a sua capacidade de honrar os compromissos pactuados com o MPF e até mesmo o eventual ressarcimento dos valores futuramente imputados pelo TCU nas respectivas tomadas de contas especiais, devendo-se destacar, nesse ponto, que a aludida cautelar já perderia a sua validade no próximo dia 22/6/2018 (Peça 18) , de sorte que não se mostraria razoável nem mesmo a renovação da aludida cautelar de indisponibilidade dos bens.
III - Das considerações finais.
De todo modo, todas as considerações ora suscitadas pela CNO sobre a eventual insubsistência parcial do dano ao erário devem ser enfrentadas no julgamento de mérito da respectiva TCE, no bojo do TC Processo 036.342/2016-5, mostrando-se adequada a manifestação da unidade técnica em relação a esse ponto.
Ocorre, contudo, que a CNO ainda não apresentou toda a documentação tendente a fundamentar as referidas alegações, a exemplo dos comprovantes fiscais com os esclarecimentos técnicos sobre os reais custos incorridos nas referidas obras, devendo o TCU impor a clara especificação pela empresa sobre o montante a ser pago no bojo do acordo de leniência já celebrado com o MPF em relação ao CT-101, promovendo a separação entre os valores da reparação do dano e da multa, além da solicitação de compartilhamento dessas informações com a Justiça Federal para a compensação dos débitos imputáveis à empresa.
Não se mostra necessário, contudo, o pronto acolhimento da sugestão apresentada pelo Parquet especial, em relação à normatização interna da atividade colaborativa dos responsáveis perante os processos no TCU, vez que essa medida já se encontra em andamento no âmbito do grupo de trabalho formado para essa finalidade.
Mostra-se adequado, todavia, já autorizar a unidade técnica a promover a necessária diligência junto à CNO, nos autos da TCE inerente ao CT-101 da Repar (TC Processo 036.342/2016-5) e em sintonia com a requisição promovida por intermédio do Ofício SeinfraOperações n.º 117, de 20/4/2017, no âmbito do TC Processo 023.657/2015-4 (TCE do CT-112 da Repar) , com o intuito de obter as informações e os documentos capazes de esclarecer o débito ali apontado, aí incluído o procedimento para o fornecimento de dados inerentes ao cálculo do eventual superfaturamento por meio de planilha eletrônica, a exemplo da memória de cálculo analítica do custo unitário real de aquisição dos itens questionados, salientando a necessidade de incluir no ofício de diligência que o fornecimento dessas informações faz parte do compromisso assumido pela empresa perante o MPF para a colaboração perante os processos de controle externo no TCU.
Enfim, diante da presente revogação da aludida cautelar constritiva, mostra-se prejudicado, por perda de objeto, o pedido de ingresso nos autos formulado pelo Sr. Edmilson Bezerra Mateus e pela Sra. Maria Joselita Gomes Bezerra Mateus (Peças 76-86) , mostrando-se adequado, ainda, o apensamento definitivo do presente processo ao TC Processo 036.342/2016-5 (já apensado aí o processo originador: TC Processo 023.266/2015-5) .
Por tudo isso, entendo que, entre as demais medidas anunciadas nestas razões de decidir, o TCU deve promover a revogação da aludida cautelar constritiva, em face da superveniente ausência do perigo na demora e da subsistência do perigo na demora reverso, prestigiando, ainda, o tratamento diferenciado deferido em prol da empresa colaboradora com o MPF para a efetiva elucidação dos malsinados ilícitos perpetrados em desfavor da administração pública brasileira, a partir da Operação Lava-Jato, entre tantas outras relevantes operações conduzidas pelo valoroso MPF e pela briosa Polícia Federal. 
IV - Das novas considerações durante a Sessão do Plenário de 19/6/2019.
Contudo, Senhor Presidente, a partir das novas considerações ora suscitadas na presente sessão de julgamento, peço licença para, como questão prejudicial, apresentar a minha atual proposta no sentido de que o Ministro-Revisor Bruno Dantas passe a, adicionalmente, pugnar pela fixação do prazo de 90 dias para a unidade técnica promover a devida autuação de processo de controle externo tendente a, igualmente, resultar na pronta concessão de cautelar para a indisponibilidade de bens, com a posterior citação, dos demais responsáveis não-colaboradores judiciais com o MPF, aí incluídos os agentes políticos ou administrativos e os partidos políticos beneficiados pelos ilícitos perpetrados contra a administração pública, até porque, ante o atual afastamento da premiação legal erigida em prol das pessoas colaboradoras judiciais com o MPF, não subsistiria a mínima razoabilidade em todo esse estranho esquecimento da igual necessidade de o TCU promover a referida indisponibilidade de bens em desfavor, também, dos aludidos não-colaboradores com o MPF, buscando promovê-la, apenas, em desfavor das referidas pessoas colaboradoras, já que essa enviesada medida resultaria no evidente prejuízo às atuais e futuras operações do MPF, como lídimo representante do poder público, para a contínua elucidação e aniquilação desses indigitados ilícitos em prol do efetivo combate à corrupção no País.
Diante, todavia, da presente recusa do Plenário em acolher essa minha adicional proposta de autuação de processo para a subsequente extensão da aludida cautelar patrimonial constritiva e da posterior citação em desfavor dos não-colaboradores judiciais com o MPF, a exemplo dos agentes políticos ou administrativos e dos partidos políticos beneficiados pelos subjacentes ilícitos, eu devo me manter em dissonância com o Ministro-Revisor e, assim, passo a prolatar o meu voto no sentido de considerar prejudicada a referida cautelar, em vez de revogada, ante a superveniente perda da sua eficácia temporal, já que o presente feito retornou para o julgamento depois da total fruição temporal do correspondente prazo legal. 
Ocorre que, além de desproporcional, a aludida concessão da cautelar patrimonial constritiva em desfavor, apenas, das pessoas colaboradoras judiciais com o MPF se mostraria desnecessária e inadequada, em face das seguintes evidências:
	(i) a jurisprudência do TCU tem se firmado no sentido de não promover a suscitada constrição patrimonial cautelar em desfavor das pessoas colaboradoras judiciais com o MPF, tendo, no presente caso concreto, as pessoas jurídicas e físicas colaborado judicialmente com o MPF para a subsequente elucidação dos ilícitos; 
	(ii) os pareceres da unidade técnica e do MPTCU ora anunciados e acolhidos pelo Ministro-Revisor já estariam tecnicamente defasados em relação à aludida jurisprudência do TCU, pois teriam sido emitidos há mais de 1 (um) ano, em face de o pedido de vista ter sido formulado em 13/6/2018 e o presente feito ter sido devolvido para o julgamento em 19/6/2019, tendo a unidade técnica e o MPTCU já apresentado vários outros pareceres em sentido diverso, ao longo desse período anual, em outros processos semelhantes;
	(iii) a colaboração prestada judicialmente pela Odebrecht ao MPF teria diretamente contribuído para o avanço do presente feito no TCU, já que, no passado, a maioria dos antigos processos de TCE e fiscalização sobre os contratos da Repar estaria em arquivamento ou em processamento no âmbito do TCU, tendo a efetiva colaboração judicial com o MPF, no bojo da Operação Lava-Jato, resultado na reabertura ou retomada dos respectivos processos a partir, por exemplo, das medidas tomadas pelo Acórdão 2165/2015-TCU-Plenário no âmbito do TC Processo 021.479/2009-8 (levantamento) ;
	(iv) a presente decretação da indisponibilidade de bens pelo TCU em desfavor, apenas, das pessoas colaboradoras judiciais com o MPF resultaria no evidente prejuízo ao efetivo combate à corrupção no Brasil, em flagrante descompasso com o princípio da unicidade estatal, beneficiando indiretamente as pessoas não-colaboradoras judiciais com o MPF, ao prejudicar as atuais e futuras operações do MPF para a elucidação dos ilícitos, pois resultaria em inegável desestímulo à celebração dos acordos judiciais de colaboração premiada, com a subjacente leniência, perante o MPF, sob o frágil pretexto de o TCU ter de buscar a reparação do suposto dano ao erário remanescente (dano superior ao valor fixado judicialmente pelo MPF) , até porque o TCU pode e deve buscar essa reparação do dano remanescente em desfavor, primordialmente, de todas as pessoas não-colaboradoras judiciais com o MPF, aí incluídos os agentes políticos ou administrativos e os partidos políticos beneficiados pelos indigitados ilícitos perpetrados contra a administração pública; e
	(v) o Ministro-Revisor pugnou pela imediata aplicação da referida cautelar patrimonial constritiva em desfavor, apenas, das pessoas colaboradoras judiciais com o MPF, valendo-se, contudo, dos eventuais indícios de irregularidade detectados em outros processos no TCU, a exemplo dos ilícitos observados em Angra 3, mas a aludida cautelar deveria ficar adstrita aos indícios de irregularidade identificados apenas no contrato da Repar, tendo esses indícios sido efetivamente revelados, no entanto, pelas próprias pessoas colaboradoras judiciais com o MPF em sintonia, por exemplo, com o Acórdão 2165/2015-TCU-Plenário, de sorte que não subsistiria a menor razoabilidade em promover a presente cautelar patrimonial constritiva em desfavor, apenas, dessas pessoas colaboradoras com o MPF, pois os aludidos indícios de irregularidade teriam sido revelados por elas em prol da subsequente atuação do poder público federal.
Por tudo isso, e, especialmente, diante da presente recusa do Plenário em acolher a minha adicional proposta para a subsequente extensão da aludida cautelar patrimonial constritiva e da posterior citação em desfavor, igualmente, dos não-colaboradores judiciais com o MPF, a exemplo dos agentes políticos ou administrativos e dos partidos políticos beneficiados pelos referidos ilícitos, voto pela prolação do Acórdão do TCU no seguinte sentido:
" (...) 9.1. considerar prejudicada a cautelar de indisponibilidade de bens decretada pelo item 9.4 do Acórdão 1083/2017-TCU-Plenário em relação à Construtora Norberto Odebrecht S.A., diante da perda de objeto pela superveniente fruição total do correspondente prazo legal;
9.2. considerar prejudicado, por perda de objeto, o pedido de ingresso nos autos formulado pelo Sr. Edmilson Bezerra Mateus e pela Sra. Maria Joselita Gomes Bezerra Mateus às Peças 76-86;
9.3. determinar que a unidade técnica adote as seguintes medidas:
9.3.1. promova, se necessário, a devida diligência junto à Construtora Norberto Odebrecht S.A. (CNO) , nos autos da TCE inerente ao CT-101 da Repar (TC Processo 036.342/2016-5) e em sintonia com a requisição promovida por intermédio do Ofício SeinfraOperações n.º 117, de 20/4/2017, no âmbito do TC Processo 023.657/2015-4 (TCE do CT-112 da Repar) , com o intuito de obter as informações e os documentos capazes de esclarecer o débito ali apontado, aí incluído o procedimento para o fornecimento de dados inerentes ao cálculo do eventual superfaturamento por meio de planilha eletrônica, a exemplo da memória de cálculo analítica do custo unitário real de aquisição dos itens questionados, devendo incluir, no ofício de diligência, que o fornecimento dessas informações faz parte do compromisso assumido pela empresa perante o MPF para a colaboração perante os processos de controle externo no TCU;
9.3.2. envie a cópia deste Acórdão, acompanhado do Relatório e da Proposta de Deliberação que o fundamenta, à Construtora Norberto Odebrecht S.A., à Força-Tarefa do Ministério Público Federal na Operação Lava-Jato, à Força-Tarefa da Advocacia-Geral da União na Operação Lava-Jato, ao Juiz Federal Titular da 13ª Vara Federal de Curitiba, ao Ministério da Transparência e Controladoria-Geral da União (CGU) e à Diretoria de Governança, Risco e Conformidade da Petrobras, para ciência e adoção das medidas porventura cabíveis; e 
9.3.3. promova o apensamento definitivo destes autos ao TC Processo 036.342/2016-5." 
TCU, Sala das Sessões, em 19 de junho de 2019
Ministro-Substituto ANDRÉ LUÍS DE CARVALHO 
Relator

Cuidam os autos de acompanhamento da medida cautelar de indisponibilidade dos bens da Construtora Norberto Odebrecht S.A. (CNO) , decretada por meio do Acórdão 1083/2017-TCU-Plenário (TC Processo 023.266/2015-5) , diante dos indícios de dano ao erário no bojo do Contrato 0800.0035013.07.2 (CT 101) , celebrado entre a Petróleo Brasileiro S.A. (Petrobras) e o Consórcio Conpar, formado pela CNO, Construtora OAS S.A. e UTC Engenharia S.A., cujo objeto era a execução das obras inerentes à UHDTI (U-2313) , à UGH (U-22311) e à UDEA (U-32323) e à unidade integrante da carteira de gasolina da Refinaria Presidente Getúlio Vargas no Paraná (Repar) .
Diante da complexidade e da relevância da matéria, cujos entendimentos têm o potencial de repercutir em diversos outros processos que tramitam nesta Casa, solicitei vista deste processo, com fundamento no art. 119 do RITCU.
Na instrução do feito, a SeinfraOperações propõe a manutenção da referida cautelar decretada pelo item 9.4 do Acórdão 1083/2017-TCU-Plenário para também alcançar, além dos bens não-financeiros já bloqueados, os bens financeiros de mera reserva (títulos e valores mobiliários, fundos de investimento de longo prazo e participações acionárias em outras companhias) , ao vislumbrar que, apesar de franqueado pelo item 9.7 do referido acórdão, a aludida empresa não teria indicado os bens não suscetíveis à subjacente constrição patrimonial.
A unidade instrutora sugeriu ainda comunicar aos responsáveis que "a depender do andamento dos processos judiciais, dos acordos de leniência e da colaboração da empresa, a constrição de bens poderá ser flexibilizada, bem como expandida aos bens financeiros de forma indistinta, podendo, inclusive, outras empresas do grupo econômico Odebrecht serem futuramente chamadas a responder com seus ativos pelo débito devido" (destaque acrescido) .
Promovida a oitiva do MPTCU, por decisão do eminente relator, o parquet anui ao parecer da unidade técnica, sugerindo, contudo, que: (i) o montante a ser constringido seja limitado proporcionalmente à participação da CNO no consórcio Conpar; e (ii) o TCU edite o ato normativo específico para disciplinar as formas de cooperação das empresas perante o TCU.
O relator, divergindo dos pareceres constantes dos autos, propõe revogar a medida constritiva de bens da sociedade empresarial, em consonância com o entendimento adotado em outros processos que tramitam neste Tribunal, sobretudo pelo fato de que as empresas do Grupo Odebrecht celebraram acordo de leniência com o Ministério Público Federal.
Relata ainda que parte dos riscos apontados pela unidade instrutora, em especial os decorrentes dos indícios de que os danos apurados superam o montante a ser devolvido no âmbito do acordo de leniência, seria mitigado em face da "superveniente constrição patrimonial decretada em desfavor da CNO pelo Tribunal Regional da 4ª Região (TRF4) , nos autos do Agravo de Instrumento 5023972-66.2017.4.04.0000 interposto pela AGU dentro da Ação de Improbidade Administrativa 5025956-71.2016.4.04.7000 ajuizada perante a Justiça Federal no Paraná".
Informa ainda que "a decisão do TRF-4 já teria mantido a indisponibilidade dos bens móveis e imóveis não destinados à execução da atividade empresarial, além do bloqueio mensal (depósito judicial) sob o valor equivalente a 3% da receita total da CNO ('entendida como a decorrente da venda de bens e serviços e ingressos atípicos, v.g., auferidos de aplicações financeiras, mercado de títulos e valores mobiliários, rendas de franquias, alugueres etc.') com o intuito de angariar valores para compor o fundo destinado ao futuro ressarcimento do dano ao erário".
Registro que, em princípio, não teria dificuldades em me associar ao encaminhamento alvitrado pelo relator, especialmente porque ele segue jurisprudência que vem se formando neste Tribunal no que concerne ao tratamento favorável dispensado aos colaboradores, postura à qual me alinho, conforme inaugurado no Acórdão 483/2017-TCU-Plenário, de minha relatoria.
Contudo, no caso concreto, entendo existirem fatos, alguns supervenientes, que conduzem a conclusão diversa e, portanto, outro encaminhamento. Menciono, em especial, o fato de que o Grupo Odebrecht requereu recuperação judicial em 17/6/2018, cujo pedido foi deferido na madrugada do dia 18/6/2019.
Tal situação, evidentemente, coloca em risco a efetividade dos acordos de cooperação que as empresas do mencionado grupo econômico celebraram com o Poder Público. Nesse contexto, este Tribunal deve refletir se a mera existência desses compromissos é razão suficiente para afastar a adoção de uma medida cautelar que vise a assegurar a eficácia da decisão de mérito que será proferida no bojo do processo principal (TC Processo 023.266/2015-5) .
Se por um lado este Tribunal não tem a pretensão de obstar a utilização de instrumentos de colaboração para alavancar investigações na esfera penal, por outro lado, os órgãos e instituições que atuam no microssistema de combate à corrupção têm pleno conhecimento de que estes acordos não têm o condão de afastar a competência constitucional deste Tribunal de obter a reparação dos danos ao erário.
Além disso, insta destacar que, até o presente momento, não se verificou colaboração efetiva da empresa perante este Tribunal, mesmo em processos nos quais a Construtora Norberto Odebrecht se prontificou a colaborar com este TCU, a exemplo do TC Processo 009.504/2018-4, apartado do TC Processo 016.991/2015-0, que apura danos nas obras de montagem eletromecânica da Usina Termonuclear de Angra III, do qual sou relator.
Transcrevo, por oportuno, excerto da instrução da unidade técnica (peça 8 do TC Processo 009.504/2018-4) :
"152. De plano, impende comentar que a manifestação da empresa apenas trazia, de forma genérica e sem qualquer detalhamento, uma série de sanções premiais, para as quais não se vinculava nenhuma tipologia específica de cooperação junto a este Tribunal. Não se pôde assim qualificar como uma efetiva colaboração o breve conjunto de apontamentos trazidos de forma indistinta no bojo deste processo."
No mesmo sentido, a manifestação do titular da subunidade da SeinfraOperações que atuou no mencionado processo, in verbis  (peça 9 do TC Processo 009.504/2018-4) :
"IV. Cooperação x protelação
37. A autuação deste processo decorreu da manifestação da Construtora Norberto Odebrecht S.A. de colaborar com o TCU, registrada na petição à peça 6. No entanto, a postura apresentada pela empresa parece apontar mais no sentido de garantir mais benefícios em face das colaborações já firmadas com os outros órgãos do que no sentido de cooperação efetiva com este Tribunal.
38. Isso porque a pessoa jurídica se limita a afirmar que tem uma posição colaborativa manifestada na celebração de acordos de leniência com o CADE ou com o MPF sem sequer mencionar com o que e como pretende transformar essas palavras em ação que efetivamente contribua para o fim célere e útil dos processos desta Corte.
39. Nota-se uma postura passiva, que se contrapõe à postura de colaboração ativa que se espera de uma empresa que tem o conhecimento dos ilícitos cometidos, do modo com que foram cometidos, dos questionamentos constantes dos processos deste TCU e dos termos firmados nos acordos com outas instâncias. Ou seja, é a empresa que detém as informações relevantes para determinar o que têm disponível para cooperar nos processos de controle externo. Além disso, a cooperação pressupõe o reconhecimento de seus ilícitos, o que depende tão somente da própria empresa.
40. Caso se considerasse que é o TCU que deve apresentar exatamente o que deseja da cooperação das empresas, então não seriam elas que teriam que provocar a aceitação de suas colaborações espontaneamente. O TCU é que iria questioná-las quando fosse de interesse do Tribunal, o que já faz regularmente por meio de oitivas em cada processo. Obviamente não é o caso aqui.
41. Ou seja, se as empresas desejam mesmo cooperar com o controle externo, nada mais natural que ajam ativamente, trazendo ao TCU as questões com as quais consideram que podem contribuir para o fim útil e célere dos processos de controle externo. O Tribunal, então, avaliaria os elementos apresentados e iniciaria o processo de admissibilidade dos benefícios pleiteados de modo proporcional ao o conteúdo das cooperações.
42. Esse, inclusive, é o espírito dos acordos previstos nas leis 12.850/2013 (Organização Criminosa - colaboração premiada no âmbito penal) , 12.846/2013 (Lei Anticorrupção - acordos de leniência no âmbito administrativo) e 12.529/2011 (Sistema Brasileiro de Defesa da Concorrência - acordos de leniência com o CADE sobre infrações à ordem econômica) . Todas versam sobre colaboração efetiva e voluntária e sobre a admissão ou confissão de sua participação no ilícito.
43. A aceitação de "propostas de cooperação" nos moldes da manifestação da Construtora Norberto Odebrecht S.A., por demais genérica, além de pouco útil para o TCU pode acabar se tornando um elemento protelatório, ainda que não tenha sido a intenção da empresa, pois, embora não contribua em nada para o processo, acaba por prorrogar a decisão de mérito.
44. Mais uma vez, portanto, se reafirma a necessidade de que as propostas das empresas sejam objetivas, com a indicação de como pretendem contribuir com o processo de controle externo, incluindo aí quais ilícitos pretendem admitir e a ordem de grandeza no caso de superfaturamentos, e que os elementos sejam apresentados de forma consolidada e auditável.
45. Se reafirma, também, a necessidade de admissão/confissão dos atos ilícitos tratados nos processos. Não há como cooperar com o processo uma empresa que não admite o ilícito apontado. Se ela não admite, os elementos apresentados serão no sentido de buscar descaracterizar a irregularidade ou sua responsabilidade, o que é claramente conteúdo de manifestações de defesa. Aceitar uma "cooperação" nesse sentido é apenas proporcionar à empresa um modo privilegiado de defesa sem previsão da Lei Orgânica e no Regimento Interno.
46. Nesse sentido, verifica-se que a manifestação de interesse em cooperar com os processos do TCU apresentada pela Construtora Norberto Odebrecht S.A. não atende aos critérios aqui listados, de modo que não se verifica a existência de postura efetivamente cooperativa. Essa manifestação não merece ser tomada como motivadora para a suspensão ou o retardamento de processos, decisões ou mesmo da efetividade de sanções por esta corte, de modo que casos em que eventualmente isso tenha ocorrido devem ser prontamente retomados.
47. Especificamente quanto ao TC 016.991/20150, que deu origem a este processo, a aplicação das penas foi temporariamente sobrestada em função de pleito de cooperação junto ao Ministério Público Federal, até que o órgão ministerial apresentasse ao TCU aditivo aos acordos de leniência anteriormente firmados com as empresas colaboradoras, especificando as medidas de cooperação que poderiam contribuir com os processos de controle externo do TCU. Ou seja, o entendimento disposto no parágrafo anterior não tem efeito sobre o sobrestamento vigente naquele processo. Nesse sentido, o que se deve avaliar é a manifestação do MPF naqueles autos." (destaques constam do original) 
Não obstante se tratar de atos praticados em processo diverso, no qual também figura como responsável a Construtora Norberto Odebrecht, reputo que esse animus de não colaborar efetivamente aplica-se ao presente processo, como se depreende da instrução da SeinfraOperações nestes autos:
"92. Diante dos fatos apresentados, conclui-se que a Odebrecht, ao passo que firmou acordo comprometendo-se em pagar por danos cometidos (apesar da já suscitada falta de discriminação entre dano e multa) e cooperar para esclarecer os ilícitos ocorridos no contrato CT-101, contraditoriamente, diante do TCU não assume responsabilidade em relação a quaisquer danos causados neste ou em qualquer outro processo.
93. Apesar de alegar a colaboração, esse comportamento de fato não existe perante os processos no TCU. É notória a falta de informações úteis fornecidas pela empresa, que poderiam permitir a apuração mais célere dos ilícitos e danos causados, resultando em muitos trabalhos de levantamento, auditorias e diligências. Consequentemente, tem-se o dispêndio de grandes quantias recursos públicos deste Tribunal em fiscalização e processos que se arrastam por até 10 anos."
Diante desse cenário, antecipo que perfilho das conclusões da SeinfraOperações, corroboradas pelo parquet, no sentido de se manter a indisponibilidade dos bens da Construtora Norberto Odebrecht, cujos fundamentos incorporo às minhas razões de decidir.
Além disso, entendo que, ante todo o contexto existente na celebração e na consecução do Contrato 0800.0035013.07.2 (CT 101) , é preciso adotar outras medidas tendentes a assegurar o ressarcimento ao erário. Passo a expor as minhas razões.
II
Preliminarmente, é preciso fazer uma distinção do acervo probatório existente nos autos.
Existem dois conjuntos de elementos probatórios. O primeiro, decorrente das apurações efetuadas por este próprio Tribunal e provas juntadas por outras empresas em diferentes processos que tramitam nesta Corte de Contas.
Um segundo, obtido mediante compartilhamento de provas autorizadas, por exemplo, pelo Juízo da 13ª Vara Federal de Curitiba, que contempla informações provenientes de acordos de colaboração.
Portanto, tenho amplo conhecimento desses dois conjuntos, os quais não se contaminam, até porque o primeiro foi colhido cronologicamente antes do segundo, que veio aos autos em um contexto em que se buscava alavancar a instrução probatória. O quadro abaixo, extraído do relatório que fundamenta o Acórdão 1083/2017-TCU-Plenário ilustra bem esses conjuntos:
	DESCRIÇÃO
	VALOR

	Análise de preços (TC Processo 021.479/2009-8, peça 120) 
	R$ 184.154.880,33

	Análise de preços - Itens Tagueados e Materiais de Aplicação - Documentos Fiscais disponibilizados pela Justiça Federal
	R$   17.803.433,31

	Prorrogação de Prazo - Pagamento Irregular - Aditivo 11
	R$ 320.500.000,00

	Prorrogação de Prazo - Pagamento Irregular - Aditivo 24
	R$ 107.556.721,03

	SUPERFATURAMENTO TOTAL DO CONTRATO CT-101
	 R$ 630.015.034,67

Deixo claro que, para os fins da argumentação e das conclusões que apresento neste voto, estou descartando a utilização de provas emprestadas pelo juízo penal, fazendo uso, fundamentalmente, dos elementos probatórios obtidos mediante apuração própria deste Tribunal, antes desse compartilhamento.
Nesse sentido, as medidas adotadas na presente decisão não abarcam o débito relativo a análise de preços dos itens tagueados e materiais de aplicação apurado com base em documentos fiscais disponibilizados pela Justiça Federal, bem como a documentação que o suporta, o que representa cerca de R$ 18 milhões (valores históricos) de abatimento no débito total apurado neste processo, de R$ 630.015.034,67 (valores históricos) .
III
Importa mencionar que a indisponibilidade de bens decretada por força do subitem 9.4 do Acórdão 1083/2017-TCU-Plenário deixou de vigorar em 21/6/2018.
Não obstante, não houve alteração fática nos requisitos que autorizam a concessão de medida cautelar de decretação da indisponibilidade de bens, com fulcro no art. 44, § 2°, da Lei 8.443/1992. Transcrevo, por oportuno, excerto do voto relator da aludida deliberação:
"61. Já no que concerne à cautelar de indisponibilidade de bens, a jurisprudência do TCU (v.g.: Acórdão 224/2015-TCU-Plenário) está se firmando no sentido de que, atendidos os pressupostos do perigo na demora e da fumaça do bom direito, a decretação dessa indisponibilidade não necessita de indícios concretos sobre a dilapidação do patrimônio por parte dos responsáveis ou de qualquer outra ação tendente a inviabilizar o ressarcimento ao erário, tratando-se de procedimento consentâneo com o modelo inerente à lei de improbidade administrativa e com os preceitos do direito público.
62. De todo modo, a jurisprudência do TCU tem indicado que a utilização dessa medida cautelar deve ser excepcional e deve ocorrer, assim, nos específicos casos em que restem configurados os indícios de vultoso prejuízo ao erário, sopesando a ocorrência de condutas especialmente reprováveis por parte dos responsáveis com significativos riscos de se prejudicar o ressarcimento aos cofres públicos.
63. No presente caso concreto, contudo, a materialidade do dano em apuração é evidente, restando destacado o elevado risco de se prejudicar o ressarcimento dos cofres públicos, a partir da observação feita pela unidade técnica no sentido de que a reprovabilidade das condutas dos responsáveis e a materialidade do prejuízo se assemelham às razões de decidir alinhadas pelo emérito Ministro José Jorge para promover a indisponibilidade de bens dos responsáveis por meio do Acórdão 1927/2014-TCU-Plenário no âmbito do TC Processo 005.406/2013-7, que trata dos prejuízos na aquisição da refinaria de Pasadena." (destaques acrescidos) 
Ressalva deve ser feita em relação à necessidade de oitiva prévia à decretação da medida de constrição patrimonial aludida no voto do relator, uma vez que, ainda por ocasião do Acórdão 1083/2017-TCU-Plenário, este Tribunal assentou que, por sua natureza cautelar, a sua adoção dispensa a realização de prévia oitiva da parte. Nos dizeres do eminente Ministro Walton Alencar Rodrigues:
"Não vislumbro compatibilidade entre o mecanismo de urgência - medida acautelatória de indisponibilidade de bens - e a oitiva prévia dos interessados. A meu ver, trata-se da mesma incompatibilidade que haveria entre a realização de oitiva prévia e a decretação de prisão preventiva.
A medida cautelar prevista no artigo 274, do RITCU, visa a garantir o ressarcimento dos danos em apuração, ante a possibilidade de ocultação dos bens dos responsáveis, prejudicando a efetividade do processo de Tomada de Contas Especial.
Nesse sentido, a realização de oitiva prévia dos responsáveis, quanto à possibilidade de o Tribunal adotar essa medida, vai de encontro aos seus próprios objetivos, podendo torná-la inócua."
Compartilho, também, da análise empreendida pela unidade instrutora, reproduzida no relatório antecedente, no sentido de que a manifestação da empresa em face da oitiva levada a efeito nestes autos não logrou êxito em afastar os pressupostos para a concessão da medida.
Isso porque remanescem os robustos indícios da ocorrência de substancial dano ao erário, da monta de R$ 1,1 bilhão (atualizado até 19/6/2017, peça 14) , bem como das reprováveis condutas dos administradores das empresas integrantes do Consórcio Conpar e dos agentes públicos.
Acrescento que o deferimento do pedido de recuperação judicial do Grupo Odebrecht apenas agrava essa situação e corrobora a urgente necessidade de adoção de medida cautelar que possibilite a eficácia da decisão de mérito que vier a ser prolatada.
Por fim, tendo em vista que a medida cautelar perdeu a sua vigência, deve esta Corte de Contas decretar medida de igual teor, assim como feito no Acórdão 425/2016-TCU-Plenário, sem prejuízo de promover a oitiva posterior dos responsáveis e terceiros interessados.
Na sequência, adentro na responsabilidade por assegurar a reparação integral dos danos relativos ao superfaturamento no Contrato 0800.0035013.07.2 (CT 101) .
IV
Em diversos processos concernentes a apuração de danos à Petrobras, os gestores das empresas contratadas têm sido responsabilizados diretamente por atos de corrupção que praticaram contra a Administração, com espeque no art. 71, inciso II, da Constituição Federal.
No Acórdão 1083/2017-TCU-Plenário foram delineadas as condutas de agentes privados que agiram nessa qualidade, ou seja, praticaram diretamente atos fraudulentos, de corrupção, dos quais resultaram os danos que se encontram em apuração. Para além dos efeitos patrimoniais concernentes ao eventual ressarcimento do débito, o processamento ordinário do feito ainda poderá resultar na aplicação de sanções a esses agentes, públicos e privados, relacionadas à autoria pela prática direta, ou mesmo omissão, de determinados atos.
Consoante registrado no relatório e no voto que fundamentaram o Acórdão 1083/2017-TCU-Plenário, dirigentes da empresa envolveram-se diretamente na forma como se daria o pagamento de propinas, bem como no pagamento de valores indevidos a agentes públicos da Petrobras.
Também foram praticados atos ilícitos, de fraude e corrupção, diretamente por dirigentes da holding, a Odebrecht S.A., consoante fartamente evidenciado no relatório e no voto que fundamentam o Acórdão 1083/2017-TCU-Plenário.
Insta ainda destacar a informação anotada na instrução da SeinfraOperações (peça 45) , acerca da existência de um departamento dentro da holding com a atribuição de realizar pagamentos não contabilizados relacionados a práticas ilícitas de todas as empresas do grupo:
"53. De fato, consta nos termos do acordo assinado entre a Odebrecht S/A e as autoridades norte-americanas (peça 19, p. 2, item 2 - Considerações Relevantes) que a empresa não declarou voluntariamente as condutas ilícitas praticadas à Seção de Fraudes e ao EDNY, descritas em detalhes no Anexo B - Constatação dos Fatos (tradução livre) , de acordo com o fragmento original abaixo:
 (...) the Defendant did not voluntarily disclose to the Fraud Section and EDNY the conduct described in the Statement of Facts, attached hereto as Attachment B (the 'Statement of Facts') ;
 (peça 19, p. 2, item 2a) 
54. É importante considerar, também, além do alto volume de recursos, a gravidade dos fatos cometidos e o nível de organização implantado pelo Grupo Odebrecht para a gestão dos pagamentos de propinas e cometimento dos ilícitos.
55. Foi revelado ao público que a Odebrecht mantinha uma unidade chamada de "Departamento de Operações Estruturadas", responsável por realizar pagamentos não contabilizados que eram, em grande parte, utilizados para pagamento de propinas. Novamente, o próprio termo de confissão firmado pela empresa (peça 19, p. B-1, Anexo B - Relevant Entities and Individuals) afirma que a CNO não apenas mantinha tal departamento no Brasil, mas que este também gerenciava contas bancárias de empresas off-shore em paraísos fiscais, não filiadas ao grupo, para realizar pagamentos de propinas a agentes públicos, no exterior (tradução livre) ."
Nesse sentido, entendo que a mencionada decisão é irretocável, razão pela qual entendo despicienda tecer considerações adicionais a respeito de seus fundamentos.
V
Em uma outra vertente, me parece ser necessário estabelecer a responsabilidade dos acionistas da companhia que agiram dolosamente para se beneficiar desses atos de corrupção que eram praticados pela empresa executora do contrato, no caso a Construtora Norberto Odebrecht, ou ainda, que tenham se omitido de exercer o controle das atividades praticadas por suas controladas.
Nessa situação, as empresas controladoras, e também os seus acionistas, nessa qualidade propriamente dita, abusaram do instituto da personalidade jurídica, utilizando-o com desvio de finalidade. Não há que se confundir a natureza de sua responsabilidade com a responsabilização direta pela participação em atos de corrupção. Trata-se, aqui, de atos de gestão que se consubstanciaram na utilização da sociedade empresária com finalidade indevida, o que autoriza o levantamento do véu da personalidade jurídica.
Vale dizer, para além da responsabilidade decorrente da prática direta de atos de corrupção, tratada no Acórdão 1083/2017-TCU-Plenário e mencionada na seção anterior deste voto, existia uma responsabilidade subjacente da Companhia, por meio do conjunto de órgãos de direção, e de seus acionistas, relacionada ao exercício de controle dos atos praticados pelos dirigentes da Companhia, bem como por suas controladas.
Conforme abordei por ocasião do Acórdão 874/2018-TCU-Plenário:
"106. É inegável que o contrato em questão, cujo valor superou a cifra de R$ 1 bilhão, possuía relevância ímpar para a empresa e para a sociedade. Seria altamente improvável - para não dizer impossível - que o comportamento fraudulento por tanto tempo adotado no decorrer da execução da avença (a exemplo das práticas de pagamento de propina e de protelar o andamento das obras para maximizar os ganhos da [omissis]) não tenha contado com a participação ou, no mínimo, com a anuência dos controladores da empresa.
107. De maneira análoga, é também improvável que os controladores - pessoas físicas e/ou jurídicas - não tenham se beneficiado, direta ou indiretamente, das práticas irregulares e fraudulentas de que tratam estes autos.
108. A [omissis]) é uma sociedade anônima de capital privado fechado, pertencente ao grupo [omissis]) , controlada por uma holding, empresa detentora da maioria de suas ações e responsável pela sua administração.
109.	Empresas controladoras (holdings) são sociedades que atuam como gestoras de participações sociais e administradoras de conglomerados de um determinado grupo. De maneira geral, o controle da sociedade anônima - inclusive o estabelecimento da política a ser seguida pela empresa e as diretrizes de compliance - fica a cargo do detentor do poder deliberativo do grupo, e não dos diretores ou gerentes da sociedade.
110.	A Lei 6.404/1976 é clara ao estabelecer os deveres e responsabilidades dos acionistas controladores, a saber:
'Art. 116. Entende-se por acionista controlador a pessoa, natural ou jurídica, ou o grupo de pessoas vinculadas por acordo de voto, ou sob controle comum, que:
a) é titular de direitos de sócio que lhe assegurem, de modo permanente, a maioria dos votos nas deliberações da assembléia-geral e o poder de eleger a maioria dos administradores da companhia; e
b) usa efetivamente seu poder para dirigir as atividades sociais e orientar o funcionamento dos órgãos da companhia.
Parágrafo único. O acionista controlador deve usar o poder com o fim de fazer a companhia realizar o seu objeto e cumprir sua função social, e tem deveres e responsabilidades para com os demais acionistas da empresa, os que nela trabalham e para com a comunidade em que atua, cujos direitos e interesses deve lealmente respeitar e atender.
 (...) 
Art. 117. O acionista controlador responde pelos danos causados por atos praticados com abuso de poder.
§ 1º São modalidades de exercício abusivo de poder:
a) orientar a companhia para fim estranho ao objeto social ou lesivo ao interesse nacional, ou levá-la a favorecer outra sociedade, brasileira ou estrangeira, em prejuízo da participação dos acionistas minoritários nos lucros ou no acervo da companhia, ou da economia nacional;
 (...) 
e) induzir, ou tentar induzir, administrador ou fiscal a praticar ato ilegal, ou, descumprindo seus deveres definidos nesta Lei e no estatuto, promover, contra o interesse da companhia, sua ratificação pela assembléia-geral;
 (...) 
§ 2º No caso da alínea e do § 1º, o administrador ou fiscal que praticar o ato ilegal responde solidariamente com o acionista controlador.
§ 3º O acionista controlador que exerce cargo de administrador ou fiscal tem também os deveres e responsabilidades próprios do cargo.' (grifos acrescidos) 
111.	Devido a essa distribuição de poder e controle, deve a holding responder solidariamente aos demais responsáveis nestes autos e, consequentemente, na tomada de contas especial que será instaurada, por ser a real tomadora de decisões e, em última análise, beneficiária dos ilícitos tratados nesta oportunidade.
112.	Ressalto que essa mesma medida foi aplicada pelo Tribunal nos Acórdãos 2005/2017 e 2014/2017, ambos do Plenário. Também naquelas ocasiões, nos encontrávamos perante uma miríade de atos fraudulentos que atentavam contra o patrimônio da Administração Pública e que foram arquitetados com a finalidade de locupletamento de administradores, sócios e agentes públicos. E também naqueles casos, a decretação de indisponibilidade de bens e a citação foram além das empresas consorciadas, meros instrumentos para a prática de fraudes, para atingir, também, as holdings e respectivos dirigentes.
Na verdade, a forma como a companhia controladora era conduzida e como todo o grupo era utilizado para fins fraudulentos pode ser percebida em diversos processos em curso nesta Corte. Trago, nesse sentido, informações fornecidas pelo Cade no âmbito do TC Processo 016.991/2015-0, que demonstram o ambiente em que ocorriam as transações:
"27. De fato, se verificou por parte destas empresas ação dolosa de participar de conluio entre as empresas dos consórcios UNA3 e ANGRA3 com o objetivo de fraudar licitação da Eletrobras Termonuclear S/A - Eletronuclear relativa à montagem eletromecânica da Usina de Angra 3, atuando em cartel, por meio da divisão de mercado entre concorrentes para frustrar o caráter competitivo da licitação e fixação prévia de preços, condições e vantagens associadas, configurando fraude comprovada à licitação para fins do disposto no art. 46 da Lei 8.443/92.
28. Conforme Acordo de Leniência 06/2015 firmado entre a CCCC e o CADE, a conduta foi implementada por meio de reuniões presenciais e trocas de mensagens eletrônicas entre os representantes das empresas integrantes do Consórcio Angramon e nas quais se discutiu e coordenou previamente o resultado da licitação. 
29. Destaco trechos do referido Acordo de Leniência:
'A reunião ocorreu, segundo os Signatários, na sede da Queiroz Galvão, no Rio de Janeiro (...) . Estiveram presentes as sete empresas integrantes do cartel (o Grupão) , assim representadas segundo melhor lembrança do representante da Signatária, LCM (Diretor Comercial de Energia da CCCC) presente na reunião: Antônio Carlos D'Agosto Miranda (Diretor Superintendente da UTC) ; Humberto Barra Neto (Líder Operacional de Contrato na UTC) ; Henrique Pessoa Mendes Neto (Diretor de Contrato da Odebrecht) ; LCM (Diretor Comercial de Energia da CCCC) ; Gustavo Ribeiro de Andrade Botelho (Diretor Superintendente da Andrade Gutierrez) ; Guilherme Pires de Mello (Diretor da Techint) e/ou Luís Guilherme de Sá (Diretor da Techint) ; Odon David de Souza Filho (Diretor da Queiroz Galvão) ; José Arnaldo Delgado (Engenheiro na Queiroz Galvão) ; Carlos Maurício de Paula Barros (Diretor Superintendente da EBE) e/ou Paulo Massa Filho (Diretor da EBE) .'
'Na ocasião, foi rediscutida a estratégia inicial dos consórcios sobre as propostas e finalmente decidido que o Consórcio ANGRA3 (Composto por Queiroz Galvão, EBE e Techint) venceria o Pacote 1, enquanto o Consórcio UNA3 (composto por Andrade Gutierrez, Odebrecht, CCCC e UTC) venceria o Pacote 2, de maior valor, em estratégia de divisão de mercado entre concorrentes. (...) '
'Nessa reunião do dia 08/11/2013 houve manutenção da estratégia inicial do cartel, em vista de desconforto com o cliente Eletronuclear. Decidiu-se, então, que o Consórcio UNA3 (...) seria o vencedor dos dois pacotes, escolheria o pacote de sua preferência (Pacote 2, por ser o de maior valor) e o outro pacote ficaria com o Consórcio ANGRA3.'"
Nesse ponto, devo frisar minha convicção de que desvio de finalidade e abuso de personalidade jurídica não ocorre pontualmente, por empreendimento, caracterizando verdadeiro modus operandi de gerir a empresa.
Especificamente no que se refere aos presentes autos, não é razoável supor ou alegar que que práticas ilícitas adotadas em um contrato que atingiu a cifra de R$ 2,4 bilhões, a preços de 2007, não fossem do conhecimento das controladoras da CNO ou de seus dirigentes. Aliás, todos os indícios conduzem ao entendimento que a orientação do grupo era nesse sentido.
Além disso, evidentemente, os controladores - pessoas físicas e/ou jurídicas - experimentaram substanciosos benefícios, diretos ou indiretos, decorrentes das práticas irregulares e fraudulentas de que tratam estes autos.
Exemplo disso, são informações apresentadas pelo grupo econômico no processo de recuperação judicial que dão conta, por exemplo, que Emílio Odebrecht, Márcio Faria e Marcelo Odebrecht são credores das empresas que compõem o grupo, em montante que atinge R$ 81 milhões, R$ 74,6 milhões e R$ 16,2 milhões, respectivamente.
Nesse sentido, uma vez caracterizada a ocorrência de abuso de personalidade jurídica da Construtora Norberto Odebrecht, bem como da holding Odebrecht S.A., torna-se necessária a desconsideração da personalidade jurídica dessas companhias, devendo os controladores e os acionistas responderem solidariamente pela reparação dos danos, uma vez que se beneficiaram dos lucros inflados pelas práticas delituosas dessas empresas e omitiram-se no dever de exercitar o controle sobre os atos dos administradores.
Ressalto que a desconsideração da personalidade em contexto semelhante já foi adotada nos Acórdãos 2.005/2017 e 2.014/2017, ambos do Plenário. Por sua vez, a decisão proferida no Acórdão 874/2018-TCU-Plenário também abarca a situação da identificação de responsáveis na cadeia acionária de controlada e controladora. 
Um cuidado importante a ser adotado é afastar essa medida em relação às informações que foram obtidas por este Tribunal por meio de compartilhamento autorizado pelo Juízo da 13ª Vara Federal de Curitiba. Sem querer retomar a discussão acerca da legitimidade da decisão proferida pelo referido juízo no âmbito da petição 5054741-77.2015.4.04.7000/PR, mas ressalvando novamente meu posicionamento de que um magistrado de primeira instância não poderia decidir in abstracto sobre as competências do TCU, entendo, em consonância com a decisão judicial em comento,  que os colaboradores não devem ser prejudicados pela indisponibilidade de bens relativa à parcela do débito apurada em razão de informações obtidas essencialmente a partir da sua colaboração.
Em relação ao Contrato 0800.0035013.07.2 (CT 101) , foram compartilhadas notas fiscais, as quais contribuíram com o incremento de R$ 17.803.433,31 (em valores históricos) no débito apurado do processo TC Processo 023.266/2015-5. Dessa forma, a medida de constrição patrimonial não deve alcançar esse montante.
A propósito, é oportuno mencionar que o STF, recentemente, teve a oportunidade de se pronunciar sobre os limites da atuação do TCU quanto a agentes colaboradores com a justiça. No âmbito da Medida Cautelar em Mandado de Segurança 35.435/DF, o Ministro Gilmar Mendes concedeu parcialmente a liminar apenas para impedir a declaração de inidoneidade da licitante. Negou, contudo, o pedido de suspensão do processo que tramitava nesta Corte, fundamentado na existência de acordo de leniência, e reafirmou a possibilidade do TCU aplicar outras sanções e adotar as medidas necessárias à recuperação do dano. Assim, de acordo com a racionalidade dessa decisão, o fato do responsável ter celebrado acordo de colaboração com autoridades judiciais não constitui impedimento para este Tribunal adotar medida cautelar voltada a assegurar o futuro ressarcimento do erário. 
Insta destacar que a Construtora Norberto Odebrecht não foi incluída no rol de empresas do grupo Odebrecht que requereu recuperação judicial. Nesse contexto, a medida de constrição patrimonial pode ser adotada diretamente por este Tribunal.
No que diz respeito à Odebrecht S.A., tendo em vista que foi deferido o processamento do pedido de recuperação judicial, a medida cautelar de indisponibilidade de bens deverá ser efetivada mediante requisição à Advocacia-Geral da União, para que esta formule o pedido diretamente ao foro competente para apreciar as medidas de constrição patrimonial, em linha com o decidido no MS 34.793/DF, de relatoria do Ministro Luiz Edson Fachin.
Deve-se também, desde já, decretar a indisponibilidade dos bens de Emilio Alves Odebrecht e de Marcelo Bahia Odebrecht, inclusive os ativos financeiros, excetuados os bens necessários ao sustento e, em adição, determinar que a SeinfraOperações adote os procedimentos cabíveis para identificar outros responsáveis na cadeia acionária da Construtora Norberto Odebrecht e da holding Odebrecht S.A., com vistas a alcançá-los por meio do instituto da desconsideração da personalidade jurídica e, em última instância, obter garantias do integral ressarcimento ao erário.
A adoção dessas medidas deve ser, ainda, informada à 1ª Vara de Falências e Recuperações Judiciais da Comarca de São Paulo, onde tramita o processo de recuperação judicial do grupo econômico.
VI
Outro ponto de relevo que torna urgente e relevante a adoção da medida ora proposta é a flagrante - e, tudo indica, arquitetada - insuficiência de bens em nome da Construtora Norberto Odebrecht. Conforme se depreende da peça 36 destes autos, "Relatório de Indisponibilidade do Centro Nacional de Indisponibilidade de Bens", foram identificados apenas 11 imóveis em nome da Companhia (os quais, tendo em vista a medida adotada ora em discussão, deveriam ser suficientes para assegurar a reparação de dano da ordem de R$ 1 bilhão) . 
	Localidade do cartório
	Matrícula

	Caldas Novas/GO
	5911

	Colider/MT
	7969

	Recife/PE
	79292

	Recife/PE
	79293

	Salvador/BA
	79261

	Mata de São João/BA
	15181

	Mata de São João/BA
	12130

	Mata de São João/BA
	15090

	Mata de São João/BA
	15781

	Mata de São João/BA
	19210

	Mata de São João/BA
	19211

Registro, ainda, que existem sete pedidos de ingressos de terceiros interessados nestes autos, de pessoas que alegam ser os reais proprietários desses bens, as quais teriam assinado "contratos de gaveta" ainda não formalizados em cartório.
Anoto ainda que, acerca da constrição patrimonial decretada em desfavor da CNO no âmbito da Ação de Improbidade Administrativa 5025956-71.2016.4.04.7000, ajuizada perante a Justiça Federal no Paraná, que supostamente poderia constituir garantia adicional de ressarcimento dos danos em apuração nestes autos, verifiquei que o juízo da 1ª Vara Federal de Curitiba homologou a desistência da União, em 15/10/2018.
Assim, seria infrutífera a decretação da indisponibilidade de bens apenas da Construtora Norberto Odebrecht, sobretudo em um contexto em que foram evidenciadas práticas fraudulentas por administradores das companhias, tanto da Construtora Norberto Odebrecht, como da sua controladora, a holding Odebrecht.
Como se não bastasse, a recente recuperação judicial do grupo constitui-se em empecilho para a efetiva restituição dos valores devidos ao erário.
	Tecidas essas considerações, VOTO para que o Tribunal adote a deliberação que ora submeto a este Colegiado.
TCU, Sala das Sessões Ministro Luciano Brandão Alves de Souza, em 19 de junho de 2019.
BRUNO DANTAS
Revisor